---
title: "克里米亚战场士兵死亡原因探究"
subtitle: "项目指导书（学生空白版）｜ggplot2 绘图基础 · 2 课时"
format:
  html:
    theme: cosmo
    toc: true
    toc-title: 目录
    toc-depth: 3
    toc-location: right
    code-copy: true
    code-overflow: wrap
execute:
  warning: false
  message: false
editor: source
---

# 〇、项目名片

| 项目要素 | 内容 |
|---|---|
| 项目名称 | 克里米亚战场士兵死亡原因探究 |
| 对应知识点 | ggplot2 绘图基础 |
| 你的角色 | 军队卫生改革数据顾问 |
| 课时安排 | 2 课时，每课时 45 分钟 |
| 驱动问题 | ① 士兵主要死于战伤，还是可预防疾病？<br>② 卫生改革前后，死亡模式发生了什么变化？ |
| 最终成果 | 2 张证据图 + 1 张阶段对比表 + 1 份「结论—证据—局限—建议」分析 |

**姓名：** ________________　**学号：** ________________　**组别：** ________________

::: {.callout-important title="这份文件怎么用"}
1. 这是**你自己的项目工作文件**。所有 `____`、空白表格、空白代码，都需要你填写。
2. **数据处理代码已经给出**，直接运行、看懂即可，不必背诵；标有 `____` 的**绘图代码需要你补全后再运行**。
3. 任务是分级的：**★ 基础（必做）／★★ 进阶（选做）／★★★ 挑战（选做）**，请根据自己的基础自主选择。
4. 每个课时末尾都有**检查点**，全部打勾后再进入下一个课时。
5. **先想清楚再动手**：先写问题和预测，再运行代码；先指出图中的证据，再写结论。
:::

# 一、项目背景与驱动问题

1854 年，克里米亚战争爆发。在当时的公众认知里，士兵的生命结束于战场——被子弹击中，因伤口恶化。

但在斯库塔里的战地医院，随军护士**弗洛伦丝·南丁格尔**看到了另一个战场：那里没有冲锋号，也没有交战的双方，只有拥挤、污秽、疾病蔓延的病区和接二连三倒下、甚至来不及被抬上病床的士兵。

她记录并整理了 1854 年 4 月至 1856 年 3 月共 24 个月的士兵伤亡数据。她隐隐意识到：关于「士兵为何而死」，公众的答案可能并不完整。

1855 年 3 月，英国政府派出卫生委员会实施基础卫生工程：清理粪坑与污水池、冲洗堵塞的下水道、清除污染水源的动物尸体、改善通风与病房拥挤。这些措施直接切断了霍乱、痢疾、斑疹伤寒等疾病的传播路径。

**现在，你接到的委托是：**为一位没有统计学基础的政府官员制作简短的证据报告——先说明死亡负担主要来自哪类原因，再比较改革前后的变化，最后提出有依据的卫生工作建议，并说明证据的局限。

::: {.callout-note title="【动手写】我的初始判断（先猜，后验证）"}
我认为士兵主要死于：____________________________________。

理由是：____________________________________________________________________

我预计卫生改革后变化最明显的是：____________________________________。
:::

# 二、可视化全流程地图

本项目不是「老师讲一个函数、你模仿一段代码」，而是围绕一个真实问题不断追问。每解决一个问题，就形成一项新的项目成果。

> **真实问题 → ① ____________ → ② 选择指标 → ③ 建立映射 → ④ ____________ → ⑤ 解读证据 → ⑥ ____________**

**请在 ①②④⑥ 处填入环节名称**（备选：认识数据 / 明确分析目的 / 构建图形 / 形成建议）：

| 位置 | 我认为应该填入的环节 | 这个环节要回答的问题 |
|---|---|---|
| ① | ____________________ | ____________________________ |
| ② | 选择指标 | 用什么数字来回答我的问题？ |
| ③ | 建立映射 | 变量应该变成图形的哪个视觉元素？ |
| ④ | ____________________ | ____________________________ |
| ⑤ | 解读证据 | 图中哪一处能支持我的结论？ |
| ⑥ | ____________________ | ____________________________ |

**这条链就是数据可视化的全流程。** 请在每个课时中反复对照它——如果你在第 ⑤ 步发现图形答不出问题，就要回到 ②③④ 步修改，而不是继续往下做。

# 三、项目目标

完成本项目后，我能够：

- 用自己的话说清 ggplot2「图形语法」的基本思想；
- 从真实问题中提取**分析目的**，并确定需要比较的变量与指标；
- 建立「**变量 → 视觉通道 → 图层**」的映射关系，独立完成证据图；
- 使用 `ggplot()`、`aes()`、`geom_col()`、`labs()`、`facet_wrap()`、`coord_polar()` 组合出所需图形；
- 区分「**变量映射**」与「**属性设定**」；
- 按「**结论—证据—局限—建议**」的结构解读图表；
- 在 AI 辅助环境中保持对数据、代码和结论的**主体判断**。

# 四、准备工作：拿到可分析的数据

::: {.callout-note title="说明"}
本项目重点是**可视化问题求解**，不是数据整理。下面的数据处理代码**已经给出**，请直接运行、观察结果，不要求背诵。

原始数据中的 `.rate` 是**年化死亡率**，计算方式为 `12 × 1000 × 当月死亡人数 ÷ 当月军队人数`，表示「如果按这个月的死亡速度持续一整年，每 1000 名士兵中会有多少人死亡」。它把不同月份、不同军队规模放到同一把尺子上，便于比较。
:::

## 4.1 安装与加载 R 包

```{r}
#| eval: false
# 只需在第一次使用时安装
install.packages(c("tidyverse", "HistData", "knitr"))
```

```{r}
library(tidyverse)
library(HistData)
library(knitr)
```

## 4.2 数据整理（已给出，直接运行）

```{r}
# ① 读取南丁格尔记录的原始数据（24 行 × 10 列）
nightingale <- HistData::Nightingale

nightingale_long <- nightingale %>%
  # ② 把 24 个月划分成「改革前 / 改革后」两个阶段
  mutate(阶段 = rep(c("改革前", "改革后"), each = 12)) %>%
  # ③ 给死亡人数变量加统一后缀，便于与死亡率配对
  rename(
    Disease.count = Disease,
    Wounds.count  = Wounds,
    Other.count   = Other
  ) %>%
  # ④ 宽表转长表：6 个指标列拆成「死亡原因」+ count / rate
  pivot_longer(
    cols = c(
      Disease.count, Wounds.count, Other.count,
      Disease.rate,  Wounds.rate,  Other.rate
    ),
    names_to = c("死亡原因", ".value"),
    names_sep = "\\."
  ) %>%
  # ⑤ 列名与取值改为中文，并固定排序
  rename(
    日期     = Date,
    年份     = Year,
    军队人数 = Army,
    死亡人数 = count,
    死亡率   = rate
  ) %>%
  mutate(
    月份 = factor(
      as.integer(format(日期, "%m")),
      levels = c(4:12, 1:3),
      labels = paste0(c(4:12, 1:3), "月")
    ),
    死亡原因 = factor(
      recode(死亡原因,
             "Disease" = "可预防疾病",
             "Wounds"  = "战伤",
             "Other"   = "其他原因"),
      levels = c("可预防疾病", "战伤", "其他原因")
    ),
    阶段 = factor(阶段, levels = c("改革前", "改革后"))
  ) %>%
  select(日期, 月份, 年份, 军队人数, 阶段, 死亡原因, 死亡人数, 死亡率)
```

## 4.3 数据字典

| 变量 | 含义 | 类型 / 单位 |
|---|---|---|
| 日期 | 观测月份，1854-04 至 1856-03 | 时间 |
| 月份 | 4 月 → 次年 3 月，已按战争时间顺序排列 | 分类 |
| 年份 | 1854 / 1855 / 1856 | 分类 |
| 军队人数 | 当月英军平均人数，是计算死亡率的分母 | 数值 / 人 |
| 阶段 | 改革前（1854.04—1855.03）／改革后（1855.04—1856.03） | 分类 |
| 死亡原因 | 可预防疾病 / 战伤 / 其他原因 | 分类 |
| 死亡人数 | 当月因该类原因死亡的人数 | 数值 / 人 |
| 死亡率 | 年化死亡率 = 12 × 1000 × 死亡人数 ÷ 军队人数 | 数值 / 每千人年 |

| 死因类别 | 大致含义 |
|---|---|
| 可预防疾病 | 霍乱、痢疾、斑疹伤寒等与卫生条件密切相关的传染病 |
| 战伤 | 在战斗中受伤并因此死亡 |
| 其他原因 | 意外、其他疾病等 |

## 4.4 【任务 1】认识数据

```{r}
# 查看长表结构与前 6 行
str(nightingale_long)
head(nightingale_long, 6)
```

**观察记录（请填写）：**

1. 数据覆盖的时间范围是：____________________________________

2. 一共有多少个月？每个月对应几行记录？一共多少行？

> ____________________________________________________________________

3. 为什么 24 个月的记录会变成 72 行？

> ____________________________________________________________________

4. **指标核对**：任选一行，记录它的日期、军队人数、死亡人数、死亡率，然后用公式 `12 × 1000 × 死亡人数 ÷ 军队人数` 手算一遍。

| 日期 | 军队人数 | 死亡人数 | 数据中的死亡率 | 我手算的结果 | 是否一致 |
|---|---|---|---|---|---|
| ________ | ________ | ________ | ________ | ________ | ________ |

> 这个核对告诉我：图中的每一个数字都可以被追溯和验证——____________________。

# 五、第一课时：谁才是士兵死亡的「元凶」？（45 分钟）

## 5.1 本课时路线图

| 时间 | 任务 | 你要交出的东西 |
|---:|---|---|
| 0—5 分钟 | 项目启动：明确问题与角色 | 我的初始判断 |
| 5—10 分钟 | 任务 1：认识数据 | 数据观察记录 |
| 10—15 分钟 | 任务 2：明确分析目的 | 一句话分析目的 |
| 15—20 分钟 | 任务 3：建立映射 | 变量—视觉通道—图层表 |
| 20—35 分钟 | 任务 4：绘制第一张证据图 | 证据图 p1 |
| 35—43 分钟 | 任务 5：图形解读 | 结论—证据—局限 |
| 43—45 分钟 | 检查点与保存 | 打勾清单 |

## 5.2 【任务 2】明确分析目的

**子任务：比较不同死亡原因的死亡水平，确定士兵主要死于战伤还是可预防疾病。**

请先独立填写，再与同伴比较答案。

| 思考问题 | 我的答案 |
|---|---|
| 我们要比较的是： | ____________________________________ |
| 比较所需变量是： | ____________________________________ |
| 图形需要突出的是： | ____________________________________ |
| 图形服务的受众是： | ____________________________________ |

**用一句话写出分析目的：**

> 为了____________________________________________，我将比较____________________________。

## 5.3 【关键决策】人数，还是死亡率？

这是本项目最重要的一个决策点。请先看数据，再下结论。

```{r}
# 两个阶段的军队规模差异：军队人数的多少会影响「死亡人数」的多少
nightingale_long %>%
  distinct(日期, 阶段, 军队人数) %>%
  group_by(阶段) %>%
  summarise(月均军队人数 = round(mean(军队人数)),
            最少 = min(军队人数),
            最多 = max(军队人数),
            .groups = "drop")
```

| 决策问题 | 我的回答 |
|---|---|
| 同一个时期比较三类死因，可以用「死亡人数」吗？为什么？ | ____________________________ |
| 比较改革前和改革后，可以直接比较「死亡人数」吗？ | ____________________________ |
| 如果不能，会造成什么错误结论？ | ____________________________ |
| 所以跨阶段比较应该使用哪个指标？ | ____________________________ |

::: {.callout-tip title="判断规则（请补全）"}
同一个时期里，三类死因共享**同一个军队人数**作分母，所以用________比较是合理的；

但不同时期的军队人数差别很大，人数多的一方死亡人数自然可能更多，所以跨时期比较必须使用________。
:::

## 5.4 【任务 3】建立「变量—视觉通道—图层」映射

ggplot2 的图形语法可以简单理解为三件事：

> **用什么数据？ → 变量如何变成位置、长度、颜色等视觉元素？ → 用哪个图层把图形画出来？**

基本框架：

```{r}
#| eval: false
ggplot(data = 数据框, aes(x = 横轴变量, y = 纵轴变量)) +
  geom_图层() +
  labs(title = "图形标题", x = "横轴标签", y = "纵轴标签")
```

**请完成本任务的映射设计（自己填，不要照抄）：**

| 变量 | 数据类型（分类 / 数值） | 选择的视觉通道 | 选择的图层 | 选择理由 |
|---|---|---|---|---|
| 死亡原因 | ________ | ________ | ________ | ____________ |
| 累计死亡人数 | ________ | ________ | ________ | ____________ |

## 5.5 【任务 4】绘制第一张证据图

### 第一步：汇总数据（代码已给出，直接运行）

```{r}
cause_summary <- nightingale_long %>%
  group_by(死亡原因) %>%
  summarise(
    累计死亡人数 = sum(死亡人数),
    平均年化死亡率 = mean(死亡率),
    .groups = "drop"
  ) %>%
  mutate(占比 = 100 * 累计死亡人数 / sum(累计死亡人数))

kable(cause_summary, digits = 2, caption = "不同死亡原因的总体死亡水平")
```

**看表思考：** 哪一类死因的累计死亡人数最多？它和另外两类相差大概多少倍？

> ____________________________________________________________________

---

### ★ 基础任务 A（必做）：画出第一张证据图

**当前问题：哪一类死亡原因造成的死亡负担最重？**

先补全下面代码中的 `____`，再运行。运行后检查坐标轴、图例和标题是否准确。

```{r}
#| eval: false
p1 <- ggplot(
  data = cause_summary,
  aes(x = ____, y = ____, fill = ____)
) +
  geom____(width = 0.7) +
  labs(
    title = "____________________________________________",
    subtitle = "1854 年 4 月—1856 年 3 月，共 24 个月",
    x = "________",
    y = "________",
    fill = "________"
  ) +
  theme_minimal()

p1
```

::: {.callout-tip title="小提示"}
- `geom_col()` 用于**已经有数值**的情况：柱子的高度直接取 `y` 的数值。
- 若改用 `geom_bar()`，它默认统计**记录条数**，得不到死亡人数。
:::

**代码解释关卡（请逐条填写）：**

- `data = cause_summary` 指定的是：____________________________
- `aes()` 的作用是：____________________________________________
- `geom_col()` 的作用是：________________________________________
- `fill = 死亡原因` 写在 `aes()` 里面，说明它是一个________（变量映射 / 固定属性）
- 如果写成 `geom_col(fill = "steelblue")`，所有柱子的颜色会变成________，这属于________。

---

### ★★ 进阶任务 B（选做）：让证据更容易被看见

**当前问题：怎样让一个没有统计学基础的读者，3 秒内就抓住重点？**

从下面四项优化中**至少选 2 项**：① 按数值大小排序；② 柱子上加数值标签；③ 使用合适的配色；④ 去掉重复的图例。

```{r}
#| eval: false
p1_advanced <- ggplot(
  cause_summary,
  aes(x = reorder(死亡原因, 累计死亡人数),
      y = 累计死亡人数,
      fill = 死亡原因)
) +
  geom_col(width = 0.7) +
  # ↓ 在这里添加你选择的优化图层（例如 geom_text()、scale_fill_manual()、theme(legend.position = "none")）
  ______________________________________________ +
  labs(
    title = "________",
    x = NULL,
    y = "累计死亡人数（人）",
    fill = "死亡原因"
  ) +
  theme_minimal()

p1_advanced
```

> 我做的优化是：________________________________________________
>
> 它帮助读者：________________________________________________

---

### ★★★ 挑战任务 C（选做）：换一个指标，结论会变吗？

**当前问题：如果改用「平均年化死亡率」作图，三类的排序会变吗？**

把上面代码中的 `y` 换成 `平均年化死亡率`，重新画一张图，与基础任务的图对比。

> 两张图**相同**的结论是：____________________________________
>
> 两张图**不同**的地方是：____________________________________
>
> 这提醒我：比较「死了多少人」和比较「死亡风险有多高」，回答的其实是________的问题。

## 5.6 【任务 5】图形解读

请用「结论—证据—局限」的结构完成初步解读。

> **结论：**在 1854 年 4 月至 1856 年 3 月的英军记录中，士兵最主要死于____________。
>
> **证据：**该类原因的累计死亡人数为________人，占全部死亡的________%；而战伤仅占________%。
>
> **局限：**这张图只反映 24 个月的记录，不能说明____________________________，也不能直接推广到____________________________。

## 5.7 第一课时检查点

- [ ] 我先明确了分析目的，才选择图形。
- [ ] 我能说出横轴、纵轴和颜色分别表达什么。
- [ ] 我的图形标题、坐标轴和单位与图中数据一致。
- [ ] 我的结论能在图中找到对应证据。
- [ ] 我没有把「人数多」直接说成「风险高」。
- [ ] 我保存了代码和结论，供第二课时继续使用。

---

# 六、第二课时：卫生改革前后发生了什么？（45 分钟）

## 6.1 本课时路线图

| 时间 | 任务 | 你要交出的东西 |
|---:|---|---|
| 0—5 分钟 | 回顾与提出假设 | 我的假设 |
| 5—10 分钟 | 指标升级：为什么必须用死亡率 | 决策记录 |
| 10—30 分钟 | 任务 6：绘制阶段对比图 | 证据图 p2 / p3 |
| 30—40 分钟 | 任务 7：形成决策建议 | 结论—证据—建议—局限 |
| 40—45 分钟 | 小组互评与提交 | 互评表 |

## 6.2 【任务 6】回顾与提出假设

基于第一课时的结果，我的假设是：

> 卫生改革后，____________导致的死亡会____________，因为____________________________。

要检验这个假设，我需要在图形中增加哪一个变量？____________________

**回顾 5.3 的决策：**本课时比较两个阶段，使用的指标应当是________，而不是________。

## 6.3 绘制阶段对比图

### ★ 基础任务 A（必做）：分面堆叠柱形图

**当前问题：改革后，各类死亡原因的死亡水平分别发生了怎样的变化？**

提示：用 `fill` 区分死亡原因，用 `facet_wrap()` 把两个阶段分开放置。

```{r}
#| eval: false
p2 <- ggplot(
  data = nightingale_long,
  aes(x = ____, y = ____, fill = ____)
) +
  geom____() +
  facet_wrap(~ ____, ncol = 1) +
  labs(
    title = "____________________________________________",
    subtitle = "柱子的总高度表示当月每千名士兵的死亡水平，颜色表示不同死亡原因",
    x = NULL,
    y = "________________________________",
    fill = "死亡原因"
  ) +
  theme_minimal()

p2
```

::: {.callout-tip title="小提示"}
- `facet_wrap(~ 变量)` 叫**分面**：把一个图按某个分类变量拆成几个小图，让小图之间可以比较。
- 横轴月份已经按战争时间顺序排成 **4 月 → 次年 3 月**，两个阶段的月份顺序完全一致，所以可以逐月对比。
- 柱子的总高度 = 当月**全部死因**合计的年化死亡率；颜色 = 各类死因各自的贡献。
:::

**请从图中找出至少 2 条「看得见、说得清」的证据：**

1. ____________________________________________________________________

2. ____________________________________________________________________

**思考题：** 改革前是否能看到明显的季节性变化？出现在哪几个月？

> ____________________________________________________________________

---

### ★★ 进阶任务 B（选做）：改用南丁格尔玫瑰图

**当前问题：改变坐标系统，能不能让改革前后的差异更容易被公众感知？**

提示：在柱形图基础上加入**坐标系图层** `coord_polar()`，把直角坐标换成极坐标。

```{r}
#| eval: false
p3 <- ggplot(
  nightingale_long,
  aes(x = 月份, y = 死亡率, fill = 死亡原因)
) +
  geom_col(width = 1, color = "white") +
  facet_wrap(~ 阶段, ncol = 2) +
  coord________() +
  scale_y________() +
  labs(
    title = "____________________________________________",
    subtitle = "扇形面积近似表示当月死亡水平，颜色表示不同死亡原因",
    x = NULL,
    y = "________________________________",
    fill = "死亡原因"
  ) +
  theme_minimal()

p3
```

::: {.callout-note title="为什么用 scale_y_sqrt()？"}
玫瑰图中扇形面积与半径的**平方**有关。如果直接让半径与死亡率成正比，数值差异会被**夸大**。`scale_y_sqrt()` 让半径与死亡率的平方根对应，使扇形面积更接近与数值成正比。
:::

**对比两种图形，填写你的判断：**

| 比较角度 | 普通柱形图 | 玫瑰图（极坐标图） |
|---|---|---|
| 哪个更容易精确比较数值？ | ________ | ________ |
| 哪个更能吸引普通读者注意？ | ________ | ________ |
| 哪个更适合「分析」？ | ________ | ________ |
| 哪个更适合「传播」？ | ________ | ________ |

> 我选择用____________作为主要证据图，因为____________________________。

**思考题（必答）：** 把柱形图变成极坐标图后，图形的视觉效果发生了很大变化。这种变化是否「合理」？它有没有可能误导读者？

> ____________________________________________________________________

---

### ★★★ 挑战任务 C（选做）：把「明显下降」量化出来

**当前问题：不要说「看起来下降了」，到底下降了多少？**

```{r}
#| eval: false
stage_summary <- nightingale_long %>%
  group_by(____, ____) %>%
  summarise(
    累计死亡人数 = sum(____),
    平均年化死亡率 = mean(____),
    .groups = "drop"
  )

stage_summary
```

**根据运行结果填写：**

| 死亡原因 | 改革前平均年化死亡率 | 改革后平均年化死亡率 | 变化幅度 |
|---|---:|---:|---:|
| 可预防疾病 | ________ | ________ | ________ |
| 战伤 | ________ | ________ | ________ |
| 其他原因 | ________ | ________ | ________ |

> 可预防疾病的平均年化死亡率从改革前的________下降到改革后的________，降幅约________%；而战伤从________变为________，基本________。
>
> **因此我认为：**卫生改革主要影响的是____________，而不是____________。

## 6.4 【任务 7】形成决策建议

**决策问题：如果你是军队卫生改革数据顾问，有限的资源应该优先投入哪里？现有证据允许你把话说到什么程度？**

> **结论：**在两个阶段之间，____________________________________。
>
> **证据 1：**改革前，__________________________________________。
>
> **证据 2：**改革后，__________________________________________。
>
> **建议：**应优先投入____________________________________。
>
> **局限：**这些数据没有记录____________________，而且两阶段的差异还可能受到____________________的影响，因此仅凭本图不能完全证明____________________________________。

::: {.callout-warning title="表达红线"}
可以说：「第 2 阶段观察到……」「这一差异与卫生改革的历史背景相吻合，但……」。

不要说：「卫生改革导致了全部下降。」「这张图证明了……」——观察到的前后差异，不等于已被证明的因果关系。
:::

## 6.5 小组互评

每组选 1 名「数据顾问」做 1 分钟汇报，其他小组按下表反馈。

| 互评项目 | 是 | 部分做到 | 否 | 改进建议 |
|---|:---:|:---:|:---:|---|
| 问题与图形是否匹配？ | □ | □ | □ | ____________ |
| 指标与单位是否准确？ | □ | □ | □ | ____________ |
| 结论是否有图形证据？ | □ | □ | □ | ____________ |
| 表达是否不过度、不误导？ | □ | □ | □ | ____________ |

## 6.6 第二课时检查点

- [ ] 两个阶段使用**同一个指标**、**同一种图形**进行比较。
- [ ] 月份顺序正确（4 月 → 次年 3 月），两个阶段完全一致。
- [ ] 我用**数值**而不只是「明显」「大幅」来描述变化。
- [ ] 我的建议来自证据，而不是想象。
- [ ] 我明确说出了结论的边界。

# 七、项目总结

## 7.1 ggplot2 语法骨架（填空）

```{r}
#| eval: false
ggplot(data = __________, aes(x = __________, y = __________)) +
  geom__________() +          # 几何对象：用什么图形表达数据
  labs(__________) +          # 标题、坐标轴标签、图例标题
  facet_wrap(~ __________) +  # 分面：按分类变量拆成多个小图
  coord__________() +         # 坐标系：改变图形的空间结构
  theme__________()           # 主题：调整整体外观
```

> **ggplot2 最核心的不是背代码，而是建立这条链：**
>
> **分析问题 → 数据变量 → 视觉通道 → 几何图层 → 图形证据**

## 7.2 全流程复盘

| 环节 | 我的决策或收获 |
|---|---|
| 真实问题 | ____________________________________________ |
| 分析目的 | ____________________________________________ |
| 核心指标 | ____________________________________________ |
| 变量映射 | ____________________________________________ |
| 图形选择 | ____________________________________________ |
| 主要证据 | ____________________________________________ |
| 决策建议 | ____________________________________________ |
| 结论边界 | ____________________________________________ |

## 7.3 AI 协同学习记录

::: {.callout-warning title="AI 使用原则"}
可以用 AI 帮你解释报错、比较代码、提出改进建议。但必须由**你**来检查：数据是否正确、代码是否可运行、图形是否匹配问题、结论是否得到证据支持。使用 AI 本身不加分，**能否核验**才加分。
:::

- 我是否使用了 AI：□ 否　□ 是
- 我向 AI 提出的问题：________________________________________________
- AI 给出的关键建议：________________________________________________
- 我用什么方法验证它：________________________________________________
- 我没有采纳 / 修改了哪一部分？为什么？

> ____________________________________________________________________

## 7.4 自我评价

请用 1—4 分评价自己的表现（1 = 尚未做到，4 = 能独立完成）。

| 评价维度 | 1 | 2 | 3 | 4 | 我的改进计划 |
|---|:---:|:---:|:---:|:---:|---|
| 能从真实问题中提取分析目的 | □ | □ | □ | □ | ________ |
| 能选择合适变量和指标 | □ | □ | □ | □ | ________ |
| 能解释变量与视觉通道的映射 | □ | □ | □ | □ | ________ |
| 能用 ggplot2 独立构建基础图形 | □ | □ | □ | □ | ________ |
| 能用证据支持结论 | □ | □ | □ | □ | ________ |
| 能说明结论的边界 | □ | □ | □ | □ | ________ |

# 八、项目评价标准

| 评价维度 | 权重 | 达成表现 |
|---|---:|---|
| 问题与分析目的 | 15% | 问题明确，能说明「为什么画这张图」 |
| 指标与映射设计 | 20% | 指标合理，变量—视觉通道—图层关系正确 |
| 代码与图形表达 | 25% | 代码可运行，图形完整，标签与单位准确 |
| 证据与结论 | 25% | 结论有证据，能提出建议并说明局限 |
| 协作、反思与责任 | 15% | 有过程记录，能核验 AI 建议，表达审慎 |

# 九、提交前检查

- [ ] 所有必做留白均已填写。
- [ ] 所有必做代码块均能运行。
- [ ] 至少完成 1 项 ★★ 或 ★★★ 任务。
- [ ] 图形标题、坐标轴、图例、单位准确。
- [ ] 报告包含「结论—证据—建议—局限」。
- [ ] 已填写互评、自我评价和 AI 使用记录。
- [ ] 成功渲染 HTML，并与 `.qmd` 源文件一起提交。

# 十、课后迁移任务（任选一项）

**★ 基础项目：** 使用 `palmerpenguins` 数据，比较不同企鹅物种的体重或鳍长，完成「问题—映射—图形—结论」的完整链条。

**★★ 进阶项目：** 选择一个内容平台用户数据集，比较不同用户群体的使用行为，并说明「人数」与「比例」指标分别适合回答什么问题。

**★★★ 挑战项目：** 自主选择一个同时包含**分类变量**和**数值变量**的数据集，提出一个真实问题，完成一份可复现的可视化分析报告，必须说明图形选择理由、证据、局限和 AI 使用过程。

> 我选择：________________
>
> 我准备研究的问题：____________________________________________
>
> 我计划使用的变量和图形：____________________________________________

---

# 附录 A：知识点速查卡

## A.1 本项目用到的函数

| 函数 | 作用 | 一句话记忆 |
|---|---|---|
| `ggplot(data, aes(...))` | 指定数据与映射 | 用**什么数据**、变量**映射到哪** |
| `aes(x =, y =, fill =)` | 建立变量与视觉通道的映射 | 写在里面的都是**变量** |
| `geom_col()` | 柱形图（高度取已有数值） | 有数值就用 `col` |
| `geom_bar()` | 柱形图（默认统计记录数） | 数条数才用 `bar` |
| `labs()` | 标题、坐标轴标签、图例标题 | 让读者**不用猜** |
| `facet_wrap(~ 变量)` | 按分类变量分面 | 拆成多个小图对比 |
| `coord_polar()` | 转换为极坐标 | 直角坐标变「玫瑰」 |
| `scale_y_sqrt()` | 对纵轴做平方根变换 | 让**面积**更接近数值 |
| `theme_minimal()` | 简洁主题 | 去掉多余装饰 |

## A.2 三个容易混淆的概念

| 概念 | 含义 | 例子 |
|---|---|---|
| 变量映射 | 颜色/位置由**数据变量**决定 | `aes(fill = 死亡原因)` |
| 属性设定 | 颜色/大小由**你指定**，与数据无关 | `geom_col(fill = "steelblue")` |
| 指标 | 用什么数字回答问题 | 死亡人数（负担）/ 死亡率（风险） |
