---
title: "克里米亚战场士兵死亡原因探究"
subtitle: "项目指导书（空白版）｜ggplot2 绘图基础"
format:
  html:
    theme: Darkly
    toc: true
    toc-title: 目录
    toc-depth: 3
    toc-location: right
    code-copy: true
    code-overflow: wrap
fig-width: 9
fig-height: 5
execute:
  echo: true
  warning: false
  message: false
editor: source
---

**姓名：**________________　**学号：**________________　**组别：**________________


::: {.callout-important title="这份文件怎么用"}
1. 这是**你自己的项目工作文件**：所有 `____`、空白表格、空白代码，都需要你填写。
2. **数据处理代码已经给出**，直接运行、看懂即可；标有 `____` 的**绘图代码需要你补全**后再运行。
3. 补全代码后，把该代码块的 `#| eval: false` 改为 `#| eval: true`，再按顺序运行；未完成的单元保留 `false`。
4. 任务是分级的：**★ 基础（必做）／★★ 进阶（选做）／★★★ 挑战（选做）**。
5. **先想清楚再动手**：先写分析目的，再做映射；先画图，再下结论。
:::

# 一、项目背景

## 1.1 情境与驱动问题

1854 年，克里米亚战争爆发。在当时公众的认知里，士兵的生命结束于战场——被子弹击中，因伤口恶化。

但在斯库塔里的战地医院，随军护士**弗洛伦丝·南丁格尔**看到了另一个战场：那里没有冲锋号，只有拥挤、污秽、疾病蔓延的病区，和接二连三倒下、来不及被抬上病床的士兵。

她整理了 1854 年 4 月至 1856 年 3 月共 24 个月的英军伤亡数据，发现士兵死亡的主要“元凶”可能另有其人。1855 年 3 月，英国政府派出卫生委员会实施基础卫生工程，清理粪坑与污水池、冲洗堵塞的下水道、清除污染水源的动物尸体、改善通风与病房拥挤——这些措施可以切断了霍乱、痢疾、斑疹伤寒等疾病的传播路径。

**现在，你接到的委托是：**为没有统计学基础的读者制作一份简短的证据报告——先说明死亡负担主要来自哪类原因，再指出哪些月份风险最高，然后比较卫生工程前后的变化，最后提出有依据的卫生工作建议，并说明证据的局限。

**提出问题：**

> ① 士兵主要死于战伤，还是可预防疾病？
> ② 高风险是否集中在个别月份？
> ③ 卫生工程前后，死亡模式发生了什么变化？
> ④ 怎样把这些证据准确地呈现给分析人员与普通公众？

::: {.callout-note title="【动手写】我的初始判断（先猜，后验证）"}
我认为士兵主要死于：____________________________________。

我预计卫生工程后变化最明显的是：____________________________________。
:::

## 1.2 数据与指标

**数据来源：**`HistData::Nightingale`（南丁格尔记录并整理的英军月度伤亡数据），1854 年 4 月—1856 年 3 月，共 24 个月。[数据说明](https://friendly.github.io/HistData/reference/Nightingale.html)

| 内容 | 本项目约定 |
|---|---|
| 研究范围 | 本数据记录的英军，共 24 个月 |
| 改革前 | 1854 年 4 月—1855 年 3 月（共 12 个月） |
| 改革后 | 1855 年 4 月—1856 年 3 月（共 12 个月） |
| 死亡原因 | 可预防疾病、战伤、其他原因 |
| 月份顺序 | 两个阶段均按 4 月 → 次年 3 月排列，便于逐月对比 |
| 军队人数 | 当月英军平均人数的估计值，是计算死亡率的分母 |

两个核心指标：**死亡人数**回答"死了多少人"，**年化死亡率**回答"死亡风险有多高"。

| 指标 | 含义 | 适合回答的问题 |
|---|---|---|
| 死亡人数 | 某段时间因某类原因死亡的人数 | 哪一类死因造成的死亡**负担**最重？ |
| 年化死亡率 | 年化死亡率 = 12 × 1000 × 死亡人数 ÷ 军队人数 | 死亡**风险**有多高？跨月份、跨阶段比较 |

**绘图时，选择死亡人数还是年化死亡率，各有什么优缺点？**
______________________________________________________________________

**数据字典：**

| 变量 | 含义 | 类型 / 单位 |
|---|---|---|
| 日期 | 观测月份，1854-04 至 1856-03 | 时间 |
| 月份 | 4 月 → 次年 3 月，已按战争时间顺序排列 | 分类 |
| 军队人数 | 当月英军平均人数 | 数值 / 人 |
| 阶段 | 改革前 / 改革后 | 分类 |
| 死亡原因 | 可预防疾病 / 战伤 / 其他原因 | 分类 |
| 死亡人数 | 当月因该类原因死亡的人数 | 数值 / 人 |
| 死亡率 | 年化死亡率 | 数值 / 每千人年 |

死因类别进一步说明：

| 死因类别 | 大致含义 |
|---|---|
| 可预防疾病 | 霍乱、痢疾、斑疹伤寒等与卫生条件密切相关的传染病 |
| 战伤 | 在战斗中受伤并因此死亡 |
| 其他原因 | 意外、其他疾病等 |

## 1.3 数据准备与处理（代码已给出，直接运行）

将本文件与下面的代码放在同一目录。首次缺包时先运行安装代码，再运行加载与整理代码。

```{r}
#| label: install-packages
#| eval: false
install.packages(c("tidyverse", "HistData", "knitr"))
```

```{r}
#| label: prepare-data
#| code-fold: true
#| code-summary: "展开数据准备代码"
library(tidyverse)
library(HistData)
library(knitr)

# ① 读取原始数据（24 行 × 10 列）
nightingale <- HistData::Nightingale

nightingale_long <- nightingale %>%
  # ② 把 24 个月划分为「改革前 / 改革后」
  mutate(阶段 = rep(c("改革前", "改革后"), each = 12)) %>%
  # ③ 给死亡人数变量加统一后缀，便于与死亡率配对
  rename(Disease.count = Disease, Wounds.count = Wounds, Other.count = Other) %>%
  # ④ 宽表转长表：6 个指标列拆成「死亡原因」+ count / rate
  pivot_longer(
    cols = c(Disease.count, Wounds.count, Other.count,
             Disease.rate, Wounds.rate, Other.rate),
    names_to = c("死亡原因", ".value"), names_sep = "\\."
  ) %>%
  # ⑤ 列名与取值改为中文，并固定排序
  rename(日期 = Date, 年份 = Year, 军队人数 = Army,
         死亡人数 = count, 死亡率 = rate) %>%
  mutate(
    月份 = factor(as.integer(format(日期, "%m")),
                  levels = c(4:12, 1:3),
                  labels = paste0(c(4:12, 1:3), "月")),
    死亡原因 = factor(
      recode(死亡原因, "Disease" = "可预防疾病",
             "Wounds" = "战伤", "Other" = "其他原因"),
      levels = c("可预防疾病", "战伤", "其他原因")),
    阶段 = factor(阶段, levels = c("改革前", "改革后"))
  ) %>%
  select(日期, 月份, 年份, 军队人数, 阶段, 死亡原因, 死亡人数, 死亡率)

# 后续任务反复要用到的数据与设置
before <- nightingale_long %>% filter(阶段 == "改革前")
after  <- nightingale_long %>% filter(阶段 == "改革后")

# 全项目统一配色：同一类死因在所有图形中使用同一个颜色，读者才能跨图对照
cause_colors <- c("可预防疾病" = "#BCC7C9", "战伤" = "#E6BDB8", "其他原因" = "#777777")

# 中文字体设置，保证图形中的中文正常显示
plot_family <- if (.Platform$OS.type == "windows") "Microsoft YaHei" else "sans"
theme_set(theme_minimal(base_size = 12, base_family = plot_family))
theme_update(legend.position = "bottom")
```
### 数据框说明

| 任务 | 使用的数据 |
|---|---|
| 任务 1 | `before`：改革前按死亡原因汇总 |
| 任务 2 | `before`：改革前 12 个月的长表 |
| 巩固提升 | 复用任务 1、任务 2 的图形 |
| 任务 3 | `nightingale_long`：全部长表，按阶段分面 |
| 任务 4 | `nightingale_long`：全部长表（24 个月 × 3 类死因），复刻经典玫瑰图 |

::: {.callout-note title="配色约定：全项目只用一套颜色"}
| 死亡原因 | 色值 | 外观 |
|---|---|---|
| 可预防疾病 | `#BCC7C9` | 灰蓝 |
| 战伤 | `#E6BDB8` | 灰粉 |
| 其他原因 | `#777777` | 深灰 |

画图时统一用 `scale_fill_manual(values = cause_colors)` 套用这套配色，**同一类死因在所有图形里颜色相同**，读者才能跨图对照。

**要自选颜色时（例如巩固提升的进阶任务），请另起一个变量名（如 `my_colors`），不要把 `cause_colors` 覆盖掉**——一旦覆盖，任务 3、任务 4 的配色会跟着变，跨图对照就断了。
:::

运行后用查看数据。

**查看数据的前6行**
```{r}

```

**查看数据变量的数据结构**
```{r}

```


# 二、项目目标

完成本项目后，我能够：

- 从真实问题中提取**分析目的**，并确定需要比较的变量与指标；
- 建立「**变量 → 视觉通道 **」的映射关系，独立完成证据图；
- 使用 `ggplot()`、`aes()`、`geom_col()`、`labs()`、`facet_wrap()`、`coord_polar()`、`scale_y_sqrt()` 组合出所需图形；
- 区分「**变量映射**」与「**属性设定**」；
- 按「**结论—证据—建议—局限**」的结构解读图表，并说明结论的边界；
- 在 AI 辅助环境中保持对数据、代码和结论的**主体判断**。

## 2.1 可视化全流程地图

本项目不是"老师讲一个函数、你模仿一段代码"，而是围绕一个真实问题不断追问。这条链就是数据可视化的**全流程**——每解决一个问题，就形成一项新的项目成果。

> **真实问题 → ① ____________ → ② 选择指标 → ③ 建立映射 → ④ ____________ → ⑤ 解读证据 → ⑥ ____________**

**请在 ①④⑥ 处填入环节名称**（备选：认识数据 / 明确分析目的 / 构建图形 / 形成建议）：

| 位置 | 我认为应该填入的环节 | 这个环节要回答的问题 |
|---|---|---|
| ① | ____________________ | ____________________________ |
| ② | 选择指标 | 用什么数据来回答问题？ |
| ③ | 建立映射 | 变量应该变成图形的哪个视觉元素？ |
| ④ | ____________________ | ____________________________ |
| ⑤ | 解读证据 | 图中哪一处能支持结论？ |
| ⑥ | ____________________ | ____________________________ |

**请在每个任务中反复对照这条链。** 如果你在第 ⑤ 步发现图形答不出问题，就要回到 ②③④ 步修改，而不是继续往下做。

# 三、新知探究

## 3.1 ggplot2 语法框架

ggplot2 先指定数据，再建立变量与视觉属性的映射，最后通过图层组织图形。

```r
ggplot(data = 数据框, aes(x = 横轴变量, y = 纵轴变量, fill = 分类变量)) +
  geom_col() +                # 几何对象：用什么图形表达数据
  labs(title = "标题", x = "横轴含义", y = "纵轴指标及单位") + # 添加标题、坐标轴和图例标签
  facet_wrap(~ 分组变量) +    # 需要分组比较时添加
  theme_minimal()  #设置整体外观
```

## 3.2 ggplot2图形组件

| 内容 | 主要作用 |
|---|---|
| `ggplot(data = …)` | 指定数据框 |
| `aes(x, y, fill)` | 把变量映射到位置、长度、填充颜色 |
| `geom_col()` | 把**已有数值**画成柱高；`geom_bar()` 默认统计记录条数 |
| `labs()` | 添加标题、坐标轴和图例标签 |
| `facet_wrap(~ 变量)` | 按分类变量拆成多个小图，便于对比 |
| `scale_fill_manual()` | 手动指定各类别的填充颜色（统一配色靠它） |
| `coord_polar()` | 把直角坐标换成极坐标（玫瑰图） |
| `scale_y_sqrt()` | 纵轴平方根变换，让**面积**更接近数值 |
| `theme_minimal()` | 调整整体外观，不改变数据 |

## 3.3 三个容易混淆的概念

| 概念 | 含义 | 例子 |
|---|---|---|
| 变量映射 | 颜色 / 位置由**数据变量**决定 | `aes(fill = 死亡原因)` |
| 属性设定 | 颜色 / 大小由**你指定**，与数据无关 | `geom_col(fill = "steelblue")` |
| 指标 | 用什么数字回答问题 | 死亡人数（负担）/ 死亡率（风险） |

**判断练习：**`geom_col(fill = "steelblue")` 会让三类死因变成________种颜色；`aes(fill = 死亡原因)` 中颜色由________决定。

# 四、项目任务

## 任务 1：哪一类死亡原因造成的死亡负担最重？(卫生改革前)

### 分析目的

比较三类死因的**累计死亡人数**（12 个月合计），找出造成死亡负担最重的原因。

> 我要比较的是：____________________________。
> 我要比较的变量是：____________________________。

### 变量映射

| 数据变量 | 视觉通道 | 代码映射 |
|---|---|---|
| 死亡原因 | 横轴位置 | `x = ____` |
| 累计死亡人数 | 柱形高度 | `y = ____` |
| 死亡原因 | 填充颜色 | `fill = ____` |

### 图形建构

补全代码，用 `geom_col()` 绘制柱形图，柱高表示累计死亡人数（单位：人）。

```{r}
cause_summary <- before %>%
  group_by(死亡原因) %>%
  summarise(累计死亡人数 = sum(死亡人数),
            平均死亡率 = mean(死亡率), .groups = "drop") %>%
  mutate(占比 = 100 * 累计死亡人数 / sum(累计死亡人数))

# 输出结果
cause_summary %>% select(死亡原因, 累计死亡人数, 占比)
```

```{r}
#| label: task1-plot
#| eval: false
p1 <- ggplot(
  data = cause_summary,
  aes(x = ____, y = ____, fill = ____)
) +
  geom_col(width = 0.7) +
  scale_fill_manual(values = cause_colors) +   # 套用统一配色，便于与后面几张图对照
  labs(
    title = "____________________________________________",
    subtitle = "1854 年 4 月—1855 年 3 月，共 12 个月",
    x = NULL, y = "________", fill = "死亡原因"
  )
p1
```

**代码解释关卡（请逐条填写）：**

| 代码 | 它指定 / 说明了什么 |
|---|---|
| `data = cause_summary` | ____________________________ |
| `aes()` | ____________________________ |
| `geom_col(width = 0.7)` | ____________________________ |
| `fill = 死亡原因` 写在 `aes()` 内 | 它是________（变量映射 / 固定属性） |

### 图表解读

| 项目 | 我的回答 |
|---|---|
| 结论（一句话） | 死亡负担最重的是________________ |
| 证据（数值） | 累计死亡________人，占全部死亡的________% |
| 局限 | 该图只反映 12 个月的合计，不能说明________________ |

**思考：**只看总人数，能否知道死亡主要发生在哪些月份？________________。

## 任务 2：高风险是否集中在个别月份？（卫生改革前）

### 分析目的

**主要问题：改革前这 12 个月里，哪些月份的死亡水平较高，它们是否相邻，主要由哪类死因贡献？**

任务 1 的总人数看不到月度差异，本任务改用**月度**视角，并把**月合计死亡率最高的 3 个月**作为高值月份，检查它们的时间分布。

> 本任务观察的时间单位是________________，使用的指标是________________。
> 我判断"高值是否集中"的依据是________________。

### 变量映射

| 需要表达的信息 | 使用变量 | 视觉通道 |
|---|---|---|
| 月份先后 | ________________ | ________________ |
| 某月某类死因的死亡水平 | ________________ | ________________ |
| 不同死因的贡献 | ________________ | ________________ |

同一个月里三类死因共享**同一个军队人数**作分母，所以可以堆叠相加：柱子的总高度表示________________，颜色表示________________。

### 图形建构

制作卫生改革前 12 个月的月度堆叠柱形图，并找出死亡风险最高的 3 个月。

```{r}
#| label: task2-plot
#| eval: false
p2 <- ggplot(
  data = ____,               # 提示：使用改革前的数据
  aes(x = ____, y = ____, fill = ____)
) +
  geom_col() +
  scale_fill_manual(values = cause_colors) +
  labs(
    title = "____",
    subtitle = "改革前：1854 年 4 月—1855 年 3 月",
    x = NULL, y = "____", fill = "死亡原因"
  )
p2

```

```{r}
#| label: task2-table
#| eval: false
# 先按月把三类死因的死亡率相加，再取出最高的 3 个月
n_high <- before %>%
  group_by(日期, 月份) %>%
  summarise(月合计死亡率 = sum(死亡率), .groups = "drop") %>%
  slice_max(order_by = ____, n = 3, with_ties = FALSE) %>%
  arrange(日期)
n_high %>% select(日期, 月合计死亡率)
```

> 提示：`slice_max(order_by = 某列, n = 3)` 用来取出该列最大的 3 行。

**补全上一段代码并运行，把结果填进来：**

| 最高的 3 个月 | 第 1 高 | 第 2 高 | 第 3 高 |
|---|---|---|---|
| 日期 | ________ | ________ | ________ |
| 月合计死亡率 | ________ | ________ | ________ |

### 图表解读

| 项目 | 我的回答 |
|---|---|
| 结论（一句话） | 高值月份________________（相邻 / 分散），集中在________________ |
| 证据（数值） | 最高月为________，月合计死亡率________（每千人年） |
| 解释边界 | 这可能与________________有关，但数据缺少________________，不能确认原因 |

## 巩固提升

基础任务必做，进阶与挑战任务按学习情况选做。补全代码后把 `#| eval: false` 改为 `true` 再运行。

### ★ 基础任务：三类死因的月度变化是否一致？

三类死因的死亡率是否都随月份变化？最高值是否出现在同一个月？请**分开**呈现三类死因的月度变化。

**提示：**在 `p2` 的基础上添加 `facet_wrap()`，按 `死亡原因` 分面，保持相同纵轴尺度。

```{r}
#| label: consolidation-basic
#| eval: false
# 在此编写分面绘图代码
```

> 我的发现：____________________________________

### ★★ 进阶任务：自定义配色

为上面这张图自选三种填充颜色，让不同死因更容易区分。

**提示：**用 `scale_fill_manual(values = 颜色向量)` 指定填充色；颜色向量要**按死因命名**。请**新建一个变量**（如 `my_colors`）来存放自选颜色，**不要覆盖 `cause_colors`**，否则后面任务的配色会一起被改掉。

```{r}
#| label: consolidation-advanced
#| eval: false
# 自选三种颜色填进 my_colors，注意不要覆盖 cause_colors（任务 3、4 还要用）
my_colors <- c("可预防疾病" = "________", "战伤" = "________", "其他原因" = "________")

# 用新配色重画分面图，看颜色是否更容易区分
p_month_custom <- p_month + scale_fill_manual(values = my_colors)
p_month_custom

# 核对：cause_colors 是否仍未被改动
cause_colors
```

### ★★★ 挑战任务：给任务 1 的图加上数值标签

为任务 1 的 `p1` 添加三类死因的累计死亡人数标签，并与 `cause_summary` 核对。

**提示：**用 `geom_text()`，把 `label` 映射为 `累计死亡人数`；注意调整文字位置与纵轴顶部留白，避免标签被裁切。

```{r}
#| label: consolidation-challenge
#| eval: false
# 在此添加数值标签
```

**引出下一问：**改革前的这些模式，在改革后是否仍然存在？

## 任务 3：卫生改革前后发生了什么变化？

### 分析目的

**主要问题：两个阶段的月度死亡水平与死因构成有什么差异？同一种死因的平均水平变化了多少？**

沿用任务 2 的指标与映射，加入改革后数据，比较变化并核查例外。

> 我的假设是：卫生改革后，____________造成的死亡会____________，因为________________________。

### 变量映射

| 变量 | 图形中的作用 | ggplot2 写法 |
|---|---|---|
| 月份 | ________________ | `x = ____` |
| 死亡率 | ________________ | `y = ____` |
| 死亡原因 | ________________ | `fill = ____` |
| 阶段 | ________________ | `facet_wrap(~ ____)` |

两个面板应保持________的纵轴尺度、________的月份顺序和________的颜色含义。

### 图形建构

换成全部长表，按阶段分面；再计算三类死因在两个阶段的平均死亡率与变化幅度。

```{r}
#| label: task3-plot
#| eval: false
p3 <- ggplot(
  data = nightingale_long,
  aes(x = ____, y = ____, fill = ____)
) +
  geom_col() +
  facet_wrap(~ ____, ncol = 1, scales = "fixed") +
  scale_fill_manual(values = cause_colors) +
  labs(
    title = "____",
    subtitle = "两个阶段均按 4 月至次年 3 月排列，纵轴尺度一致",
    x = NULL, y = "____", fill = "死亡原因"
  )
p3
```

```{r}
#| label: task3-evidence
#| eval: false
stage_summary <- nightingale_long %>%
  group_by(阶段, 死亡原因) %>%
  summarise(平均死亡率 = mean(____), .groups = "drop") %>%
  pivot_wider(names_from = 阶段, values_from = 平均死亡率) %>%
  mutate(变化幅度 = (改革后 - 改革前) / 改革前 * 100)
stage_summary
```

**根据运行结果填写：**

| 死亡原因 | 改革前平均死亡率 | 改革后平均死亡率 | 变化幅度 |
|---|---:|---:|---:|
| 可预防疾病 | ________ | ________ | ________% |
| 战伤 | ________ | ________ | ________% |
| 其他原因 | ________ | ________ | ________% |

### 图表解读

| 项目 | 我的回答 |
|---|---|
| 结论（一句话） | 卫生改革主要影响的是________________，而不是________________ |
| 证据 1（数值） | 可预防疾病的平均死亡率由________降到________ |
| 证据 2（数值） | 战伤由________变为________，基本________ |
| 局限 | 两阶段差异还可能受到________________的影响，不能完全归因于卫生改革 |

::: {.callout-warning title="表达红线"}
可以说：「改革后观察到……」；不要说：「卫生改革导致了全部下降」「这张图证明了……」。

观察到的前后差异，不等于已被证明的因果关系。
:::

## 任务 4：复刻经典——玫瑰图适合分析，还是传播？

### 分析目的

**主要问题：面向精确分析与面向公众展示两种目的，柱形图与玫瑰图各有什么优势和限制？**

1858 年，南丁格尔用一张图说服了英国议会：她把这两年的数据画成**两个并排的扇形图**（后来被称为“玫瑰图”或“极区图”）——扇形的**面积**表示该月的死亡率，**颜色**区分三类死因。这一次，我们改用完整的 `nightingale_long`，把这张经典图形复刻出来。

两种图使用**完全相同**的数据（`nightingale_long`，24 个月 × 3 类死因）、相同的指标（年化死亡率）、相同的阶段划分与数值范围，只有“形状”不同——这样才能公平比较。

> 面向分析人员，我需要图形帮我比较________________。
> 面向普通公众，我需要图形帮读者感受________________。

### 变量映射

| 数据或设置 | 柱形图中的表达 | 玫瑰图中的表达 |
|---|---|---|
| 月份 | 横轴位置 | 圆周角度（一个圆 = 12 个月） |
| 死亡率 | 柱形高度（与数值成正比） | 扇形面积（半径按平方根缩放） |
| 死亡原因 | 填充颜色 `fill = ____` | 填充颜色 `fill = ____`（叠加成扇形） |
| 阶段 | 分面为左右两个小图 | 两个极坐标圆并排 |
| `cause_colors` | 作用：________________ | 作用：________________ |

**为什么必须映射 `fill = 死亡原因`？** 三类死因各自着色，读者才能看出每个月的高死亡水平“主要由哪类原因贡献”；若只给一个固定颜色，所有扇形同色，这张图就退化成一圈柱子。

等角扇形的面积满足 $A=\frac12\theta r^{2}$。要让**面积**与死亡率成正比，半径应按死亡率的**平方根**缩放，所以玫瑰图使用 `scale_y_sqrt()`。

又因为三类死因是**叠加**画的，第 k 类死因所占扇环的面积为

$$A_k=\frac12\theta\left(r_k^{2}-r_{k-1}^{2}\right)=\frac12\theta\,d_k$$

（$d_k$ 为该类死因的死亡率），所以**每一类死因的面积恰好与它自己的死亡率成正比**——这正是经典玫瑰图能够成立的原因。

**我的理解：**柱形图用________表达数值，玫瑰图用________表达数值；颜色表示________，所以不能把半径的倍数直接当成死亡率的倍数。

### 图形建构

先完成柱形图，再补全平方根尺度与极坐标函数。两段代码按顺序运行。

```{r}
#| label: task4-bar
#| eval: false
p4_base <- ggplot(
  data = nightingale_long,
  aes(x = 月份, y = 死亡率, fill = 死亡原因)
) +
  geom_col(width = 1, colour = "white") +
  scale_fill_manual(values = cause_colors) +
  facet_wrap(~ 阶段, ncol = 2, scales = "fixed") +
  labs(x = NULL, y = "死亡率（每千人年）",
       title = "改革前后各月三类死因的死亡风险（柱形表达）")
p4_bar <- p4_base
p4_bar
```

```{r}
#| label: task4-rose
#| eval: false
p4_rose <- p4_base +
  # 填入纵轴尺度函数，使扇形面积对应死亡率
  ____() +
  # 填入极坐标函数，保留月份作为角度方向
  ____() +
  labs(
    title = "复刻经典：南丁格尔玫瑰图（改革前后各月三类死因）",
    subtitle = "扇形面积表示月死亡率，颜色表示死亡原因",
    y = NULL
  )
p4_rose
```

### 图表解读

选**同一个阶段的任意两个月**，先在两图中目测哪个更高，再查数据核对实际差值。

| 比较维度 | 柱形图：评价与理由 | 玫瑰图：评价与理由 |
|---|---|---|
| 精确比较数值与差值 | ________________ | ________________ |
| 观察月份顺序与阶段差异 | ________________ | ________________ |
| 判断哪类死因贡献最大 | ________________ | ________________ |
| 向非专业读者解释、可能的误读 | ________________ | ________________ |

| 项目 | 我的回答 |
|---|---|
| 选作分析报告 | 我选择________，因为________________ |
| 用于公众展示 | 我选择________，适用条件是________________ |
| 必须说明 | 图中的________表示死亡率，单位为________，________表示死亡原因 |

# 五、项目总结

## 5.1 汇总证据，回答项目问题

| 任务 | 我的主要发现 | 支持的数值或观察 |
|---|---|---|
| 任务 1：哪类死因负担最重 | ________________ | ________________ |
| 任务 2：高值月份 | ________________ | ________________ |
| 任务 3：改革前后的变化 | ________________ | ________________ |
| 任务 4：图形的取舍 | ________________ | ________________ |

把上面的结果整合成一段 **180—250 字**的项目结论，至少引用三项数值并注明范围和单位。

> **结论：**________________________________________________
> **证据：**________________________________________________
> **建议：**应优先重视________________，并继续监测________________。
> **图形选择：**面向________________，我采用________________，理由是________________。
> **局限：**数据缺少________________，因此不能确定________________。

**评价维度（供自查与互评）：**

| 评价维度 | 权重 | 达成表现 |
|---|---:|---|
| 问题与分析目的 | 15% | 问题明确，能说明"为什么画这张图" |
| 指标与映射设计 | 20% | 指标合理，变量—视觉通道—图层关系正确 |
| 代码与图形表达 | 25% | 代码可运行，图形完整，标签与单位准确 |
| 证据与结论 | 25% | 结论有证据，能提出建议并说明局限 |
| 协作、反思与责任 | 15% | 有过程记录，能核验 AI 建议，表达审慎 |

## 5.2 全流程复盘

| 环节 | 我的决策或收获 |
|---|---|
| 真实问题 | ____________________________________ |
| 分析目的 | ____________________________________ |
| 核心指标 | ____________________________________ |
| 变量映射 | ____________________________________ |
| 图形选择 | ____________________________________ |
| 主要证据 | ____________________________________ |
| 决策建议 | ____________________________________ |
| 结论边界 | ____________________________________ |

## 5.3 AI 协同学习日志

::: {.callout-warning title="AI 使用原则"}
可以用 AI 帮你解释报错、比较代码、提出改进建议。但必须由**你**来检查：数据是否正确、代码是否可运行、图形是否匹配问题、结论是否得到证据支持。使用 AI 本身不加分，**能否核验**才加分。
:::

| 记录项 | 我的内容 |
|---|---|
| 我向 AI 提出的问题 | ________________ |
| AI 给出的关键建议 | ________________ |
| 我用什么方法验证它 | ________________ |
| 我未采纳 / 修改的部分及原因 | ________________ |

**可选 AI 提示：**"请检查我的图表、数值与结论，指出单位、比较范围、面积编码和因果措辞上的问题，最多两处，并给出核验方法，不要补充我未提供的数值。"

## 5.4 成果自查

- [ ] 四个任务都有明确的分析目的、变量映射、图形和解读。
- [ ] 任务 1—3 各完成一张证据图；任务 4 完成同数据的两图比较。
- [ ] 完成巩固提升的基础任务，并检查所选练习的图形与数据。
- [ ] 任务 1 使用累计死亡人数；任务 2—4 使用死亡率，单位和来源完整。
- [ ] 数值、月份和变化幅度可复核，结论没有超出数据支持范围。
- [ ] 项目结论包含数值证据、建议、图形选择和局限。
- [ ] 补全后的代码能从头运行，并成功渲染为 HTML。

# 附录：知识点速查卡

## A.1 本项目用到的函数

| 函数 | 作用 | 一句话记忆 |
|---|---|---|
| `ggplot(data, aes(...))` | 指定数据与映射 | 用什么数据、变量映射到哪 |
| `aes(x =, y =, fill =)` | 建立变量与视觉通道的映射 | 写在里面的都是**变量** |
| `geom_col()` | 柱形图（高度取已有数值） | 有数值就用 `col` |
| `geom_bar()` | 柱形图（默认统计记录数） | 数条数才用 `bar` |
| `labs()` | 标题、坐标轴标签、图例标题 | 让读者不用猜 |
| `facet_wrap(~ 变量)` | 按分类变量分面 | 拆成多个小图对比 |
| `scale_fill_manual(values = …)` | 手动指定各类别的填充颜色 | 颜色要统一，就手动指定 |
| `coord_polar()` | 转为极坐标 | 直角坐标变"玫瑰" |
| `scale_y_sqrt()` | 纵轴平方根变换 | 让**面积**更接近数值 |
| `slice_max(order_by, n)` | 取出某列最大的 n 行 | 找高值用 `slice_max` |
| `theme_minimal()` | 简洁主题 | 去掉多余装饰 |

## A.2 三个容易混淆的概念

| 概念 | 含义 | 例子 |
|---|---|---|
| 变量映射 | 颜色 / 位置由**数据变量**决定 | `aes(fill = 死亡原因)` |
| 属性设定 | 颜色 / 大小由**你指定**，与数据无关 | `geom_col(fill = "steelblue")` |
| 指标 | 用什么数字回答问题 | 死亡人数（负担）/ 死亡率（风险） |
