---
title: "02_ggplot2绘图基础"
subtitle: "数据如何改变战争？——基于“克里米亚战争中士兵主要死亡原因研究"
format: 
  html:
    theme: night
    toc: true
    fig-default:
      dev: ragg-png
exeute:
  warning: false
  message: false
---

# 准备工作

## 安装和加载包
```{r}
#| eval: false
install.packages("tidyverse")
```

## 准备数据
```{r}
library(HistData)
nightingale <- Nightingale
nightingale$Period <- factor(rep(c("第1阶段","第2阶段"),each=12))
```


```{r}
library(tidyverse)

nightingale_long <- nightingale %>%
  
  # ① 重命名死亡人数变量
  # 给死亡人数变量增加 .count 后缀，
  # 使其和死亡率变量形成统一的命名结构
  rename(
    Disease.count = Disease,
    Wounds.count  = Wounds,
    Other.count   = Other
  ) %>%
  
  # ② 将宽格式数据转换成长格式
  # Disease.count -> Disease + count
  # Disease.rate  -> Disease + rate
  pivot_longer(
    cols = c(
      Disease.count, Wounds.count, Other.count,
      Disease.rate,  Wounds.rate,  Other.rate
    ),
    names_to = c("死亡原因", ".value"),
    names_sep = "\\."
  ) %>%
  
  # ③ 修改所有列名为中文
  rename(
    日期     = Date,
    月份     = Month,
    年份     = Year,
    军队人数 = Army,
    死亡人数 = count,
    死亡率   = rate,
    阶段     = Period
  ) %>%
  
  # ④ 将死亡原因由英文修改为中文
  mutate(
    死亡原因 = recode(
      死亡原因,
      "Disease" = "可预防疾病",
      "Wounds"  = "战伤",
      "Other"   = "其他原因"
    )
  ) %>%
  
  # ⑤ 调整变量顺序，使数据结构更加清晰
  select(
    日期,
    月份,
    年份,
    军队人数,
    阶段,
    死亡原因,
    死亡人数,
    死亡率
  )

# 查看整理后的数据
nightingale_long
```

```{r}
nightingale_long$死亡原因=factor(nightingale_long$死亡原因,
                     levels = c("可预防疾病","战伤","其他原因"))
```


```{r}
#| eval: false
save(nightingale, nightingale_long,nightingale_before,nightingale_after,n_summary_before,
     file = "./chapter02.RData")
```

```{r}
load("./chapter02.RData")
```


# 项目学习目标

## 知识目标
1. 理解ggplot2绘图语法，掌握“数据+映射+几何对象”的图形组件
2. 能够使用ggplot2绘图语法绘制基本图形，掌握`ggplot()`、`aes()`、`geom_col()`、`facet_wrap()`、`coord_polar()`和`labs()`的基本作用
3. 知道数据可视化的全流程
4. 区分变量映射与属性设定，掌握从视觉通道映射到图形的主要规律

## 能力目标
1. 能够从真实问题中提取分析目的，并确定需要比较的变量；
2. 能够建立“变量—视觉通道—图层”的映射关系，独立完成基础证据图；
3. 能够将普通柱形图转换为极坐标面积图，并对图形进行基本标注；
4. 能够以“结论—证据—局限—建议”的结构解读图表。

## 素质目标
1. 形成尊重事实、重视证据和审慎表达的科学态度；
2. 理解数据可视化的基本原则；
3. 在AI辅助环境中保持对数据、代码和结论的主体判断与责任意识。

## 思政目标
1. 理解数据可视化在公共健康和社会决策中的价值，培养尊重事实、重视证据和审慎表达的科学态度；
2. 建立“不夸大、不隐瞒、不误导”的数据伦理意识

# 项目背景

【学生互动】教师提问：战争中的士兵主要死于什么？

1854年，克里米亚半岛硝烟四起，英法联军与俄国交战正酣。前线战报与伤亡名单被一同送回伦敦：报纸讴歌战场上的英雄，公众为阵亡将士哀悼。在所有人的认知里，士兵的生命结束于战场——被子弹击中，因伤口恶化。
然而在战地医院里，存在着另一个战场。那里没有冲锋号，也没有交战的双方，只有一个接一个倒下、甚至来不及被抬上病床的士兵。随军护士弗洛伦丝·南丁格尔抵达斯库塔里战地医院时，看到的是拥挤、污秽、疾病蔓延的病区。她隐隐意识到：关于“士兵为何而死”，公众的答案可能并不完整。
她记录并整理了1854年4月-1956年3月期间共24月的士兵伤亡数据，士兵死亡原因主要包括战斗受伤、可预防疾病造成的死亡和其他原因。


# 提出问题

**士兵主要死于战伤，还是可预防疾病？**
**卫生改革前后发生了什么变化？**


# 认识数据

数据框介绍：

nightingale：南丁格尔当时记录的原始数据

nightingale_long: 经过整理后的长格式数据，便于后续分析和绘图

nightingale_before: 卫生改革前的数据，便于分析卫生改革前的死亡模式

nightingale_after: 卫生改革后的数据，便于分析卫生改革后的死亡模式

```{r}
kableExtra::kable(nightingale_long[1:10,],caption = "克里米亚战争中士兵死亡原因数据集（前10行）")
```

数据集说明：

该数据集记录了1854年4月至1856年3月期间，克里米亚战争中英军士兵的死亡原因及死亡率。数据集包含以下变量：

- 日期：记录数据的具体日期，格式为YYYY-MM-DD。

- 月份：记录数据的月份。

- 年份：记录数据的年份。

- 军队人数：记录当月英军士兵的总人数。

- 阶段：记录数据所属的时间阶段，分为“第1阶段”和“第2阶段”。1855年3月，英国政府派遣的卫生委员会、实施基础卫生工程：清理粪坑与污水池、冲洗堵塞的下水道、清除污染水源的动物尸体（如死马）、改善通风与病房拥挤。这些措施直接切断了霍乱、痢疾、斑疹伤寒等粪—口与呼吸道传播路径，数个月内死亡率从 42.7% 降至 2.2%。

- 死亡原因：记录士兵死亡的主要原因，分为“可预防疾病”、“战伤”和“其他原因”。

| 死因类别 | 大致含义 |
|---|---|
| **战伤** | 在战斗中受伤并因此死亡 |
| **可预防疾病** | 霍乱、痢疾、斑疹伤寒等与卫生条件密切相关的传染病 |
| **其他原因** | 意外、其他疾病等 |

- 死亡人数：记录当月因该死亡原因而死亡的士兵人数

- 死亡率：每千人年化死亡率，把当月死亡人数折算为"每1000人每年"的比率，便于跨月、跨阶段比较


【回顾上节课知识】数据框的查看

1. 查看数据框的前6行：`head()`
```{r}
# 查看数据框的前几行
head(nightingale_long)
```
2. 查看数据框的数据结构：`str()`
```{r}
str(nightingale_long)
```


【学生互动】数据洞察
1. 该数据覆盖的时间范围是？

2. 常见的死亡原因有哪些？

3. 人数和死亡率应优先比较哪个？

# 数据整理
1. 将原始数据集转换为长格式，便于后续分析和绘图。
```{r}
#| eval: false
library(tidyverse)

nightingale_long <- nightingale %>%
  
  # ① 重命名死亡人数变量
  # 给死亡人数变量增加 .count 后缀，
  # 使其和死亡率变量形成统一的命名结构
  rename(
    Disease.count = Disease,
    Wounds.count  = Wounds,
    Other.count   = Other
  ) %>%
  
  # ② 将宽格式数据转换成长格式
  # Disease.count -> Disease + count
  # Disease.rate  -> Disease + rate
  pivot_longer(
    cols = c(
      Disease.count, Wounds.count, Other.count,
      Disease.rate,  Wounds.rate,  Other.rate
    ),
    names_to = c("死亡原因", ".value"),
    names_sep = "\\."
  ) %>%
  
  # ③ 修改所有列名为中文
  rename(
    日期     = Date,
    月份     = Month,
    年份     = Year,
    军队人数 = Army,
    死亡人数 = count,
    年化死亡率   = rate,
    阶段     = Period
  ) %>%
  
  # ④ 将死亡原因由英文修改为中文
  mutate(
    死亡原因 = recode_factor(
      死亡原因,
      "Disease" = "可预防疾病",
      "Wounds"  = "战伤",
      "Other"   = "其他原因"
    )
  ) %>%
  
  # ⑤ 调整变量顺序，使数据结构更加清晰
  select(
    日期,
    月份,
    年份,
    军队人数,
    阶段,
    死亡原因,
    死亡人数,
    年化死亡率
  )

```
2. 计算月死亡率（每千人），便于跨月比较，同时分别输出卫生改革前数据nightingale_before，卫生改革后数据nightingale_after
```{r}
#| eval: false
nightingale_before <- nightingale_long %>%
  filter(阶段 == "第1阶段") %>%  # 筛选出卫生改革前的数据
  mutate(
    月死亡率 = 死亡人数 / 军队人数 * 1000
  )   #计算每月死亡率（每千人年化）
nightingale_after <- nightingale_long %>%
  filter(阶段 == "第2阶段") %>%  # 筛选出卫生改革后的数据
  mutate(
    月死亡率 = 死亡人数 / 军队人数 * 1000
  )   #计算每月死亡率（每千人年化）
```
3. 卫生改革前死亡人数汇总
```{r}
#| eval: false
n_summary_before <- nightingale_before %>%
  group_by(死亡原因) %>%
  summarise(
    总死亡人数 = sum(死亡人数),
    平均年化死亡率 = mean(年化死亡率)
  )
```


# 明确分析目的

【模拟角色】军队卫生改革数据顾问

【分析目的】研究士兵死亡原因的主要元凶，分析卫生改革对士兵死亡率的影响。

【子任务1】比较不同死亡原因的死亡率，确定士兵主要死于战伤还是可预防疾病？


【子任务2】比较卫生改革前后，死亡模式是否发生变化？


## 【子任务1】比较不同死亡原因的死亡率，确定士兵主要死于战伤还是可预防疾病？
- 我们要比较的是：__________；
- 比较所需变量是：__________；
- 图形需要突出的是：__________；
- 图形服务的受众是：__________。

- 我们要比较的是：_不同死亡原因下的死亡率变化_________；
- 比较所需变量是：__死亡原因，死亡率________；
- 图形需要突出的是：_不同死亡原因_________；
- 图形服务的受众是：__没有数据分析基础的普通读者________。

【知识点讲解1】 视觉通道映射
数据如何映射到图形上？我们需要建立“变量—视觉通道—图层”的映射关系。

视觉通道是指人类感知图形时所依赖的视觉属性，包括位置、长度、面积、角度、颜色、形状等。不同的视觉通道对不同类型的数据有不同的表达能力。我们需要根据数据类型和分析目的，选择合适的视觉通道来呈现数据。

| 变量 | 数据类型 | 视觉通道 | 图层 |
|---|---|---|---|
| 死亡原因 | 分类变量 | 颜色 | geom_col() |
| 死亡率 | 数值变量 | 长度 | geom_col() |

【知识点讲解2】 ggplot2绘图语法

1. 什么是ggplot2绘图语法？

ggplot2绘图语法是R语言中用于数据可视化的一个强大工具，它基于“图形语法”的理念，将数据映射到图形的视觉属性上。通过ggplot2，我们可以将数据中的变量映射为图形的不同元素，如位置、长度、颜色和形状，从而创建出丰富多样的图表。

ggplot2解决的问题是：

(1) 用什么数据？

(2) 用什么图形表达数据？

(3) 用什么视觉通道映射数据？

(4) 用什么图层组合图形？

2. 为什么要学习ggplot2绘图语法？

因为实际问题中的图形千变万化，不可能把每种图的代码都背下来。掌握ggplot2语法后，我们只要想清楚：

要回答什么问题？使用哪些数据？变量怎样映射到位置、颜色和大小？选择什么图形表达？

就可以像搭积木一样组合出需要的图形。

例如，同一份士兵死亡数据，只需改变几何对象或坐标系统，就可以得到柱形图、折线图或玫瑰图，而不必重新学习一套绘图方法。

学习ggplot2语法，是为了掌握生成图形的底层逻辑，从照着代码画图走向根据问题设计图形。

3. ggplot2绘图语法的基本组成部分


4. ggplot2绘图语法的语法框架


### (1)绘制柱形图展现不同死亡原因导致的死亡人数? (使用`geom_col`函数)

```{r}
library(ggplot2)
p1 <- ggplot(n_summary, aes(x = 死亡原因, y = 总死亡人数, fill = 死亡原因)) +
  geom_col()
p1
```

【学生互动】从图中可以得出什么结论？
因为可预防疾病死亡的人数远远大于战伤以及其他原因导致的死亡人数

### (2)补充上述图形的标题、坐标轴标签
```{r}
p1 +
  labs(
    title = "克里米亚战争中士兵死亡原因的死亡人数", #添加图表标题
    x = "死亡原因",     #添加x轴标签
    y = "死亡率（每千人年化）" #添加y轴标签
  ) 
```

### (3) 卫生改革前士兵的死亡人数每月分布是否大致相同？（提示：筛选出卫生改革前的数据，以月份为横轴，死亡率为纵轴，绘制柱状图）

```{r}
library(dplyr)
nightingale_before <- nightingale_long %>%
  filter(阶段 == "第1阶段") %>%  # 筛选出卫生改革前的数据
  mutate(
    月死亡率 = 死亡人数 / 军队人数 * 1000
  )   #计算每月死亡率（每千人）
ggplot(nightingale_before,aes(x = 月份, y = 月死亡率)) +
  geom_col(fill = "steelblue") +
  labs(
    title = "卫生改革前各月士兵死亡水平",
    x = "月份",
    y = "当月每千名士兵死亡人数"
  ) 
```
【学生互动】图表解读
卫生改革前，士兵死亡率是否呈现出明显的季节性变化？可能原因是什么？

卫生改革前，士兵死亡率呈现出明显的季节性变化，尤其是在冬季和春季，死亡率显著上升。这可能与当时的卫生条件和疾病传播有关。


### (4) 卫生改革前不同死亡原因导致的死亡水平是否也呈现出季度变化？

提示：在上图的基础上不同死亡原因可以用不同的柱子颜色进行区分，即堆叠图

```{r}
ggplot(nightingale_before,aes(x = 月份, y = 月死亡率,fill = 死亡原因)) +
  geom_col() +
  labs(
    title = "卫生改革前各月士兵死亡水平及原因",
    subtitle = "柱形总高度表示总死亡水平，颜色表示不同死亡原因",
    x = NULL,
    y = "当月每千名士兵死亡人数",
    fill = "死亡原因"
  ) 
```

【学生互动】图表解读
可预防疾病的死亡率在卫生改革前是否呈现出明显的季节变化，具体表现在春季，死亡率显著上升，夏季不明显，秋冬季也有所上升。这可能与当时的卫生条件和疾病传播有关。

### (5) 用南丁格尔玫瑰图展示卫生改革前不同死亡原因导致的死亡水平变化？
(提示：使用坐标系图层，使用`coord_polar`函数将柱形图转换为极坐标图)

```{r}
ggplot(nightingale_before,aes(x = 月份, y = 月死亡率, fill = 死亡原因)) +
  geom_col(width = 1,color="white") +
  labs(
    title = "卫生改革前后不同死亡原因导致的死亡水平变化",
    subtitle = "柱形面积大小表示总死亡水平，颜色表示不同死亡原因",
    x = NULL,
    y = "当月每千名士兵死亡人数",
    fill = "死亡原因"
  ) +
  coord_polar()
```

【学生互动】教师提问：使用极坐标图后，图形的视觉效果发生了什么变化？这种变化是否合理？

### (5) 用南丁格尔玫瑰图展示卫生改革前不同死亡原因导致的死亡水平变化，对y轴坐标轴进行开平方变换。（提示，玫瑰图中的扇形面积与半径平方有关。如果直接让半径与死亡率成正比，面积会夸大数值差异。`scale_y_sqrt()`使半径与死亡率平方根对应，从而使扇形面积更接近与死亡率成正比。）

```{r}
ggplot(nightingale_before,aes(x = 月份, y = 月死亡率, fill = 死亡原因)) +
  geom_col(width = 1,color="white") +
  labs(
    title = "卫生改革前后不同死亡原因导致的死亡水平变化",
    subtitle = "柱形面积大小表示总死亡水平，颜色表示不同死亡原因",
    x = NULL,
    y = "当月每千名士兵死亡人数",
    fill = "死亡原因"
  ) +
  coord_polar()+
  scale_y_sqrt()
```




### 

【子任务2】比较卫生改革前后，死亡模式是否发生变化？

### (4) 卫生改革后不同死亡原因导致的死亡水平？

```{r}
nightingale_after <- nightingale_long %>%
  filter(阶段 == "第2阶段") %>%  # 筛选出卫生改革前的数据
  mutate(
    月死亡率 = 死亡人数 / 军队人数 * 1000
  )   #计算每月死亡率（每千人）
ggplot(nightingale_after,aes(x = 月份, y = 月死亡率,fill = 死亡原因)) +
  geom_col() +
  labs(
    title = "卫生改革后各月士兵死亡水平",
    x = "月份",
    y = "当月每千名士兵死亡人数"
  ) 
```


### (5) 卫生改革前后不同死亡原因导致的死亡水平变化是否呈现出明显的变化？如何变化？(提示：使用分面图层`facet_wrap`函数)

【知识点讲解2】分面-facet_wrap

```{r}
ggplot(nightingale_long,aes(x = 月份, y = 死亡率,fill = 死亡原因)) +
  geom_col() +
  labs(
    title = "卫生改革前后各月不同死亡原因导致的死亡水平变化",
    x = "月份",
    y = "年化死亡率(每千名士兵)"
  ) +
  facet_wrap(~阶段,ncol=1)
```

### (6) 卫生改革前后不同死亡原因导致的死亡水平变化是否呈现出明显的变化？用经典南丁格尔玫瑰图展现
```{r}
ggplot(nightingale_long,aes(x = 月份, y = 死亡率,fill = 死亡原因)) +
  geom_col(width = 1,color="white") +
  labs(
    title = "卫生改革前后各月不同死亡原因导致的死亡水平变化",
    x = NULL,
    y = "年化死亡率(每千名士兵)"
  ) +
  facet_wrap(~阶段,
             ncol=2,
             labeller = labeller(
                阶段 = c(
                  "第1阶段" = "卫生改革前\n(1854.4-1855.3)",
                  "第2阶段" = "卫生改革后\n(1855.4-1856.3)"
                )))+
  coord_polar()+
  scale_y_sqrt()+
  theme_minimal()
```

# 图形解读

> **结论：**该图表表明__________。  
> **证据：**在__________阶段，__________的死亡率明显高于__________；在卫生改革后__________。  
> **建议：**应优先__________。  
> **局限：**该图和数据尚不能说明__________。

【南丁格尔玫瑰图故事后续】

南丁格尔以南丁格尔玫瑰图推动政府派出卫生委员会；同时改善护理管理——要求洗手、勤换衣物与床单、保证营养饮食。这是数据可视化推动卫生改革的经典案例。

# 项目总结
1. ggplot2语法框架
```{r}
#| eval: false
ggplot(data = 数据框, aes(x = 横轴变量, y = 纵轴))+
  geom_图层() +      #添加几何图层
  labs(              #添加图形标题、坐标轴标签和图例标题
    title = "图形标题",
    subtitle = "图形副标题",
    x = "横轴标签",
    y = "纵轴标签"
  ) +
  facet_wrap(~分面变量) +  #添加分面图层
  coord_坐标系() +         #添加坐标系图层
  theme_主题()            # 添加主题图层
```
2. ggplot2图形语法的核心是“变量—视觉通道—图层”的映射关系。通过选择合适的视觉通道和几何图层，我们可以将数据中的变量有效地呈现为图形，从而帮助我们理解数据背后的故事。

3. 数据如何改变驱动决策？——基于“克里米亚战争中士兵主要死亡原因研究”案例，数据可视化不仅帮助我们理解历史事件，还能为现代公共卫生和社会决策提供有力的证据支持。

# 课后任务

【课后任务】请同学们根据自身学习情况在以下3个项目中选择一个完成
【基础项目】帕尔默群岛企鹅分布特征项目
【进阶项目】内容平台用户特征分析项目
【挑战项目】自定义项目(自主选择数据集，按照上述项目框架提交数据可视化报告，
要求数据集包括分类数据和数值数据，通过条形图、柱状图、玫瑰图等图形进行展示)


# 八、课后迁移任务（任选一项）

## 基础项目（★）

使用`palmerpenguins`数据，比较不同企鹅物种的体重或鳍长，完成“问题—映射—图形—结论”。

## 进阶项目（★★）

根据给定的内容平台用户数据集，比较不同用户群体的使用行为，并说明人数与比例指标应如何选择。

## 挑战项目（★★★）

自主选择包含至少1个分类变量和1个数值变量的数据集，提出一个真实问题，完成一份可复现的可视化分析报告。报告必须说明图形选择理由、证据、局限和AI使用过程。

**我选择的项目：** ____________________

**我准备研究的问题：** ____________________________________________

**我计划使用的变量和图形：** ______________________________________

