---
title: "02 ggplot2绘图基础"
subtitle: "数据如何改变战争？基于南丁格尔玫瑰图的可视化项目"
lang: zh-CN
format:
  revealjs:
    theme: night
    width: 1280
    height: 720
    margin: 0.055
    center: false
    slide-level: 2

    code-block-bg: "#f4f6f8"
    code-block-border-left: "#55b6e7"
    highlight-style: github
    code-line-numbers: true
    code-overflow: wrap

    slide-number: c/t
    progress: true
    controls: true
    transition: fade
    background-transition: fade

    toc: true
    toc-depth: 2
    fig-align: center
    chalkboard: true
    preview-links: auto
execute:
  warning: false
  message: false
  echo: true
---

<style>
:root {
  --course-blue: #78c8f5;
  --course-blue-dark: #1f5f85;
  --course-gold: #ffd166;
  --course-green: #67d6b4;
  --course-text: #f3f6f9;
  --course-muted: #b8c3ce;
  --course-line: #34495e;
  --course-bg: #101820;
}

.reveal {
  font-family: "PingFang SC", "Microsoft YaHei", "Noto Sans CJK SC", sans-serif;
  color: var(--course-text);
  font-size: 28pt;
}

.reveal .slides section {
  text-align: left;
  box-sizing: border-box;
  overflow: hidden;
}

.reveal .slides section[data-nav] {
  padding-top: 48px !important;
}

.reveal .slides section[data-task] {
  padding-top: 96px !important;
}

.reveal h1,
.reveal h2,
.reveal h3 {
  color: var(--course-text);
  letter-spacing: 0.01em;
}

.reveal h1 {
  color: var(--course-blue);
  font-size: 32pt;
  line-height: 1.12;
  margin: 0.12em 0 0.35em;
}

.reveal h2 {
  font-size: 32pt;
  line-height: 1.12;
  margin: 0 0 0.28em;
  padding-bottom: 0.14em;
  border-bottom: 2px solid rgba(120, 200, 245, 0.62);
}

.reveal h3 {
  font-size: 30pt;
  line-height: 1.14;
  color: var(--course-blue);
  margin: 0.22em 0 0.12em;
}

#title-slide h1 {
  font-size: 48pt;
  line-height: 1.12;
  margin-bottom: 0.32em;
}

#title-slide .subtitle {
  font-size: 30pt;
}

.reveal p,
.reveal li {
  font-size: 28pt;
  line-height: 1.22;
}

.reveal p {
  margin: 0.2em 0;
}

.reveal ul,
.reveal ol {
  margin-top: 0.2em;
  margin-bottom: 0.2em;
}

.reveal strong {
  color: var(--course-gold);
}

.reveal code:not(pre code) {
  color: #9bdcff;
  background: rgba(120, 200, 245, 0.12);
  padding: 0.04em 0.2em;
  border-radius: 0.16em;
}

.reveal pre {
  margin: 0.22em 0;
  box-shadow: none;
}

.reveal pre code {
  color: #24292f;
  font-size: 18pt;
  line-height: 1.22;
  max-height: 390px;
  padding: 0.55em;
}

.reveal table {
  width: 100%;
  font-size: 28pt;
  line-height: 1.14;
  margin: 0.22em auto;
  border-collapse: collapse;
}

.reveal table th {
  color: var(--course-blue);
  font-weight: 700;
  border-bottom: 2px solid var(--course-blue-dark);
}

.reveal table td,
.reveal table th {
  padding: 0.16em 0.3em;
  border-color: rgba(184, 195, 206, 0.36);
  vertical-align: middle;
}

.reveal blockquote {
  font-size: 28pt;
  line-height: 1.22;
  width: auto;
  margin: 0.3em 0;
  padding: 0.28em 0.58em;
  border-left: 6px solid var(--course-blue);
  background: rgba(120, 200, 245, 0.08);
  box-shadow: none;
  font-style: normal;
}

.course-nav {
  display: flex;
  position: absolute;
  top: 0;
  right: 0;
  z-index: 20;
  justify-content: flex-end;
  align-items: center;
  gap: 0.12em;
  margin: 0;
  padding: 0.08em 0 0.1em;
  border-bottom: 1px solid rgba(120, 200, 245, 0.35);
  font-size: 28pt;
  line-height: 1.05;
  letter-spacing: 0;
  background: rgba(16, 24, 32, 0.96);
}

.course-nav span {
  color: var(--course-muted);
  padding: 0.1em 0.3em;
  border-radius: 1em;
  white-space: nowrap;
}

.course-nav span.active {
  color: #07131d;
  background: var(--course-blue);
  font-weight: 700;
}

.task-route {
  display: flex;
  position: absolute;
  top: 47px;
  right: 0;
  z-index: 19;
  justify-content: flex-end;
  align-items: center;
  gap: 0.12em;
  margin: 0;
  padding: 0.04em 0;
  font-size: 28pt;
  line-height: 1.05;
  color: var(--course-muted);
  background: rgba(16, 24, 32, 0.96);
}

.task-route .task-name {
  color: var(--course-gold);
  font-weight: 700;
  margin-right: 0.18em;
}

.task-route .route-item {
  padding: 0.08em 0.26em;
  border-bottom: 2px solid transparent;
  white-space: nowrap;
}

.task-route .route-item.active {
  color: var(--course-text);
  border-color: var(--course-gold);
  font-weight: 700;
}

.task-question {
  border-left: 7px solid var(--course-gold);
  padding: 0.24em 0.55em;
  margin: 0.25em 0;
  background: rgba(255, 209, 102, 0.08);
  font-size: 28pt;
  line-height: 1.22;
}

.evidence-box {
  border-left: 7px solid var(--course-green);
  padding: 0.24em 0.55em;
  margin: 0.25em 0;
  background: rgba(103, 214, 180, 0.08);
  font-size: 28pt;
  line-height: 1.22;
}

.answer-space {
  color: var(--course-muted);
  border-bottom: 1px dashed rgba(184, 195, 206, 0.75);
  padding-bottom: 0.12em;
  font-size: 28pt;
}

.flow-line {
  text-align: center;
  color: var(--course-blue);
  font-weight: 700;
  font-size: 28pt;
  word-spacing: 0.28em;
  margin: 0.35em 0 0.14em;
}

.small {
  font-size: 28pt;
}

.tiny {
  font-size: 28pt;
}

.muted {
  color: var(--course-muted);
}

.center-text {
  text-align: center;
}

.reveal .cell-output-display {
  margin-top: 0.12em;
  margin-bottom: 0.12em;
}

.reveal figure {
  margin: 0.1em auto;
}

.reveal .slide-number {
  font-size: 28pt;
  color: var(--course-muted);
  background: transparent;
}
</style>

<script>
window.addEventListener("load", function () {
  const mainItems = ["项目背景", "新知探究", "项目任务", "项目总结"];
  const taskItems = ["分析目的", "数据映射", "图形建构", "图表解读"];

  document.querySelectorAll(".reveal .slides section[data-nav]").forEach(function (section) {
    if (section.querySelector(":scope > .course-nav")) return;

    const activeMain = section.dataset.nav || "";
    const mainNav = document.createElement("div");
    mainNav.className = "course-nav";

    mainItems.forEach(function (item) {
      const node = document.createElement("span");
      node.textContent = item;
      if (item === activeMain) node.classList.add("active");
      mainNav.appendChild(node);
    });

    section.insertBefore(mainNav, section.firstChild);

    if (section.dataset.task) {
      const route = document.createElement("div");
      route.className = "task-route";

      const taskName = document.createElement("span");
      taskName.className = "task-name";
      taskName.textContent = section.dataset.task;
      route.appendChild(taskName);

      taskItems.forEach(function (item) {
        const node = document.createElement("span");
        node.className = "route-item";
        node.textContent = item;
        if (item === section.dataset.step) node.classList.add("active");
        route.appendChild(node);
      });

      mainNav.insertAdjacentElement("afterend", route);
    }
  });
});
</script>

```{r}
#| label: setup
#| include: false
library(tidyverse)
library(HistData)

# 统一配色
cause_colors <- c(
  "可预防疾病" = "#56B4E9",
  "战伤" = "#E69F00",
  "其他原因" = "#9AA0A6"
)

# 读取数据并沿用课程项目中的中文变量名
nightingale <- HistData::Nightingale

nightingale_long <- nightingale %>%
  mutate(
    阶段 = factor(
      rep(c("第1阶段", "第2阶段"), each = 12),
      levels = c("第1阶段", "第2阶段")
    )
  ) %>%
  rename(
    Disease.count = Disease,
    Wounds.count  = Wounds,
    Other.count   = Other
  ) %>%
  pivot_longer(
    cols = c(
      Disease.count, Wounds.count, Other.count,
      Disease.rate, Wounds.rate, Other.rate
    ),
    names_to = c("死亡原因", ".value"),
    names_sep = "\\."
  ) %>%
  rename(
    日期       = Date,
    月份       = Month,
    年份       = Year,
    军队人数   = Army,
    死亡人数   = count,
    年化死亡率 = rate
  ) %>%
  mutate(
    死亡原因 = recode(
      死亡原因,
      "Disease" = "可预防疾病",
      "Wounds"  = "战伤",
      "Other"   = "其他原因"
    ),
    死亡原因 = factor(
      死亡原因,
      levels = c("可预防疾病", "战伤", "其他原因")
    ),
    月份中文 = recode(
      as.character(月份),
      "Apr" = "4月", "May" = "5月", "Jun" = "6月",
      "Jul" = "7月", "Aug" = "8月", "Sep" = "9月",
      "Oct" = "10月", "Nov" = "11月", "Dec" = "12月",
      "Jan" = "1月", "Feb" = "2月", "Mar" = "3月"
    ),
    月份中文 = factor(
      月份中文,
      levels = c("4月", "5月", "6月", "7月", "8月", "9月",
                 "10月", "11月", "12月", "1月", "2月", "3月")
    ),
    月死亡率 = 死亡人数 / 军队人数 * 1000,
    时间标签 = format(日期, "%Y-%m"),
    时间标签 = factor(时间标签, levels = unique(时间标签))
  ) %>%
  select(
    日期, 时间标签, 月份, 月份中文, 年份, 军队人数, 阶段,
    死亡原因, 死亡人数, 月死亡率, 年化死亡率
  )

# 第1阶段为卫生改革前，第2阶段为卫生改革后
nightingale_before <- nightingale_long %>%
  filter(阶段 == "第1阶段")

nightingale_after <- nightingale_long %>%
  filter(阶段 == "第2阶段")

# 任务1使用的汇总数据
n_summary_before <- nightingale_before %>%
  group_by(死亡原因) %>%
  summarise(
    总死亡人数 = sum(死亡人数),
    平均月死亡率 = mean(月死亡率),
    平均年化死亡率 = mean(年化死亡率),
    .groups = "drop"
  )

# 任务3的量化比较数据
n_summary_stage <- nightingale_long %>%
  group_by(阶段, 死亡原因) %>%
  summarise(
    总死亡人数 = sum(死亡人数),
    平均月死亡率 = mean(月死亡率),
    平均年化死亡率 = mean(年化死亡率),
    .groups = "drop"
  )

# 适配深色课堂演示的图形主题：图内可见文字不小于28pt
theme_course <- theme_minimal(base_size = 28) +
  theme(
    text = element_text(color = "#F3F6F9", size = 28),
    axis.text = element_text(color = "#DCE4EA", size = 28),
    axis.title = element_text(color = "#F3F6F9", size = 28, face = "bold"),
    plot.title = element_text(
      color = "#F3F6F9", face = "bold", size = 32,
      lineheight = 1.05, margin = margin(b = 4)
    ),
    plot.subtitle = element_text(
      color = "#BDC8D2", size = 28,
      lineheight = 1.05, margin = margin(b = 4)
    ),
    plot.caption = element_text(color = "#BDC8D2", size = 28),
    plot.title.position = "plot",
    plot.margin = margin(t = 4, r = 8, b = 4, l = 6),
    legend.position = "bottom",
    legend.direction = "horizontal",
    legend.text = element_text(color = "#F3F6F9", size = 28),
    legend.title = element_text(color = "#F3F6F9", size = 28, face = "bold"),
    legend.margin = margin(0, 0, 0, 0),
    legend.spacing.x = grid::unit(0.08, "cm"),
    legend.background = element_rect(fill = "#101820", color = NA),
    legend.key = element_rect(fill = "#101820", color = NA),
    panel.grid.major = element_line(color = "#314353", linewidth = 0.35),
    panel.grid.minor = element_blank(),
    panel.background = element_rect(fill = "#101820", color = NA),
    plot.background = element_rect(fill = "#101820", color = NA),
    strip.background = element_rect(fill = "#213546", color = NA),
    strip.text = element_text(color = "#F3F6F9", face = "bold", size = 28)
  )

# 任务1：死亡原因比较图
p_task1 <- ggplot(
  n_summary_before,
  aes(x = 死亡原因, y = 平均月死亡率, fill = 死亡原因)
) +
  geom_col(width = 0.66) +
  geom_text(
    aes(label = round(平均月死亡率, 1)),
    vjust = -0.32, color = "#F3F6F9", size = 10
  ) +
  scale_fill_manual(values = cause_colors) +
  scale_y_continuous(expand = expansion(mult = c(0, 0.16))) +
  labs(
    x = NULL,
    y = "平均月死亡率\n（每千人）"
  ) +
  guides(fill = "none") +
  theme_course

# 任务2：改革前各月死亡水平构成图
p_task2 <- ggplot(
  nightingale_before,
  aes(x = 月份中文, y = 月死亡率, fill = 死亡原因)
) +
  geom_col(width = 0.82) +
  scale_fill_manual(values = cause_colors) +
  labs(
    x = NULL,
    y = "月死亡率\n（每千人）",
    fill = NULL
  ) +
  guides(fill = guide_legend(nrow = 1, byrow = TRUE)) +
  theme_course +
  theme(axis.text.x = element_text(angle = 45, hjust = 1, size = 28))

# 任务3：改革前后分面对比图
p_task3 <- ggplot(
  nightingale_long,
  aes(x = 月份中文, y = 月死亡率, fill = 死亡原因)
) +
  geom_col(width = 0.82) +
  facet_wrap(
    ~阶段,
    ncol = 1,
    labeller = labeller(
      阶段 = c(
        "第1阶段" = "卫生改革前（1854.4—1855.3）",
        "第2阶段" = "卫生改革后（1855.4—1856.3）"
      )
    )
  ) +
  scale_fill_manual(values = cause_colors) +
  labs(
    x = NULL,
    y = "月死亡率\n（每千人）",
    fill = NULL
  ) +
  guides(fill = guide_legend(nrow = 1, byrow = TRUE)) +
  theme_course +
  theme(axis.text.x = element_text(angle = 45, hjust = 1, size = 28))

# 任务4：课堂复现版南丁格尔玫瑰图
p_task4 <- ggplot(
  nightingale_long,
  aes(x = 月份中文, y = 月死亡率, fill = 死亡原因)
) +
  geom_col(
    position = "identity", width = 1,
    color = "#101820", linewidth = 0.22
  ) +
  facet_wrap(
    ~阶段,
    ncol = 2,
    labeller = labeller(
      阶段 = c(
        "第1阶段" = "改革前\n1854.4—1855.3",
        "第2阶段" = "改革后\n1855.4—1856.3"
      )
    )
  ) +
  coord_polar() +
  scale_y_sqrt(expand = expansion(mult = c(0, 0.035))) +
  scale_fill_manual(values = cause_colors) +
  labs(
    x = NULL,
    y = NULL,
    fill = NULL
  ) +
  guides(fill = guide_legend(nrow = 1, byrow = TRUE)) +
  theme_course +
  theme(
    axis.text.y = element_blank(),
    axis.text.x = element_text(size = 28),
    panel.grid.major.y = element_blank()
  )
```

# 项目背景 {data-nav="项目背景"}

## 战场之外的死亡 {data-nav="项目背景"}

::: columns

::: {.column width="55%"}

1854年，克里米亚战争爆发。

公众普遍认为，前线士兵主要死于战斗和伤口。

南丁格尔抵达战地医院后，却看到另一种现实：病房拥挤、污水堆积，霍乱、痢疾和斑疹伤寒不断蔓延。

::: {.task-question}
士兵主要死于战伤，还是死于本可预防的疾病？
:::

:::

::: {.column width="45%"}

### 先凭直觉投票

- A　战伤
- B　可预防疾病
- C　其他原因
- D　需要数据，暂时无法判断

<br>

**先保留判断，随后用数据检验。**

:::

:::

## 项目角色与驱动性问题 {data-nav="项目背景"}

你是一名**军队卫生改革数据顾问**。

政府需要决定：有限资源应优先用于战伤救治，还是改善医院和营地的卫生条件？

::: {.task-question}
驱动性问题：数据能否为卫生改革的资源投入提供可信证据？
:::

项目成果：

- 4幅服务于不同问题的证据图
- 一段“结论、证据、建议、局限”式图表解读
- 一项面向公共卫生决策的行动建议

## 数据与研究对象 {data-nav="项目背景"}

数据记录1854年4月至1856年3月共24个月的英军情况。

| 变量 | 含义 | 本项目中的作用 |
|---|---|---|
| 日期、月份、年份 | 观测时间 | 判断月份变化 |
| 军队人数 | 当月士兵总人数 | 计算可比较的死亡率 |
| 阶段 | 第1阶段、 第2阶段 | 比较卫生改革前后 |
| 死亡原因 | 可预防疾病、战伤、其他原因 | 比较死亡构成 |
| 死亡人数 | 当月死亡人数 | 反映实际死亡规模 |
| 月死亡率 | 当月每1000名士兵中的死亡人数 | 跨月份比较 |

**数据对象：**`nightingale_long`、`nightingale_before`、`nightingale_after`、`n_summary_before`

## 四个任务构成完整问题链 {data-nav="项目背景"}

| 项目阶段 | 当前问题 | 阶段成果 |
|---|---|---|
| 第一课时·任务1 | 哪一种死亡原因造成的死亡水平最高？ | 死亡原因比较图 |
| 第一课时·任务2 | 高死亡水平是否集中在个别月份？ | 月度构成图 |
| 第二课时·任务3 | 卫生改革前后发生了什么变化？ | 分面对比图 |
| 第二课时·任务4 | 玫瑰图适合分析还是传播？ | 玫瑰图评价 |
| 项目结论 | 证据支持怎样的行动建议？ | 决策建议与局限 |

<div class="flow-line">问题牵引　数据探究　图形建构　证据解读　决策反思</div>

## 两课时项目安排 {data-nav="项目背景"}

| 课时 | 核心任务 | 新知支撑 | 课堂产出 |
|---|---|---|---|
| 第一课时 45分钟 | 任务1、任务2 | 视觉通道、图形映射、ggplot2基本语法 | 比较图、月度构成图 |
| 第二课时 45分钟 | 任务3、任务4 | 分面、极坐标、图形选择 | 分面对比图、玫瑰图评价 |

每个任务遵循同一实践路线：

<div class="flow-line">分析目的　数据映射　图形建构　图表解读</div>

课堂讨论、代码解释和小组互评嵌入“图表解读”环节。

分层要求：**★基础任务必做　★★进阶任务选做　★★★挑战任务合作完成**

# 新知探究 {data-nav="新知探究"}

## 指标选择：死亡人数还是死亡率 {data-nav="新知探究"}

::: columns

::: {.column width="47%"}

### 死亡人数

- 容易理解
- 反映实际死亡规模
- 容易受到军队人数变化影响

:::

::: {.column width="53%"}

### 月死亡率

$$\text{月死亡率}=\frac{\text{当月死亡人数}}{\text{当月军队人数}}\times1000$$

含义：这个月每1000名士兵中约有多少人死亡。

适合比较军队人数不同的月份。

:::

:::

::: {.evidence-box}
本项目优先使用月死亡率。它控制了不同月份军队人数的差异，单位也比年化死亡率更容易理解。
:::

## 视觉通道映射 {data-nav="新知探究"}

数据变量需要通过视觉通道进入图形。

| 视觉通道 | 人眼感知 | 适合的数据 | 本项目示例 |
|---|---|---|---|
| 位置 | 高低、左右 | 数值、类别、时间 | 月份、死亡率 |
| 长度 | 柱子的高低 | 数值 | 月死亡率 |
| 颜色 | 不同色相 | 分类 | 死亡原因 |
| 大小/面积 | 图形大小 | 数值 | 玫瑰图中的死亡水平 |
| 分面 | 多个结构相同的小图 | 分类 | 改革前后 |

**原则：**精确比较数值时，优先使用位置和长度；颜色主要用于区分类别。

## 从分析问题到图形映射 {data-nav="新知探究"}

| 分析问题 | 横轴 x | 纵轴 y | 颜色 fill | 分面 facet |
|---|---|---|---|---|
| 哪类死因最高？ | 死亡原因 | 平均月死亡率 | 死亡原因 | 无 |
| 哪些月份较高？ | 月份 | 月死亡率 | 死亡原因 | 无 |
| 改革前后怎样变化？ | 月份 | 月死亡率 | 死亡原因 | 阶段 |
| 玫瑰图表达什么？ | 月份 | 月死亡率 | 死亡原因 | 阶段 |

::: {.task-question}
先完成映射表，再写代码。代码只是把分析决策交给R执行。
:::

## ggplot2图形语法：完整框架 {data-nav="新知探究"}

ggplot2用“**数据 + 映射 + 图层**”逐步建构图形。

```{r}
#| eval: false
ggplot(data = 数据框,
       aes(x = 横轴变量,
           y = 纵轴变量,
           fill = 分类变量)) +
  geom_几何对象() +       # 柱、点、线等
  stat_统计变换() +       # 计数、汇总等（可选）
  scale_标度() +          # 颜色、坐标刻度等
  facet_分面() +          # 分组比较
  coord_坐标系() +        # 直角或极坐标
  labs(...) +             # 标题、轴名、图例名
  theme_主题()             # 非数据元素
```

**核心骨架：**`ggplot(data, aes(...)) + geom_*()`  
**本项目扩展：**`scale_*()`、`facet_*()`、`coord_*()`、`labs()`、`theme_*()`

## ggplot2图层的职责 {data-nav="新知探究"}

| 图层 | 回答的问题 | 本项目函数 |
|---|---|---|
| data | 使用哪份数据？ | `ggplot(data = ...)` |
| mapping | 变量映射到哪里？ | `aes(x, y, fill)` |
| geom | 用什么图形表达？ | `geom_col()` |
| stat | 数据是否需要统计变换？ | `stat = "identity"` |
| scale | 颜色和刻度怎样显示？ | `scale_fill_manual()` |
| facet | 怎样分组比较？ | `facet_wrap()` |
| coord | 使用什么坐标系统？ | `coord_polar()` |
| theme | 非数据元素怎样显示？ | `theme_minimal()` |

## 映射与属性设定 {data-nav="新知探究"}

::: columns

::: {.column width="50%"}

### 映射写在`aes()`内

```{r}
#| eval: false
ggplot(data,
       aes(x = 月份中文,
           y = 月死亡率,
           fill = 死亡原因)) +
  geom_col()
```

颜色随死亡原因变化，并自动生成图例。

:::

::: {.column width="50%"}

### 属性设定写在`aes()`外

```{r}
#| eval: false
ggplot(data,
       aes(x = 月份中文,
           y = 月死亡率)) +
  geom_col(fill = "steelblue")
```

所有柱子使用同一种固定颜色。

:::

:::

**快速判断：**`aes(fill = "steelblue")`属于映射还是属性设定？

## `geom_col()`与`geom_bar()` {data-nav="新知探究"}

| 函数 | 柱高来自哪里 | 适用问题 |
|---|---|---|
| `geom_bar()` | 自动统计每类有多少行 | 每个类别出现多少次？ |
| `geom_col()` | 直接使用已有的y变量 | 每类已有数值是多少？ |

本项目已经拥有`月死亡率`和`平均月死亡率`，因此使用：

```{r}
#| eval: false
ggplot(n_summary_before,
       aes(x = 死亡原因,
           y = 平均月死亡率,
           fill = 死亡原因)) +
  geom_col()
```

# 项目任务 {data-nav="项目任务"}

## 第一课时：任务1与任务2 {data-nav="项目任务"}

| 任务 | 当前问题 | 证据图 |
|---|---|---|
| 任务1 | 哪一种死亡原因造成的死亡水平最高？ | 死亡原因比较图 |
| 任务2 | 高死亡水平是否集中在个别月份？ | 月度构成图 |

第一课时重点：完成“分类比较”和“月份变化”两个层次的证据构建。

## 任务1：哪一种死亡原因造成的死亡水平最高 {data-nav="项目任务" data-task="任务1" data-step="分析目的"}

::: {.task-question}
分析目的：比较卫生改革前不同死亡原因的平均月死亡率，找出死亡水平最高的原因。
:::

| 决策问题 | 本任务选择 |
|---|---|
| 比较对象 | 可预防疾病、战伤、其他原因 |
| 比较指标 | 平均月死亡率（每千人） |
| 数据框 | `n_summary_before` |
| 图形受众 | 没有统计基础的政府官员 |
| 预期成果 | 死亡原因比较图 |

**先预测：**我认为最高的死亡原因是<span class="answer-space">　　　　　　　　　</span>。

## 任务1：变量如何进入图形 {data-nav="项目任务" data-task="任务1" data-step="数据映射"}

| 数据变量 | 变量类型 | 视觉通道 | ggplot2写法 |
|---|---|---|---|
| 死亡原因 | 分类变量 | 横轴位置 | `x = 死亡原因` |
| 平均月死亡率 | 数值变量 | 柱形长度 | `y = 平均月死亡率` |
| 死亡原因 | 分类变量 | 填充颜色 | `fill = 死亡原因` |

选择`geom_col()`的理由：数据中已经有平均月死亡率，柱形高度直接表达该数值。

```{r}
#| eval: false
aes(
  x = 死亡原因,
  y = 平均月死亡率,
  fill = 死亡原因
)
```

## 任务1：死亡原因比较图 {data-nav="项目任务" data-task="任务1" data-step="图形建构"}

::: columns

::: {.column width="48%"}

```{r}
#| eval: false
ggplot(
  data = n_summary_before,
  aes(
    x = 死亡原因,
    y = 平均月死亡率,
    fill = 死亡原因
  )
) +
  geom_col() +
  labs(
    x = NULL,
    y = "平均月死亡率（每千人）"
  )
```

:::

::: {.column width="52%"}

```{r}
#| echo: false
#| fig-width: 6.4
#| fig-height: 4.25
#| out-width: 100%
p_task1
```

:::

:::

## 任务1：用证据回答问题 {data-nav="项目任务" data-task="任务1" data-step="图表解读"}

::: {.evidence-box}
**结论：**卫生改革前，________________造成的平均死亡水平最高。  
**证据：**该原因的平均月死亡率为________，明显高于________和________。  
**谨慎表达：**这张图能说明不同死因的平均水平，但不能显示死亡集中在哪些月份。
:::

图表解读要回答三个问题：

1. 谁最高？
2. 高多少？
3. 这张图还不能说明什么？

**阶段成果：**死亡原因比较图

## 任务1：代码解释关卡 {data-nav="项目任务" data-task="任务1" data-step="图表解读"}

两人一组，轮流解释代码：

```{r}
#| eval: false
ggplot(n_summary_before,
       aes(x = 死亡原因,
           y = 平均月死亡率,
           fill = 死亡原因)) +
  geom_col()
```

- `data`指定了什么？
- `aes()`建立了哪些映射？
- `geom_col()`为什么适合本任务？
- 如果把`fill = 死亡原因`移到`aes()`外，会发生什么？

**通过标准：**不看讲义，用自己的语言说明每一行代码。

## 任务2：高死亡水平是否集中在个别月份 {data-nav="项目任务" data-task="任务2" data-step="分析目的"}

::: {.task-question}
分析目的：观察卫生改革前各月死亡水平及其构成，判断高死亡是否集中在少数月份。
:::

任务1把12个月汇总为三个柱子，隐藏了时间差异。

| 新问题 | 需要增加的分析维度 |
|---|---|
| 哪些月份死亡水平较高？ | 月份 |
| 高死亡主要来自什么原因？ | 死亡原因 |
| 每月总体死亡水平是多少？ | 同月各死因月死亡率之和 |

**预期成果：**月度构成图

## 任务2：月份、死亡率与死因 {data-nav="项目任务" data-task="任务2" data-step="数据映射"}

| 数据变量 | 视觉通道 | ggplot2写法 |
|---|---|---|
| 月份中文 | 横轴位置 | `x = 月份中文` |
| 月死亡率 | 柱形高度 | `y = 月死亡率` |
| 死亡原因 | 填充颜色 | `fill = 死亡原因` |

使用堆叠柱形图：

- 柱形总高度表示当月总体死亡水平
- 每种颜色表示一种死亡原因
- 同月各死因使用相同的军队人数作分母，可以相加

## 任务2：月度构成图 {data-nav="项目任务" data-task="任务2" data-step="图形建构"}

::: columns

::: {.column width="48%"}

```{r}
#| eval: false
ggplot(
  data = nightingale_before,
  aes(
    x = 月份中文,
    y = 月死亡率,
    fill = 死亡原因
  )
) +
  geom_col() +
  labs(
    x = NULL,
    y = "月死亡率（每千人）",
    fill = "死亡原因"
  )
```

:::

::: {.column width="52%"}

```{r}
#| echo: false
#| fig-width: 6.5
#| fig-height: 4.2
#| out-width: 100%
p_task2
```

:::

:::

## 任务2：月份模式与死亡构成 {data-nav="项目任务" data-task="任务2" data-step="图表解读"}

::: {.evidence-box}
**月份模式：**高死亡水平主要集中在________________。  
**构成证据：**这些月份的柱形主要由________________颜色构成。  
**解释假设：**可能与________________有关，但现有数据尚不能验证该解释。
:::

读堆叠柱形图时按两个层次观察：

1. 先看柱形总高度，判断每月总体死亡水平
2. 再看颜色构成，判断主要死亡原因

**阶段成果：**月度构成图

## 任务2：证据接力 {data-nav="项目任务" data-task="任务2" data-step="图表解读"}

每组依次完成一句话，后一个小组必须引用前一组的证据：

1. **描述：**最高的月份是________________。
2. **比较：**它明显高于________________。
3. **构成：**主要由________________死亡构成。
4. **边界：**图中还不能说明________________。

### 分层任务

- ★ 找出最高月份和主要死因
- ★★ 比较人数图与死亡率图是否得出相同结论
- ★★★ 解释为什么不能把不同月份的死亡率直接相加

## 第一课时小结 {data-nav="项目任务"}

第一课时解决了两个问题：

| 已解决的问题 | 得到的证据 |
|---|---|
| 哪一种死亡原因造成的死亡水平最高？ | 死亡原因比较图 |
| 高死亡是否集中在个别月份？ | 月度构成图 |

仍待解决：

> 如果改善医院与营地卫生条件，死亡模式是否发生变化？

带着假设进入第二课时：卫生改革后，可预防疾病死亡水平将____________。

## 第二课时：任务3与任务4 {data-nav="项目任务"}

| 任务 | 当前问题 | 证据图 |
|---|---|---|
| 任务3 | 卫生改革前后发生了什么变化？ | 分面对比图 |
| 任务4 | 玫瑰图适合分析还是传播？ | 南丁格尔玫瑰图 |

第二课时重点：比较阶段变化，并评价不同图形的表达价值。

## 任务3：卫生改革前后发生了什么变化 {data-nav="项目任务" data-task="任务3" data-step="分析目的"}

::: {.task-question}
分析目的：在相同坐标尺度下比较两个阶段，判断死亡水平与死亡构成如何变化。
:::

| 决策问题 | 本任务选择 |
|---|---|
| 比较对象 | 第1阶段与第2阶段 |
| 时间粒度 | 月 |
| 核心指标 | 月死亡率（每千人） |
| 比较方法 | 分面 |
| 预期成果 | 改革前后分面对比图 |

**假设：**第2阶段的可预防疾病死亡率将明显下降。

## 任务3：增加阶段映射 {data-nav="项目任务" data-task="任务3" data-step="数据映射"}

任务2的三个映射保持不变，再增加阶段分面：

| 变量 | 视觉表达 | ggplot2写法 |
|---|---|---|
| 月份中文 | 横轴位置 | `x = 月份中文` |
| 月死亡率 | 柱形高度 | `y = 月死亡率` |
| 死亡原因 | 填充颜色 | `fill = 死亡原因` |
| 阶段 | 两个独立面板 | `facet_wrap(~阶段)` |

分面让两个阶段共享相同的图形结构，读者可以直接比较柱高和颜色构成。

## 任务3：分面对比图 {data-nav="项目任务" data-task="任务3" data-step="图形建构"}

::: columns

::: {.column width="45%"}

```{r}
#| eval: false
ggplot(
  nightingale_long,
  aes(
    x = 月份中文,
    y = 月死亡率,
    fill = 死亡原因
  )
) +
  geom_col() +
  facet_wrap(
    ~阶段,
    ncol = 1
  )
```

保持相同纵轴尺度，才能比较两个阶段的柱高。

:::

::: {.column width="55%"}

```{r}
#| echo: false
#| fig-width: 6.9
#| fig-height: 4.7
#| out-width: 100%
p_task3
```

:::

:::

## 任务3：变化发生在哪里 {data-nav="项目任务" data-task="任务3" data-step="图表解读"}

::: {.evidence-box}
**结论：**第2阶段的总体死亡水平明显________________。  
**关键证据：**变化最明显的是________________死亡，表现为________________。  
**稳定部分：**________________死亡的变化相对较小。  
**结论边界：**改革前后变化支持卫生措施有效的判断，但不能单独证明全部变化都由改革造成。
:::

观察顺序：

1. 比较两个面板的整体柱高
2. 找到变化最大的颜色
3. 检查其他死因是否同步下降

## 任务3：寻找反证 {data-nav="项目任务" data-task="任务3" data-step="图表解读"}

一半小组寻找“支持卫生改革有效”的证据，另一半小组寻找“仍需谨慎”的证据。

| 支持证据 | 谨慎证据 |
|---|---|
| 哪类死亡下降最明显？ | 数据还缺少哪些影响因素？ |
| 两个阶段的总体水平怎样变化？ | 季节、战况是否可能影响结果？ |
| 改革前后时间是否相邻？ | 能否区分每项卫生措施的作用？ |

**汇报要求：**每个观点必须指向图中的具体位置或数据变量。

## 任务4：玫瑰图适合分析还是传播 {data-nav="项目任务" data-task="任务4" data-step="分析目的"}

::: {.task-question}
分析目的：把分面柱形图转换为极坐标图，评价图形在精确分析和公众传播中的不同价值。
:::

同一份数据可以有不同表达方式：

- 分面柱形图便于比较柱高
- 玫瑰图更容易形成整体视觉印象

**本任务不是寻找“最好看的图”，而是判断哪幅图更适合当前目的。**

## 任务4：坐标系改变，映射保持 {data-nav="项目任务" data-task="任务4" data-step="数据映射"}

数据与映射不变，只增加坐标和标度图层：

```{r}
#| eval: false
ggplot(nightingale_long,
       aes(x = 月份中文,
           y = 月死亡率,
           fill = 死亡原因)) +
  geom_col(position = "identity", width = 1) +
  facet_wrap(~阶段, ncol = 2) +
  coord_polar() +
  scale_y_sqrt()
```

- `coord_polar()`把直角坐标转换为极坐标
- `scale_y_sqrt()`减弱半径平方造成的面积夸大
- `position = "identity"`让各死因扇形从圆心开始叠放

**口径提醒：**课堂复现版使用月死亡率；经典图使用标准化年化死亡率，二者不能混用。

## 任务4：南丁格尔玫瑰图 {data-nav="项目任务" data-task="任务4" data-step="图形建构"}

```{r}
#| echo: false
#| fig-width: 10.4
#| fig-height: 4.85
#| out-width: 82%
p_task4
```

**观察重点：**整体面积、蓝色区域、改革前后对比。

## 任务4：分析图与传播图 {data-nav="项目任务" data-task="任务4" data-step="图表解读"}

| 判断标准 | 分面柱形图 | 玫瑰图 |
|---|---:|---:|
| 精确比较数值 | 强 | 较弱 |
| 观察月份顺序 | 强 | 中等 |
| 感知改革前后整体差异 | 强 | 强 |
| 吸引非专业受众 | 中等 | 强 |
| 解释难度 | 低 | 较高 |

::: {.evidence-box}
分析报告优先使用________________，因为________________。  
公众传播可以使用________________，但必须说明________________。
:::

**阶段成果：**玫瑰图评价

## 任务4：图形选择辩论 {data-nav="项目任务" data-task="任务4" data-step="图表解读"}

::: columns

::: {.column width="50%"}

### A组：分面柱形图

观点：政府分析报告应优先使用柱形图。

请从精确比较、坐标尺度和误读风险提出证据。

:::

::: {.column width="50%"}

### B组：玫瑰图

观点：面向公众传播时可以优先使用玫瑰图。

请从整体感知、注意力和历史语境提出证据。

:::

:::

**共同底线：**标题、单位、图例和结论边界必须完整。

# 项目总结 {data-nav="项目总结"}

## 四个问题形成一条证据链 {data-nav="项目总结"}

| 任务 | 解决的问题 | 证据图 | 形成的判断 |
|---|---|---|---|
| 任务1 | 哪类死因最高？ | 死亡原因比较图 | 确定主要死因 |
| 任务2 | 高死亡集中在哪些月份？ | 月度构成图 | 识别时间模式 |
| 任务3 | 改革前后怎样变化？ | 分面对比图 | 比较阶段差异 |
| 任务4 | 玫瑰图适合什么目的？ | 玫瑰图 | 评价图形选择 |

项目结论来自多幅图的相互支持，而不是来自一幅“好看的图”。

## 决策建议与结论边界 {data-nav="项目总结"}

::: {.evidence-box}
**结论：**改革前，________________是士兵死亡的主要原因；改革后，________________。  
**建议：**有限资源应优先用于________________，同时保留必要的战伤救治。  
**证据：**任务1、任务2和任务3分别从________________、________________和________________提供支持。  
**局限：**数据没有记录________________，因此不能把全部变化简单归因于卫生改革。
:::

科学表达包含两部分：说清证据支持什么，也说清证据不能证明什么。

## 可视化问题求解流程 {data-nav="项目总结"}

| 步骤 | 本项目中的决定 |
|---:|---|
| 1 | 从公共卫生决策中提出真实问题 |
| 2 | 认识数据并选择可比较的指标 |
| 3 | 建立变量与视觉通道的映射 |
| 4 | 用ggplot2图层构建证据图 |
| 5 | 从图中提取证据并检验预测 |
| 6 | 比较不同图形的表达价值 |
| 7 | 形成建议，同时说明局限 |

::: {.task-question}
ggplot2提供绘图规则，分析目的决定使用哪些规则。
:::

## AI协同学习边界 {data-nav="项目总结"}

AI可以帮助：

- 解释报错和函数参数
- 比较两段代码的差异
- 提出标签、配色和布局建议

学生必须亲自完成：

- 明确分析目的和选择指标
- 设计变量与视觉通道的映射
- 解释关键代码
- 核验图形与结论是否一致

**代码解释关卡：**无法解释`data`、`aes()`和`geom`时，需要返回映射表重新检查。

## 项目评价 {data-nav="项目总结"}

| 评价维度 | 权重 | 评价证据 |
|---|---:|---|
| 问题与分析目的 | 15% | 每个任务的分析设计 |
| 指标与数据映射 | 20% | 变量—视觉通道映射表 |
| 代码与图形表达 | 25% | 可运行代码、标题、单位和图例 |
| 证据与结论 | 25% | 图表解读、建议与局限 |
| 协作、反思与责任 | 15% | 互动记录、AI核验日志 |

提交物：`.qmd`源文件、渲染后的HTML、项目指导书和AI使用记录。

## 迁移任务：宁波舟山港 {data-nav="项目总结"}

新的真实问题：

> 宁波舟山港不同货物类型的吞吐量有何差异？近年来港口货运结构发生了怎样的变化？

迁移要求：

1. 先写分析目的和目标受众
2. 选择总量、比例或增长率
3. 完成变量—视觉通道映射表
4. 使用柱形图或分面图构建证据
5. 写出结论、建议和局限

**提交顺序：分析设计先于代码和图形。**

## 课程结束前的三个问题 {data-nav="项目总结"}

1. 什么是ggplot2图形语法？

2. 为什么图形选择必须从分析目的出发？

3. 南丁格尔案例说明数据可视化怎样影响公共决策？

请在出口卡上写下：

- 今天最重要的一项收获
- 仍然不确定的一个问题
- 下一次项目中准备改进的一项做法
