---
title: "项目指导书：克里米亚战场士兵死亡原因探究"
subtitle: "从真实问题到可视化证据——ggplot2绘图基础（学生空白版）"
format:
  html:
    theme: darkly
    toc: true
    toc-depth: 3
    number-sections: true
    code-copy: true
    code-overflow: wrap
    embed-resources: true
execute:
  warning: false
  message: false
  echo: true
editor: source
---

项目基本信息

| 项目要素 | 内容 |
|---|---|
| 项目名称 | 克里米亚战场士兵死亡原因探究 |
| 学习主题 | ggplot2绘图基础 |
| 项目角色 | 军队卫生改革数据顾问 |
| 驱动性问题 | 士兵主要死于战伤还是可预防疾病？卫生改革前后发生了什么变化？ |
| 最终成果 | 可视化分析报告、1份决策建议 |

**姓名：** ____________________　　**学号：** ____________________　　**小组：** ____________________

::: {.callout-important title="你的任务"}
你不是“照着代码画图”，而是要像一名数据顾问一样，完成以下完整过程：

**提出问题 → 认识数据 → 选择变量 → 建立映射 → 构建图形 → 解读证据 → 提出建议**
:::

# 项目背景

1854年，克里米亚战争爆发。人们普遍认为，前线士兵主要死于战斗和伤口。然而，南丁格尔在战地医院发现，大量士兵可能并非死于战伤，而是死于霍乱、痢疾、斑疹伤寒等与卫生条件密切相关的疾病。

她持续记录士兵人数和死亡原因，用数据和图形向英国政府说明问题，并推动营地和医院改善排污、通风、清洁与护理条件。

现在，你将使用1854年4月至1856年3月的24个月数据，回答两个问题：

1. **士兵主要死于战伤，还是可预防疾病？**
2. **卫生改革前后，死亡模式发生了怎样的变化？**


# 项目目标

- 描述ggplot2“图形语法”的基本思想；
- 根据分析目的，确定需要比较的变量和合适的视觉通道；
- 使用`ggplot()`、`aes()`、`geom_col()`、`labs()`、`facet_wrap()`和`coord_polar()`等函数构建图形；
- 区分变量映射和属性设定；
- 理解数据可视化在公共健康和社会决策中的价值，培养尊重事实、重视证据和审慎表达的科学态度。


## 项目主要目标

1. 找出士兵死亡的主要原因

2. 判断卫生改革前后发生的变化

要解决的问题

| 层级 | 要解决的问题 | 需要作出的关键决策 | 形成的证据/成果 |
|---|---|---|---|
| 驱动性问题 | 数据能否说明改善卫生条件比单纯救治战伤更值得优先投入？ | 需要哪些数据证据支持公共决策？ | 项目决策建议 |
| 子问题1 | 士兵主要死于战伤，还是可预防疾病？ | 比较人数还是死亡率？选择什么图形？ | 死亡原因比较图 |
| 子问题2 | 高死亡水平是否只出现在个别月份？ | 如何同时呈现时间、死因与死亡水平？ | 月度堆叠柱形图 |
| 子问题3 | 卫生改革前后发生了什么变化？ | 如何控制军队人数差异并比较两个阶段？ | 分面对比图 |
| 子问题4 | 玫瑰图能否更好地传递证据？ | 精确比较与视觉传播如何取舍？ | 玫瑰图及图形评价 |
| 决策问题 | 证据支持怎样的行动建议？ | 哪些结论可以说，哪些不能说？ | 结论—证据—建议—局限 |

## 项目实践的行动规则

每次运行代码前后，都要完成一个“问题闭环”：

1. **问：**当前要解决的具体问题是什么？
2. **想：**我预测会看到什么？需要哪些变量和指标？
3. **画：**怎样把变量映射为位置、长度、颜色或分面？
4. **读：**图中哪一处是支持结论的证据？
5. **判：**图是否回答了问题？是否还需要修改或补充证据？


# 准备工作

## 安装并加载R包

只需在第一次使用时安装R包：

```{r}
#| eval: false
install.packages("tidyverse")
```

每次打开项目后加载R包：

```{r}
library(tidyverse)
```

## 准备数据

::: {.callout-note title="数据处理说明"}
本项目重点是**可视化问题求解**，不是数据整理。因此，数据处理相关代码已经上传到云班课，大家可以结合课程知识助理进行学习。

原始数据中的`.rate`是“每千人年化死亡率”，容易被误解。本项目中新建了一个指标**月死亡率(每千人)**：

$$\text{月死亡率（每千人）}=\frac{\text{当月死亡人数}}{\text{当月军队人数}}\times 1000$$

它表示“这个月每1000名士兵中约有多少人死亡”。
:::

### 加载数据
```{r}
load("./chapter02.RData")
```

### 数据说明

| 数据框 | 说明 | 
|---|---|
| nightingale | 原始南丁格尔数据集 |
| nightingale_long | 经过整理后的长格式数据，便于后续分析和绘图 |
| nightingale_before | 卫生改革前的数据 |
| nightingale_after | 卫生改革后的数据 |
| n_summary_before | 卫生改革前不同死亡原因的总死亡人数 |

### 快速认识数据

```{r}
knitr::kable(head(nightingale_long, 9),
      caption = "整理后的数据（前9行）",
      digits = 2)
```

问：如何快速查看nightingale_long数据框中变量的数据结构?
```{r}

```

### 数据字典

| 变量 | 含义 | 类型/单位 |
|---|---|---|
| 日期、时间标签 | 观测月份 | 时间变量 |
| 军队人数 | 当月士兵总人数 | 数值变量/人 |
| 阶段 | 卫生改革前或卫生改革后 | 分类变量 |
| 死亡原因 | 可预防疾病、战伤、其他原因 | 分类变量 |
| 死亡人数 | 当月因某类原因死亡的人数 | 数值变量/人 |
| 月死亡率 | 当月每1000名士兵中的死亡人数 | 数值变量/每千人 |
| 年化死亡率 | 将当月死亡水平折算为一年的指标 | 数值变量/每千人年 |

关于死因类别的进一步说明：

| 死因类别 | 大致含义 |
|---|---|
| **战伤** | 在战斗中受伤并因此死亡 |
| **可预防疾病** | 霍乱、痢疾、斑疹伤寒等与卫生条件密切相关的传染病 |
| **其他原因** | 意外、其他疾病等 |

### 数据观察记录

先观察数据，再写下你的发现。

1. 数据覆盖的时间范围：____________________________________________

2. 数据中包含的死亡原因：__________________________________________

3. 同一个月份为什么会出现3行记录？_________________________________

4. 比较不同月份时，为什么“月死亡率”通常比“死亡人数”更合适？

> 我的解释：  
> ____________________________________________________________________  
> ____________________________________________________________________

# 项目内容

## 任务1：谁是士兵死亡的主要“元凶”？

### 任务情境

你要向没有统计学基础的政府官员说明：士兵死亡的主要原因究竟是什么？你的图形必须简单、准确，并能提供直接证据。

### 明确分析目的


思考问题提纲：

+ 我们要比较什么？

+ 需要使用哪些变量？

+ 哪个指标更合适：死亡人数还是月死亡率？

+ 图形的主要受众是谁？ 

**用一句话写出分析目的：**

> 为了____分析谁是士兵死亡的主要“元凶”______________________，  
> 我将比较___________________________________________________，
> 需要使用哪些变量?_____________________________________________。

**我的预测：**我认为主要死亡原因是________________，理由是________________________________________________________________________________。

**判断预测是否成立所需的证据：**____________________________________。


###  使用ggplot2图形语法建立“变量—视觉通道—图层”关系

ggplot2的图形语法可以简单理解为：

> 先确定**使用什么数据**，再决定**变量如何变成位置、长度、颜色等视觉元素**，最后用**图层**把图形组合出来。

ggplot2基本语法框架：

```{r}
#| eval: false
ggplot(data = 数据框, aes(x = 横轴变量, y = 纵轴变量)) +
  geom_图层() +  
  labs(title = "标题", x = "横轴标题", y = "纵轴标题")
```

请完成本任务的映射设计：

| 数据变量 | 数据类型 | 选择的视觉通道 | 选择理由 |
|---|---|---|---|
| 死亡原因 | __________ | __________ | __________________________ |
| 死亡水平 | __________ | __________ | __________________________ |

我准备使用的几何图层是_______，因为________________________。


### 分级绘图任务

#### (1)基础任务A（★，必做）：完成第一张证据图

**当前问题：卫生改革前哪一种死亡原因造成的死亡人数最高？**

根据注释补全`____`处的代码。完成后运行代码并检查坐标轴、图例与标题是否准确。

```{r}
#| eval: false
p1 <- ggplot(
  data = n_summary_before,
  aes(x = ____, y = ____,fill = ____)
) +
  geom_col() +
  labs(
    title = "________________________________",
    x = "________",
    y = "________"
  ) 

p1
```


**代码解释关卡：**

- `ggplot(data = n_summary_before)`的作用：______________________________
- `aes()`的作用：____________________________________________________
- `geom_col()`的作用：________________________________________________
- `fill = 死亡原因`写在`aes()`内，表示它是一个______________________。

### 进阶任务B（★★，选做）：让证据更容易被看见

**当前问题：怎样让普通读者更快发现最重要的比较结果？**

从以下优化中选择至少2项：排序、添加数值标签、使用合适配色、去除重复图例、完善副标题。

```{r}
#| eval: false
p1_advanced <- ggplot(
  data = cause_summary,
  aes(
    x = reorder(死亡原因, 每千人月死亡数),
    y = 每千人月死亡数,
    fill = 死亡原因
  )
) +
  geom_col(width = 0.7) +
  # 在这里添加你的优化图层
  ________________________________________________ +
  labs(
    title = "________________________________",
    subtitle = "________________________________",
    x = NULL,
    y = "每1000人月死亡数",
    fill = "死亡原因"
  ) +
  theme_minimal()

p1_advanced
```

我选择的优化是：____________________________________________________。

这些优化能帮助读者：________________________________________________。

### 挑战任务C（★★★，选做）：人数与死亡率会讲出不同故事吗？

**当前问题：更换指标后，结论是否稳定？**

用平均年化死亡率绘制不同死亡原因的条形图
```{r}

```


比较“总死亡人数”和“平均年化死亡率”绘图结果。

> 两幅图的共同结论：  
> ____________________________________________________________________

> 两幅图可能存在的差异及原因：  
> ____________________________________________________________________  
> ____________________________________________________________________

### 图表解读与阶段汇报

请使用“结论—证据—谨慎表达”的结构完成初步解读。

> **结论：**士兵死亡的主要原因是____________________________。  
> **证据：**该原因的总死亡人数约为________，约为战伤的________倍。  
> **谨慎表达：**这张图能说明________________________________________，但还不能说明____________________________________________________。

### 第一课时检查点

- [ ] 我先明确了问题，再选择图形。
- [ ] 我能解释横轴、纵轴和颜色分别表达什么。
- [ ] 我的图形单位明确，标题与图中数据一致。
- [ ] 我的结论能在图中找到证据。
- [ ] 我绘制的图形能够一目了然。


## 任务2：卫生改革前后发生了什么变化？各月的死亡水平是否存在差异？

### 任务情境

第一张图找到了主要死亡原因，但政府还需要知道：卫生改革后，死亡水平是否下降？哪类死亡发生了最明显的变化？

回顾与提出假设

基于上一课时的结果，我的假设是：

> 卫生改革后，________________导致的死亡将________________，因为  
> ____________________________________________________________________。

要检验这个假设，我需要增加的比较变量是：__________________________。

### 设计改革前后对比图

请先设计，再写代码。

| 变量 | 图形中的作用 | 视觉通道/图层 |
|---|---|---|
| 月份 | 表示月份 | __________________ |
| 月死亡率 | 表示死亡水平 | __________________ |
| 死亡原因 | 区分死亡类型 | __________________ |
| 阶段 | 比较改革前后 | __________________ |


### 分级绘图任务

### 基础任务A（★，必做）：用分面柱形图比较改革前后

**当前问题：卫生改革前，各类死亡原因的月死亡水平如何分布？**
```{r}
#| eval: false
p2 <- ggplot(
  data = nightingale_before,
  aes(x = ____, y = ____, fill = ____)
) +
  geom_col() +
  labs(
    title = "________________________________",
    x = NULL,
    y = "________________________________"
  ) +
  theme_minimal()

p2
```



**当前问题：卫生改革后，各类死亡原因的月死亡水平发生了怎样的变化？**

请补全关键代码。提示：用`fill`区分死亡原因，用`facet_wrap()`分开展示两个阶段。

```{r}
#| eval: false
p3 <- ggplot(
  data = nightingale_long,
  aes(x = ____, y = ____, fill = ____)
) +
  geom_col() +
  facet_wrap(~____, ncol = 1) +
  labs(
    title = "________________________________",
    subtitle = "________________________________",
    x = NULL,
    y = "________________________________",
    fill = "________________________________"
  ) +
  theme_minimal() +
  theme(axis.text.x = element_text(angle = 45, hjust = 1))

p3
```

从图中记录至少两条“看得见、说得清”的证据：

1. __________________________________________________________________

2. __________________________________________________________________

#### 进阶任务B（★★，选做）：把柱形图转换为南丁格尔玫瑰图

**当前问题：改变坐标系能否让改革前后的差异更容易被公众感知？**

在柱形图基础上加入`coord_polar()`，观察坐标系变化带来的视觉效果。

```{r}
#| eval: false
p4 <- ggplot(nightingale_before,aes(x = 月份, y = 月死亡率, fill = 死亡原因)) +
  geom_col(width = 1,color="white") +
  labs(
    title = "卫生改革前后不同死亡原因导致的死亡水平变化",
    subtitle = "柱形面积大小表示总死亡水平，颜色表示不同死亡原因",
    x = NULL,
    y = "当月每千名士兵死亡人数",
    fill = "死亡原因"
  ) +
  coord_polar()
p4
```

::: {.callout-tip title="为什么使用scale_y_sqrt()？"}
在极坐标图中，扇形面积与半径的平方有关。如果直接让半径与数值成正比，面积会过度放大差异。`scale_y_sqrt()`让半径与数值的平方根对应，使扇形面积更接近与数值成正比。
:::

优化后的玫瑰图
```{r}
#| eval: false
p4+scale_y_sqrt()
```


比较普通柱形图与玫瑰图：

| 比较角度 | 普通柱形图 | 玫瑰图 |
|---|---|---|
| 哪个更容易精确比较数值？ | __________ | __________ |
| 哪个更能吸引受众注意？ | __________ | __________ |
| 哪个更适合分析？ | __________ | __________ |
| 哪个更适合传播？ | __________ | __________ |

我的选择是用________________作为主要证据图，因为____________________。

#### 挑战任务C（★★★，选做）：量化改革前后的变化

**当前问题：图中“明显下降”究竟下降了多少？**

不要只说“看起来下降了”，请计算各阶段、各死亡原因的每千人月死亡数。

```{r}
#| eval: false
stage_summary <- nightingale_long %>%
  group_by(____, ____) %>%
  summarise(
    总死亡人数 = sum(____),
    总人月数 = sum(____),
    每千人月死亡数 = ____ / ____ * 1000,
    .groups = "drop"
  )

stage_summary
```

可预防疾病的死亡水平从改革前的________下降到改革后的________，下降约________%。

我的计算方法：______________________________________________________。

#### 形成决策建议

**决策问题：如果你是军队卫生改革数据顾问，有限资源应优先投入哪里？现有证据允许你把话说到什么程度？**

请把图形证据转化为一段完整、审慎的分析。

> **结论：**卫生改革前后，__________________________________________。  
> **证据1：**改革前，_______________________________________________。  
> **证据2：**改革后，_______________________________________________。  
> **建议：**应优先__________________________________________________。  
> **局限：**现有数据没有同时记录____________________________________，因此仅凭该图不能完全证明________________________________________。

# 项目总结

## ggplot2图形语法小结

请在括号内填入合适的内容。

```{r}
#| eval: false
ggplot(data = __________, aes(x = __________, y = __________)) +
  geom__________() +            # 几何对象：用什么图形表达
  labs(__________) +            # 标题、坐标轴和图例标签
  facet_wrap(~__________) +     # 按分类变量分面比较
  coord__________() +           # 改变坐标系统
  theme__________()             # 调整整体外观
```

ggplot2最核心的思维不是背代码，而是建立：

> **分析问题 → 数据变量 → 视觉通道 → 几何图层 → 图形证据**

## 5.2 全流程复盘

| 环节 | 我的决策或收获 |
|---|---|
| 真实问题 | ______________________________________________ |
| 分析目的 | ______________________________________________ |
| 核心指标 | ______________________________________________ |
| 图形选择 | ______________________________________________ |
| 主要证据 | ______________________________________________ |
| 决策建议 | ______________________________________________ |
| 结论边界 | ______________________________________________ |

## AI协同学习日志

::: {.callout-warning title="AI使用原则"}
可以让AI帮助解释报错、比较代码或提出改进建议，但必须由你检查：数据是否正确、代码是否可运行、图形是否匹配问题、结论是否得到证据支持。
:::

- 我是否使用了AI：□ 否　□ 是
- 我向AI提出的问题：________________________________________________
- AI给出的关键建议：________________________________________________
- 我验证建议的方法：________________________________________________
- 我没有直接采纳/修改了哪部分？为什么？

> ____________________________________________________________________  
> ____________________________________________________________________

## 自我评价

请用1—4分评价自己的学习表现（1=尚未做到，4=能够独立完成）。

| 评价维度 | 1 | 2 | 3 | 4 | 我的改进计划 |
|---|:---:|:---:|:---:|:---:|---|
| 能从真实问题中提取分析目的 | □ | □ | □ | □ | __________ |
| 能选择合适变量和指标 | □ | □ | □ | □ | __________ |
| 能解释变量与视觉通道的映射 | □ | □ | □ | □ | __________ |
| 能用ggplot2独立构建基础图形 | □ | □ | □ | □ | __________ |
| 能用证据支持结论 | □ | □ | □ | □ | __________ |
| 能说明结论的边界 | □ | □ | □ | □ | __________ |

# 项目评价标准

| 评价维度 | 权重 | 达成表现 |
|---|---:|---|
| 问题与分析目的 | 15% | 问题明确，能说明“为什么画图” |
| 指标与映射设计 | 20% | 指标合理，变量—视觉通道—图层关系正确 |
| 代码与图形表达 | 25% | 代码可运行，图形完整，标签和单位准确 |
| 证据与结论 | 25% | 结论有证据，能提出建议并说明局限 |
| 协作、反思与责任 | 15% | 有过程记录，能核验AI建议，表达审慎 |

提交前检查

- [ ] 所有必做空白已填写。
- [ ] 所有必做代码均能运行。
- [ ] 至少完成1项进阶或挑战任务。
- [ ] 图形标题、坐标轴、图例和单位准确。
- [ ] 报告包含“结论—证据—建议—局限”。
- [ ] 已填写自我评价和AI使用记录。

