---
title: "克里米亚战场士兵死亡原因探究"
subtitle: "ggplot2 绘图基础｜课程讲稿与参考答案（内容版）"
lang: zh-CN
format:
  html:
    theme: cosmo
    toc: true
    toc-depth: 3
    number-sections: true
    code-copy: true
    code-overflow: wrap
    embed-resources: true
fig-width: 9
fig-height: 5
fig-dpi: 144
execute:
  warning: false
  message: false
  echo: true
  error: false
  cache: false
editor: source
---

本讲稿与学生空白版的任务顺序对应，包含完整代码、实际计算结果、参考回答和授课提示。数值结论由本文代码计算；开放性问题给出一种有依据的回答，学生可以采用其他合理表述。

| 项目要素 | 内容 |
|---|---|
| 项目名称 | 克里米亚战场士兵死亡原因探究 |
| 学习主题 | ggplot2 绘图基础与证据表达 |
| 项目角色 | 军队卫生数据顾问 |
| 驱动性问题 | 哪类死因造成的死亡最多？两个历史阶段的死亡水平如何变化？ |
| 课时 | 连续两节课，每节 45 分钟 |
| 核心成果 | 第 1 阶段死因人数图、两阶段月死亡率分面图、阶段比较表和决策建议 |
| 参考范围 | 任务 1 首先分析第 1 阶段；任务 2 比较两个阶段；全 24 个月的补充结论单独标明 |

::: {.callout-note title="使用方法"}
教师可按下表组织讲授，优先完成基础任务及其解释；进阶、挑战代码供演示、快组选择或课后复习。学生先独立完成空白版，再对照这里的“指标—代码—结果—解释”核验。数据整理代码可由教师课前放入学生模板。
:::

| 时间 | 第一节：找到主要死因 | 第二节：比较阶段变化 |
|---|---|---|
| 0—5 分钟（5 分钟） | 情境、问题与初始预测 | 回顾第 1 阶段结论，提出待检验假设 |
| 5—13 分钟（8 分钟） | 数据结构、死亡人数与死亡率 | 月度堆叠图、月份排序与颜色映射 |
| 13—23 分钟（10 分钟） | 图形语法、映射与固定属性 | 同尺度分面、提取带数值的证据 |
| 23—35 分钟（12 分钟） | 完成任务 1 基础图并解释代码 | 读取教师提供的阶段表，解释变化与推断边界 |
| 35—41 分钟（6 分钟） | 图形优化示范；快组比较率图 | 极坐标短演示与图形选择 |
| 41—45 分钟（4 分钟） | 写出结论，完成阶段检测 | 完善决策建议、总结与个人检测 |
| **合计** | **45 分钟** | **45 分钟** |

# 项目背景

1854 年，克里米亚战争中的英军面临战伤与疾病等多种死亡风险。南丁格尔对军队健康与死亡资料的分析、以及此后报告中的统计图形，使疾病与卫生条件问题得到重视。本项目使用 `HistData` 包中的 `Nightingale` 数据，研究 1854 年 4 月至 1856 年 3 月的英军记录。[数据来源与历史说明](https://friendly.github.io/HistData/reference/Nightingale.html)

**课堂导入讲述：**“战争中的士兵主要死于战伤”是一个需要证据检验的判断。我们先比较不同死因的死亡人数，再考察每个月的变化。假如军队规模在变化，直接比较人数还够不够？这就是第二节需要引入死亡率的原因。

本项目划分两个阶段：

- **第 1 阶段：1854 年 4 月至 1855 年 3 月。**
- **第 2 阶段：1855 年 4 月至 1856 年 3 月。**

卫生委员会于 1855 年 3 月抵达并开展卫生改善，第 1 阶段包含这一过渡月份。因此，空白版中的“改革前／后”在本讲稿中统一落实为上述两个时间区段；它们不是严格实验中的未干预组与干预组。[阶段背景](https://friendly.github.io/HistData/reference/Nightingale.html)

::: {.callout-important title="本项目可以回答什么"}
可以描述本数据所记录英军的主要死因和阶段差异。仅凭前后变化，不能单独识别卫生措施的因果效果，也不能确定哪种投入具有最高成本效益；还需要战事、军队构成、具体措施与成本等资料。
:::

# 项目目标

完成本项目后，学生应能：

1. 说清数据的一行代表什么，区分死亡人数、死亡构成比、月死亡率和年化死亡率。
2. 建立“问题—变量—视觉通道—图层”的联系，解释 `ggplot()`、`aes()` 与 `geom_col()` 的作用。
3. 独立完成死因人数图和按阶段分面的月死亡率图，保证标题、单位、分类顺序与尺度准确。
4. 用 `labs()`、颜色和数值标签改善图形，说明 `facet_wrap()` 和 `coord_polar()` 分别改变什么。
5. 从图表中引用至少两项数值，写出“结论—证据—建议—局限”，并核验 AI 或同伴的建议。

## 项目主要目标与解题路线

| 层级 | 要解决的问题 | 关键决策 | 对应成果 |
|---|---|---|---|
| 子问题 1 | 第 1 阶段哪类死因造成的累计死亡最多？ | 固定时间范围，使用累计死亡人数 | `p1`、死因人数汇总表 |
| 子问题 2 | 第 1 阶段高死亡水平集中在哪些月份？ | 按时间排序，用率比较月度水平 | `p2`、峰值月份与数值 |
| 子问题 3 | 两个阶段的死亡水平有何不同？ | 使用统一指标、配色和纵轴尺度 | `p3`、阶段比较表 |
| 子问题 4 | 极坐标怎样改变读图方式？ | 区分半径编码与面积编码 | `p4_area`、图形评价 |
| 决策问题 | 证据支持怎样的行动？ | 将描述、解释和建议分开 | 一段完整且有边界的决策说明 |

**讲授提示：**每次运行前问“这张图要回答什么”，运行后问“证据在哪里”。代码正确只是第一步；指标与问题匹配、结论可核验，才算完成任务。

# 准备工作

## 安装并加载 R 包

安装只在首次使用或缺包时运行，建议课前完成。

```{r}
#| label: install-packages
#| eval: false
install.packages(c("tidyverse", "HistData", "knitr", "rmarkdown"))
```

```{r}
#| label: load-packages
library(tidyverse)
library(HistData)

# 全文保持相同的死因配色。
cause_colors <- c("可预防疾病" = "#0072B2",
                  "战伤" = "#D55E00",
                  "其他原因" = "#777777")
stage_labels <- c("第1阶段" = "第1阶段（1854.04—1855.03）",
                  "第2阶段" = "第2阶段（1855.04—1856.03）")

# Windows 使用支持中文的字体；其他系统使用默认 sans 字体。
plot_family <- if (.Platform$OS.type == "windows") "Microsoft YaHei" else "sans"
theme_set(theme_minimal(base_size = 12, base_family = plot_family))
theme_update(legend.position = "bottom", plot.title.position = "plot")
```

```{r}
#| label: output-format
#| include: false
# 仅控制文字输出格式，不改变实际计算精度。
fmt <- function(x, digits = 2) {
  formatC(x, format = "f", digits = digits, big.mark = ",")
}
if (capabilities("cairo")) {
  knitr::opts_chunk$set(dev = "png", dev.args = list(type = "cairo"))
}
```

## 准备数据

### 从原始数据生成课堂对象

本内容版直接从 `HistData::Nightingale` 生成全部对象，无需提前运行其他脚本或加载 `chapter02.RData`。这样重启 R 后也能从首个代码单元开始复现。

```{r}
#| label: prepare-data
data("Nightingale", package = "HistData")
nightingale <- as_tibble(Nightingale) %>% arrange(Date)
month_order <- c(4:12, 1:3)

nightingale_long <- nightingale %>%
  rename(Disease.count = Disease,
         Wounds.count = Wounds,
         Other.count = Other) %>%
  pivot_longer(
    cols = c(Disease.count, Wounds.count, Other.count,
             Disease.rate, Wounds.rate, Other.rate),
    names_to = c("死亡原因", ".value"),
    names_sep = "\\."
  ) %>%
  rename(日期 = Date, 年份 = Year, 军队人数 = Army,
         死亡人数 = count, 年化死亡率 = rate) %>%
  mutate(
    死亡原因 = factor(
      recode(死亡原因, Disease = "可预防疾病",
             Wounds = "战伤", Other = "其他原因"),
      levels = c("可预防疾病", "战伤", "其他原因")
    ),
    月份 = factor(as.integer(format(日期, "%m")),
                  levels = month_order,
                  labels = paste0(month_order, "月")),
    时间标签 = format(日期, "%Y-%m"),
    阶段 = factor(if_else(日期 < as.Date("1855-04-01"),
                          "第1阶段", "第2阶段"),
                  levels = c("第1阶段", "第2阶段")),
    月死亡率 = 死亡人数 / 军队人数 * 1000
  ) %>%
  select(日期, 时间标签, 月份, 年份, 军队人数, 阶段,
         死亡原因, 死亡人数, 月死亡率, 年化死亡率)

# 对应空白版中的 before / after 对象；含义以上述日期分界为准。
nightingale_before <- nightingale_long %>% filter(阶段 == "第1阶段")
nightingale_after  <- nightingale_long %>% filter(阶段 == "第2阶段")
```

**代码讲解：**`pivot_longer()` 将三类死因展开为多行；`.value` 使人数与率分别保留为两列。阶段由日期判断，月份通过因子水平固定为 4 月至次年 3 月。数据整理在本课作为支架提供，学生重点检查输出结构与指标含义。

| 数据框 | 说明 |
|---|---|
| `nightingale` | 原始月度数据，每月一行，共 24 行 |
| `nightingale_long` | “月份×死因”长表，共 72 行 |
| `nightingale_before` | 第 1 阶段长表，12 个月、36 行 |
| `nightingale_after` | 第 2 阶段长表，12 个月、36 行 |
| `n_summary_before` | 在任务 1 中生成，第 1 阶段按死因汇总的 3 行数据 |
| `stage_summary` | 在任务 2 中生成，按阶段与死因汇总的 6 行数据 |

### 快速认识数据：代码与参考回答

```{r}
#| label: inspect-data
knitr::kable(head(nightingale_long, 9), digits = 2,
             caption = "整理后的数据：每行对应一个月的一类死因")

# 查看变量名、类型与部分取值；也可以使用 str(nightingale_long)。
glimpse(nightingale_long)

# 检查各阶段、各死因的月数。
nightingale_long %>% count(阶段, 死亡原因)
```

| 观察问题 | 参考回答 |
|---|---|
| 数据覆盖的时间范围是什么？ | 1854 年 4 月至 1856 年 3 月，共 24 个月；对象为本数据记录的英军 |
| 有哪些死亡原因？ | 可预防疾病、战伤、其他原因 |
| 同一个月为什么有 3 行？ | 长表按三类死因展开，每行是一类死因的月度记录，不能将其理解为 3 名士兵 |
| 为什么比较不同月份时常用月死亡率？ | 各月军队人数不同；率以军队人数作为分母，有助于比较死亡水平，人数则反映死亡负担的绝对规模 |

### 数据字典与指标口径

| 变量或指标 | 含义 | 单位或注意点 |
|---|---|---|
| 日期、时间标签 | 观测月份及年月显示文本 | `Date` 型与字符型 |
| 月份 | 按 4 月至次年 3 月排序的月份 | 因子，不按字符串顺序排列 |
| 军队人数 | 当月军队平均人数的估计值 | 人；并非整个阶段不重复的人数 |
| 阶段、死亡原因 | 用于分类比较 | 因子 |
| 死亡人数 | 当月某类死因造成的死亡人数 | 人 |
| 死亡构成比 | 某类累计死亡人数占全部死因累计死亡人数的比例 | %；分母是死亡总人数 |
| 月死亡率 | 当月死亡人数÷当月军队人数×1000 | 每千人 |
| 年化死亡率 | 将该月死亡水平按 12 倍线性折算 | 每千人年化；不是实际全年死亡概率 |
| 每千人月死亡数 | 阶段总死亡人数÷阶段估计总人月数×1000 | 死亡/1000 人月；也是按军队人数加权的平均月死亡水平 |

`Disease` 指可预防或可减轻的传染性疾病；课堂简称“可预防疾病”，并非断言每一例都能避免。`Wounds` 指直接由战伤导致的死亡；`Other` 是其他原因，本数据没有进一步细分。军队人数与各类率的定义依据 [HistData 变量说明](https://friendly.github.io/HistData/reference/Nightingale.html)。

$$
\text{月死亡率（每千人）}
=\frac{\text{当月死亡人数}}{\text{当月军队人数}}\times1000,
\qquad
\text{年化死亡率}\approx12\times\text{月死亡率}.
$$

原数据的年化率保留 1 位小数，核验时需容许舍入误差。例如，假设某月有 20,000 名士兵、100 人死亡，月死亡率是 5/1000，月死亡比例是 0.5%，年化值是 60/1000；三个数不能互换。这是单位示例，不是历史观测值。

::: {.callout-important title="分母为什么要特别检查"}
长表中的同月军队人数会在三类死因中各出现一次。按“阶段＋死因”汇总时，每组每月只有一行，可以累加分母；计算全因阶段率时必须先按月份去重。各月平均人数乘以一个月再相加，可近似作为人月暴露量，它不等于阶段中不重复的士兵总数。
:::

# 项目内容

## 任务 1：谁是士兵死亡的主要“元凶”？（第一节课）

### 任务情境与分析目的：参考回答

要向没有统计学基础的读者说明，第 1 阶段的死亡负担主要来自哪类死因。

| 思考项 | 参考回答 |
|---|---|
| 我们比较什么？ | 第 1 阶段三类死因的累计死亡人数 |
| 使用哪些变量？ | 阶段、死亡原因、死亡人数；先筛选阶段，再按死因汇总 |
| 人数还是死亡率？ | 本题比较累计死亡负担，先用人数；月度与跨阶段死亡水平比较再用率 |
| 主要受众是谁？ | 需要理解证据、但不一定掌握统计或 R 语言的决策者 |

**一句话分析目的：**为了识别第 1 阶段士兵死亡的主要原因，我将比较 1854 年 4 月至 1855 年 3 月三类死因的累计死亡人数，并计算各自占全部死亡的比例。

**预测示例：**可预防疾病造成的死亡可能多于战伤。这里的预测只是待检验判断；支持它需要同一时间范围内的死因人数汇总，而不能用故事或单个月份代替。

### 使用 ggplot2 建立“变量—视觉通道—图层”关系

ggplot2 将图形分解为数据、映射、几何对象以及标签、尺度、坐标等部分。`aes()` 说明变量如何映射到视觉属性；`geom_col()` 使用数据中的数值决定柱高。

| 数据变量 | 数据类型 | 视觉通道 | 选择理由 |
|---|---|---|---|
| 死亡原因 | 分类变量 | 横轴位置、填充颜色 | 将三个类别分开，颜色含义在各图保持一致 |
| 总死亡人数 | 数值变量 | 纵轴位置与从零开始的柱形长度 | 直观比较累计死亡负担 |

选择柱形图是因为需要比较三个类别的数量。这里每组人数已经计算好，应使用 `geom_col()`；`geom_bar()` 默认统计记录数，直接对长表按死因计数会得到月数，而不是死亡人数。[ggplot2 柱形图说明](https://ggplot2.tidyverse.org/reference/geom_bar.html)

### 基础任务 A（★）：第 1 阶段死因人数图

先生成空白版需要的 `n_summary_before`。

```{r}
#| label: summarize-before
n_summary_before <- nightingale_before %>%
  group_by(死亡原因) %>%
  summarise(
    总死亡人数 = sum(死亡人数),
    平均年化死亡率 = mean(年化死亡率),
    .groups = "drop"
  ) %>%
  mutate(死亡构成比 = 总死亡人数 / sum(总死亡人数) * 100)

knitr::kable(n_summary_before, digits = 2,
             caption = "第1阶段死因汇总：人数为人，年化率为每千人年化，构成比为%")
```

```{r}
#| label: fig-cause-counts
#| fig-cap: "第1阶段三类死因的累计死亡人数"
p1 <- ggplot(
  data = n_summary_before,
  aes(x = 死亡原因, y = 总死亡人数, fill = 死亡原因)
) +
  geom_col() +
  scale_fill_manual(values = cause_colors) +
  labs(
    title = "第1阶段英军死亡主要来自可预防疾病",
    subtitle = "1854年4月至1855年3月；比较累计死亡人数",
    x = "死亡原因", y = "累计死亡人数（人）", fill = "死亡原因",
    caption = "数据：HistData::Nightingale"
  )
p1
```

**代码解释关卡：**

- `ggplot(data = n_summary_before)` 指定本图使用第 1 阶段死因汇总表。
- `aes()` 将死因映射到横轴和颜色，将累计人数映射到纵轴。
- `geom_col()` 添加以已有数值为柱高的柱形。
- `fill = 死亡原因` 写在 `aes()` 中，表示变量映射；不同类别由色标分配不同颜色。
- `labs()` 解释图形中的量；标签必须与实际映射的变量一致。

**映射与属性设定的对照：**

```{r}
#| label: mapping-versus-setting
#| fig-cap: "固定颜色：每根柱子都使用 steelblue"
p1_fixed <- ggplot(n_summary_before,
                   aes(x = 死亡原因, y = 总死亡人数)) +
  geom_col(fill = "steelblue") +
  labs(title = "颜色作为固定属性：所有柱形使用同一颜色",
       x = "死亡原因", y = "累计死亡人数（人）",
       caption = "第1阶段；数据：HistData::Nightingale")
p1_fixed
```

`geom_col(fill = "steelblue")` 将颜色设为常量。若把 `"steelblue"` 写进 `aes()`，它会被当成一个类别值交给色标处理，并不等于直接指定这种颜色。先判断“颜色是否需要表达数据”，再决定写在何处。

### 进阶任务 B（★★）：让证据更容易被看见

本例在同一数据范围、同一人数指标下增加排序、人数标签、稳定配色和简洁图例。它不改变问题或结论的统计口径。

```{r}
#| label: fig-cause-counts-advanced
#| fig-cap: "排序与数值标签使比较更直接"
p1_advanced <- ggplot(
  n_summary_before,
  aes(x = reorder(死亡原因, -总死亡人数),
      y = 总死亡人数, fill = 死亡原因)
) +
  geom_col(width = 0.7) +
  geom_text(aes(label = format(总死亡人数, big.mark = ",", trim = TRUE)),
            vjust = -0.4, family = plot_family) +
  scale_fill_manual(values = cause_colors, guide = "none") +
  scale_y_continuous(expand = expansion(mult = c(0, 0.12))) +
  labs(
    title = "可预防疾病是第1阶段最主要的死亡原因",
    subtitle = "1854年4月至1855年3月；按累计死亡人数降序排列",
    x = NULL, y = "累计死亡人数（人）",
    caption = "数据：HistData::Nightingale"
  )
p1_advanced
```

**优化理由参考：**排序使最大值首先出现；人数标签减少读者估算；去除与横轴重复的图例节省空间；纵轴仍从零开始，顶部留白只是容纳标签。`reorder()` 调整类别位置，手动色标通过类别名称匹配，因此排序后颜色含义不变。

### 挑战任务 C（★★★）：人数与平均年化死亡率会讲出不同故事吗？

为只比较指标差异，仍使用第 1 阶段数据。这里按空白版要求，取 12 个“月度年化率”的**算术平均数**。

```{r}
#| label: fig-mean-annualized
#| fig-cap: "第1阶段各死因的月度年化死亡率算术平均"
p1_rate <- ggplot(n_summary_before,
                  aes(x = 死亡原因, y = 平均年化死亡率, fill = 死亡原因)) +
  geom_col(width = 0.7) +
  geom_text(aes(label = sprintf("%.2f", 平均年化死亡率)),
            vjust = -0.4, family = plot_family) +
  scale_fill_manual(values = cause_colors, guide = "none") +
  scale_y_continuous(expand = expansion(mult = c(0, 0.12))) +
  labs(title = "更换指标后，可预防疾病仍居首位",
       subtitle = "第1阶段；对12个月的年化率取算术平均",
       x = "死亡原因", y = "平均年化死亡率（每千人年化）",
       caption = "数据：HistData::Nightingale")
p1_rate
```

$$
\text{平均年化死亡率}
=\frac{1}{12}\sum_{m=1}^{12}
  \left(\frac{D_m}{N_m}\times1000\times12\right).
$$

代码对原数据已舍入的年化率取平均，因此与直接从人数重算可能存在微小舍入差异。这个指标给每个月相同权重；任务 2 的阶段率按各月军队人数加权，两者需要分别命名。

**参考结果：**疾病、战伤、其他原因的平均年化死亡率分别约为 **`r fmt(n_summary_before$平均年化死亡率[n_summary_before$死亡原因 == "可预防疾病"])`、`r fmt(n_summary_before$平均年化死亡率[n_summary_before$死亡原因 == "战伤"])`、`r fmt(n_summary_before$平均年化死亡率[n_summary_before$死亡原因 == "其他原因"])`（每千人年化）**。两种图都显示疾病最高、其他原因次之、战伤最低；人数图表达累计负担，率图表达标准化后的死亡水平，单位和柱间倍数不同。其他数据中，人口规模随时间变化及死因的月度分布差异还可能改变排序。

### 图表解读与阶段汇报：参考答案

```{r}
#| label: first-stage-evidence
disease_before <- n_summary_before %>% filter(死亡原因 == "可预防疾病")
wounds_before <- n_summary_before %>% filter(死亡原因 == "战伤")
disease_wounds_ratio <- disease_before$总死亡人数 / wounds_before$总死亡人数

all_cause_summary <- nightingale_long %>%
  group_by(死亡原因) %>%
  summarise(总死亡人数 = sum(死亡人数), .groups = "drop") %>%
  mutate(死亡构成比 = 总死亡人数 / sum(总死亡人数) * 100)
```

> **结论：**在第 1 阶段记录的英军中，可预防疾病造成的累计死亡最多。  
> **证据：**疾病死亡 `r fmt(disease_before$总死亡人数, 0)` 人，占全部死亡的 `r fmt(disease_before$死亡构成比)`%；战伤死亡 `r fmt(wounds_before$总死亡人数, 0)` 人，前者约为后者的 `r fmt(disease_wounds_ratio)` 倍。  
> **谨慎表达：**该图说明这一阶段的死亡负担主要来自疾病，不能说明每个月疾病死亡率都最高，也不能据此计算卫生改革的因果效果。

**若问题改为全部 24 个月：**需要重新汇总全部月份，不能直接沿用第 1 阶段的数字。

```{r}
#| label: full-period-summary
knitr::kable(all_cause_summary, digits = 2,
             caption = "补充：1854.04—1856.03全24个月；人数为人，构成比为%")
```

**第一课时检查点参考：**应能说出“第 1 阶段—累计人数—三类死因—柱形长度”这条关系；能解释颜色的两种写法；能用疾病人数、占比和倍数支持结论。预测可以被数据修正，不能为维持预测而改换时间范围。

## 任务 2：两个阶段发生了什么变化？各月死亡水平有何差异？（第二节课）

### 任务情境与待检验假设

第一张图识别了主要死因，但还未说明死亡水平如何随时间变化。第二节将月死亡率作为主要指标，以减少军队规模差异对人数比较的影响。

**假设示例：**第 2 阶段的疾病死亡水平可能更低，这与卫生条件改善的历史背景相吻合。要检验该假设，需要增加月份与阶段变量，并核对各阶段的疾病死亡率。假设中的解释不能提前写成已证实的因果结论。

| 变量 | 图形中的作用 | 视觉通道或图层 |
|---|---|---|
| 月份 | 按 4 月至次年 3 月展示变化 | 横轴位置 |
| 月死亡率 | 表示经军队人数标准化的月度死亡水平 | 纵轴、柱形长度 |
| 死亡原因 | 区分三类死因的贡献 | 填充颜色 |
| 阶段 | 并列比较两个 12 个月区段 | `facet_wrap()` 分面 |

### 基础任务 A（★）：先观察月度变化，再比较两个阶段

#### 第一步：第 1 阶段月度堆叠柱形图

```{r}
#| label: fig-monthly-before
#| fig-cap: "第1阶段各月死亡水平及死因组成"
p2 <- ggplot(nightingale_before,
             aes(x = 月份, y = 月死亡率, fill = 死亡原因)) +
  geom_col() +
  scale_fill_manual(values = cause_colors) +
  scale_y_continuous(expand = expansion(mult = c(0, 0.05))) +
  labs(
    title = "第1阶段的高死亡水平集中在1854年末至1855年初",
    subtitle = "1854年4月至1855年3月；柱形总高度为三类死因月死亡率之和",
    x = NULL, y = "月死亡率（每千人）", fill = "死亡原因",
    caption = "数据：HistData::Nightingale"
  )
p2
```

**讲授说明：**同一月份三类死因的分母相同，因此三段柱高可以相加，得到全因月死亡率。不同月份不能直接这样相加并称为全年死亡概率。颜色让读者看到死因组成，但没有共同基线的中间色段不容易精确比较，具体数值需查看表格。

#### 第二步：使用相同尺度的两阶段分面图

```{r}
#| label: fig-stage-comparison
#| fig-height: 7
#| fig-cap: "两个阶段的月死亡率比较：月份、颜色和纵轴尺度一致"
p3 <- ggplot(nightingale_long,
             aes(x = 月份, y = 月死亡率, fill = 死亡原因)) +
  geom_col() +
  facet_wrap(~ 阶段, ncol = 1, scales = "fixed",
             labeller = labeller(阶段 = stage_labels)) +
  scale_fill_manual(values = cause_colors) +
  scale_y_continuous(expand = expansion(mult = c(0, 0.05))) +
  labs(
    title = "两个阶段的死亡水平与月度分布存在差异",
    subtitle = "各面板按4月至次年3月排列；统一纵轴刻度",
    x = NULL, y = "月死亡率（每千人）", fill = "死亡原因",
    caption = "数据：HistData::Nightingale；阶段差异不等同于卫生措施的独立因果效果"
  )
p3
```

`facet_wrap(~ 阶段)` 按阶段划分面板；`scales = "fixed"` 保持尺度一致。同样高度的柱子因此表示相同的死亡率。不同阶段的“4 月”相差一年，年月范围必须由面板标签说明。

#### 第三步：用数值核对看见的变化

```{r}
#| label: monthly-evidence
# 先还原为每月一行，军队人数只保留一次。
monthly_summary <- nightingale_long %>%
  group_by(日期, 月份, 阶段) %>%
  summarise(
    军队人数 = first(军队人数),
    总死亡人数 = sum(死亡人数),
    疾病死亡人数 = sum(死亡人数[死亡原因 == "可预防疾病"]),
    .groups = "drop"
  ) %>%
  mutate(全因月死亡率 = 总死亡人数 / 军队人数 * 1000,
         疾病月死亡率 = 疾病死亡人数 / 军队人数 * 1000)

peak_months <- monthly_summary %>%
  group_by(阶段) %>%
  slice_max(全因月死亡率, n = 1, with_ties = FALSE) %>%
  ungroup()

knitr::kable(
  peak_months %>% select(阶段, 日期, 总死亡人数, 全因月死亡率, 疾病月死亡率),
  digits = 2, caption = "各阶段全因月死亡率最高的月份：人数为人，率为每千人"
)

# 同名月份配对，检查“第2阶段每个月都更低”是否成立。
month_pairs <- monthly_summary %>%
  select(月份, 阶段, 全因月死亡率) %>%
  pivot_wider(names_from = 阶段, values_from = 全因月死亡率) %>%
  mutate(变化 = 第2阶段 - 第1阶段)

knitr::kable(month_pairs, digits = 2,
             caption = "全因月死亡率的同月对照：变化=第2阶段−第1阶段，单位为每千人")
```

**至少两条证据的参考回答：**

1. 第 1 阶段的全因月死亡率峰值出现在 **`r format(peak_months$日期[peak_months$阶段 == "第1阶段"], "%Y年%m月")`**，约为 **`r fmt(peak_months$全因月死亡率[peak_months$阶段 == "第1阶段"])`/1000**；其中疾病月死亡率约为 **`r fmt(peak_months$疾病月死亡率[peak_months$阶段 == "第1阶段"])`/1000**。
2. 第 2 阶段的全因月死亡率峰值出现在 **`r format(peak_months$日期[peak_months$阶段 == "第2阶段"], "%Y年%m月")`**，约为 **`r fmt(peak_months$全因月死亡率[peak_months$阶段 == "第2阶段"])`/1000**，低于第 1 阶段峰值。
3. 整体下降不表示每个同名月份都更低：第 2 阶段的 **`r paste(as.character(month_pairs$月份[month_pairs$变化 > 0]), collapse = "、")`** 全因月死亡率仍高于第 1 阶段对应月份。必须保留这一不完全一致的现象。

**不能据此直接得出的结论：**仅凭一个阶段的冬春高峰，不能确认稳定的季节规律；两个阶段包含不同年份，战事与其他条件也在变化。

### 进阶任务 B（★★）：极坐标与面积编码

#### 先观察直接改变坐标系的结果

```{r}
#| label: fig-polar-radius
#| fig-cap: "仅用于观察坐标变化的径向堆叠图；面积不与死亡率成正比"
p4 <- ggplot(nightingale_before,
             aes(x = 月份, y = 月死亡率, fill = 死亡原因)) +
  geom_col(width = 1, colour = "white") +
  scale_fill_manual(values = cause_colors) +
  scale_x_discrete(expand = expansion(add = 0.5)) +
  scale_y_continuous(expand = expansion(mult = 0)) +
  coord_polar(theta = "x") +
  labs(
    title = "第1阶段：直接转换坐标系后的径向堆叠图",
    subtitle = "径向长度表示死亡率；不要把色块面积当作相应死亡率",
    x = NULL, y = "月死亡率（每千人）", fill = "死亡原因",
    caption = "教学观察图；数据：HistData::Nightingale"
  )
p4
```

`coord_polar(theta = "x")` 把原横轴映射到角度方向，原纵轴映射到半径方向。它不会自动修正面积编码。等角扇形满足 $A=\frac12\theta r^2$；半径变为 2 倍，面积变为 4 倍。

::: {.callout-important title="为什么不能直接给多死因堆叠图加 scale_y_sqrt()？"}
平方根思路适用于从零开始、没有多类堆叠的单扇形。对多类堆叠，ggplot2 会先做尺度变换，再做堆叠；直接加 `scale_y_sqrt()` 会累加各类数值的平方根，不能保证每一色块面积与该类死亡率成正比。[ggplot2 堆叠说明](https://ggplot2.tidyverse.org/reference/position_stack.html)

因此，本参考答案用“先累计原始率，再对累计边界开平方”的方式补齐面积表达。课堂讲清原理即可，下面的实现供拓展阅读。
:::

#### 面积正确的分死因玫瑰图：完整拓展答案

设同月各类死因率的累计值为 $S_k$，第 $k$ 类色块的内、外半径分别取 $\sqrt{S_{k-1}}$ 和 $\sqrt{S_k}$。那么该色块面积为：

$$
A_k=\frac12\theta
\left[(\sqrt{S_k})^2-(\sqrt{S_{k-1}})^2\right]
=\frac12\theta(S_k-S_{k-1}),
$$

因此，在等角宽、相同半径尺度下，色块面积与该类月死亡率成正比。每个月的全部色块面积相加，也与全因月死亡率成正比。

```{r}
#| label: fig-polar-area
#| fig-width: 11
#| fig-height: 6
#| fig-cap: "按累计边界构造的堆叠玫瑰图：色块面积与相应死因月死亡率成正比"
rose_data <- nightingale_long %>%
  arrange(阶段, 日期, 死亡原因) %>%
  group_by(阶段, 日期) %>%
  mutate(
    月序 = as.integer(月份),
    累计率 = cumsum(月死亡率),
    前一累计率 = lag(累计率, default = 0),
    内半径 = sqrt(前一累计率),
    外半径 = sqrt(累计率)
  ) %>%
  ungroup()

max_total_rate <- max(rose_data$累计率)
rate_breaks <- pretty(c(0, max_total_rate), n = 4)
rate_breaks <- rate_breaks[rate_breaks >= 0 & rate_breaks <= max_total_rate]

p4_area <- ggplot(rose_data) +
  geom_rect(
    aes(xmin = 月序 - 0.5, xmax = 月序 + 0.5,
        ymin = 内半径, ymax = 外半径, fill = 死亡原因),
    colour = "white", linewidth = 0.2
  ) +
  facet_wrap(~ 阶段, ncol = 2, scales = "fixed",
             labeller = labeller(阶段 = stage_labels)) +
  scale_x_continuous(
    breaks = 1:12, labels = levels(nightingale_long$月份),
    limits = c(0.5, 12.5), expand = expansion(mult = 0)
  ) +
  scale_y_continuous(
    limits = c(0, sqrt(max_total_rate)),
    breaks = sqrt(rate_breaks), labels = rate_breaks,
    expand = expansion(mult = 0)
  ) +
  scale_fill_manual(values = cause_colors) +
  coord_polar(theta = "x") +
  labs(
    title = "两个阶段各类死亡水平的面积比较",
    subtitle = "等角宽、相同半径尺度；色块面积表示相应死因的月死亡率",
    x = NULL, y = NULL, fill = "死亡原因",
    caption = "径向刻度表示累计月死亡率（每千人），不是色块厚度；数据：HistData::Nightingale"
  ) +
  theme(panel.grid.minor = element_blank())
p4_area
```

`geom_rect()` 通过四个边界构造色块；本文已算好边界，因此不再让 `geom_col()` 自动堆叠，也不再添加平方根纵轴变换。此图按各类死因依次形成环形扇区，是讲解面积编码的堆叠玫瑰图，**不是南丁格尔历史原图的精确复刻**。[矩形几何对象说明](https://ggplot2.tidyverse.org/reference/geom_tile.html)

| 比较角度 | 普通柱形图 | 面积编码正确的玫瑰图 |
|---|---|---|
| 精确比较数值 | 共同纵轴便于比较总高度，配合标签可读出差值 | 面积与方向同时变化，精确读数较困难 |
| 吸引注意 | 形式常见，便于快速理解 | 形式有辨识度，但是否更吸引受众需实际检验 |
| 分析使用 | 适合作为月度、阶段比较的主要证据图 | 可辅助观察模式，不替代数值表 |
| 传播使用 | 适合需要准确读数的报告 | 在清楚说明面积编码并保留数值证据时，可作辅助展示 |

**选择参考：**以 `p3` 作为主要证据图，因为各月可在统一纵轴上比较；`p4_area` 用于辅助传播和理解坐标变换。图形形式改变，数据、单位和结论的边界不改变。

### 挑战任务 C（★★★）：量化两个阶段的变化

课堂可由教师提供计算结果，学生重点解释分母和变化量；下列完整代码供复现。

#### 按阶段与死因计算每千人月死亡数

```{r}
#| label: stage-rates
stage_summary <- nightingale_long %>%
  group_by(阶段, 死亡原因) %>%
  summarise(
    总死亡人数 = sum(死亡人数),
    估计总人月数 = sum(军队人数),
    每千人月死亡数 = 总死亡人数 / 估计总人月数 * 1000,
    .groups = "drop"
  )

knitr::kable(stage_summary, digits = 2,
             caption = "分死因阶段比较：人数为人，暴露量为人月，率为死亡/1000人月")
```

在每个“阶段＋死因”组内，每个月只有一行，所以累加 `军队人数` 没有重复。同一个阶段三个死因使用相同的分母；不能再把三个分母相加作为全因分母。

$$
R=\frac{\sum_m D_m}{\sum_m N_m}\times1000
=\sum_m\left(\frac{N_m}{\sum_m N_m}\right)
 \left(\frac{D_m}{N_m}\times1000\right).
$$

该式也说明，阶段的每千人月死亡数等于按军队人数加权的平均月死亡率，不等于 12 个月月死亡率的简单相加。

#### 全因阶段比较与变化量

```{r}
#| label: total-stage-rates
# monthly_summary 已经是每月一行，全因分母不会重复3次。
stage_total <- monthly_summary %>%
  group_by(阶段) %>%
  summarise(
    总死亡人数 = sum(总死亡人数),
    估计总人月数 = sum(军队人数),
    每千人月死亡数 = 总死亡人数 / 估计总人月数 * 1000,
    .groups = "drop"
  )
knitr::kable(stage_total, digits = 2, caption = "全因阶段比较")

stage_change <- stage_summary %>%
  select(阶段, 死亡原因, 每千人月死亡数) %>%
  pivot_wider(names_from = 阶段, values_from = 每千人月死亡数) %>%
  mutate(
    绝对变化 = 第2阶段 - 第1阶段,
    相对下降百分比 = (第1阶段 - 第2阶段) / 第1阶段 * 100
  )
knitr::kable(stage_change, digits = 2,
             caption = "绝对变化单位为死亡/1000人月；相对下降百分比单位为%")

disease_change <- stage_change %>% filter(死亡原因 == "可预防疾病")
```

设第 1、2 阶段率为 $R_1,R_2$，则：

$$
\text{绝对变化}=R_2-R_1,\qquad
\text{相对下降百分比}=\frac{R_1-R_2}{R_1}\times100\%.
$$

**填空参考答案：**疾病的死亡水平从第 1 阶段的 **`r fmt(disease_change$第1阶段)` 死亡/1000 人月**，降到第 2 阶段的 **`r fmt(disease_change$第2阶段)` 死亡/1000 人月**；绝对变化为 **`r fmt(disease_change$绝对变化)` 死亡/1000 人月**，相对下降约 **`r fmt(disease_change$相对下降百分比)`%**。变化率用未舍入数值计算，最后显示两位小数。

全因死亡水平从 **`r fmt(stage_total$每千人月死亡数[stage_total$阶段 == "第1阶段"])`** 降至 **`r fmt(stage_total$每千人月死亡数[stage_total$阶段 == "第2阶段"])` 死亡/1000 人月**。根据 `stage_change` 的绝对变化，可以核验三类死因中疾病下降的幅度最大；这仍然是两个阶段的描述比较。

**人数与率的对照：**战伤累计死亡人数从 772 人增至 986 人，但阶段率从 2.30 降至 1.96 死亡/1000 人月，因为第二阶段的估计人月暴露量更大。判断“死亡负担增加”与“死亡水平升高”时，应分别核对人数与率。

**“变化最大”要说明指标：**疾病的阶段率绝对下降最多；其他原因的相对下降百分比约为 81.27%，略高于疾病。绝对变化与相对变化回答不同问题。

::: {.callout-note title="下降百分比与百分点"}
“疾病死亡水平相对下降约 80.14%”以第 1 阶段率为基准，不能写成“下降 80.14 个百分点”。构成比从一个百分数变到另一个百分数时，两者相减才通常用“百分点”表达。
:::

### 形成决策建议：完整参考答案

> **结论：**在本数据记录的英军中，第 1 阶段死亡负担主要来自可预防疾病，第 2 阶段的整体死亡水平较低。  
> **证据 1：**第 1 阶段疾病死亡 11,157 人，占全部死亡的 83.93%，约为战伤死亡人数的 14.45 倍。  
> **证据 2：**疾病阶段率由 33.20 降至 6.59 死亡/1000 人月，相对下降约 80.14%；但第 2 阶段并非每个同名月份的全因月死亡率都更低。  
> **建议：**应优先重视清洁饮水、排污、通风与疾病预防，同时保障战伤救治，并持续监测分死因月死亡率。  
> **局限：**数据缺少战事强度、军队构成和各项措施执行情况，不能将全部下降归因于卫生改善，也不能据此确定最优预算比例。

这是根据历史数据提出的方向性建议。要进一步评价某项具体措施的效果，需要更细的实施时间、对照资料以及其他影响因素；要比较投入效率，还需要成本与收益资料。

# 项目总结

## ggplot2 图形语法小结：可运行示例

下面这段完整代码对应“数据—映射—几何对象—标签—分面—坐标—主题”。`coord_cartesian()` 在本例显式表示直角坐标，默认情况下可以省略。

```{r}
#| label: grammar-summary
#| fig-show: hide
p_summary <- ggplot(
  data = nightingale_long,
  aes(x = 月份, y = 月死亡率, fill = 死亡原因)
) +
  geom_col() +
  labs(title = "两阶段英军月死亡水平",
       x = "月份", y = "月死亡率（每千人）",
       fill = "死亡原因", caption = "数据：HistData::Nightingale") +
  facet_wrap(~ 阶段, ncol = 1, scales = "fixed",
             labeller = labeller(阶段 = stage_labels)) +
  scale_fill_manual(values = cause_colors) +
  coord_cartesian() +
  theme_minimal(base_family = plot_family)
p_summary
```

理解 `coord_polar()` 的作用，不等于把每张图都改为极坐标。选择何种坐标，取决于问题和读者怎样读取证据。

## 全流程复盘：参考回答

| 环节 | 本项目的决策或收获 |
|---|---|
| 真实问题 | 战伤与疾病分别造成多大死亡负担？两个阶段的死亡水平有何差异？ |
| 分析目的 | 先识别第 1 阶段主要死因，再比较月度及阶段死亡率 |
| 核心指标 | 累计死亡人数、死亡构成比、月死亡率、每千人月死亡数；按问题选择 |
| 图形选择 | 死因人数图用于类别比较；分面柱形图用于月度和阶段比较；玫瑰图用于编码学习与辅助传播 |
| 主要证据 | 第 1 阶段疾病死亡占比 83.93%；疾病阶段率由 33.20 降至 6.59 死亡/1000 人月 |
| 决策建议 | 重视疾病预防与卫生改善，同时保障战伤救治并持续监测 |
| 结论边界 | 阶段变化不是独立因果效果，不能直接推广至所有参战军队或确定最佳投入比例 |

## 常见错误与修正

| 错误或易混点 | 为什么不合适 | 修正方式 |
|---|---|---|
| 人数柱图的纵轴写“死亡率” | 标签与实际映射变量不同 | `总死亡人数` 对应“累计死亡人数（人）” |
| `geom_bar()` 默认统计出各类都是 12 | 它统计的是记录数 | 先汇总死亡人数，再用 `geom_col()` |
| 把第 1 阶段数字写成全 24 月结论 | 分析范围改变 | 明确筛选条件，换范围后重新汇总 |
| 月份按 1—12 月或字符串排列 | 破坏两个年度区段的时间顺序 | 固定为 4 月至次年 3 月 |
| 不同面板纵轴自动独立缩放 | 相同柱高不再代表相同死亡率 | 阶段水平比较使用 `scales = "fixed"` |
| 对长表直接累加全因分母 | 每月军队人数被重复 3 次 | 先汇总为每月一行 |
| 混用平均年化率与阶段人月率 | 权重与时间尺度不同 | 写清算术平均或按军队人数加权，并注明单位 |
| 对多类堆叠图直接加平方根尺度 | 变换先于堆叠，色块面积失真 | 先计算累计边界，再构造内外半径 |
| 把变化都归因于改革 | 没有排除同期其他因素 | 报告观察差异，并指出需要的额外资料 |

## AI 协同学习日志：示范与核验

以下是**教学示范**，不代表任何学生已经使用 AI。未使用 AI 的学生可让同伴检查，并如实记录来源。

**可用提示词：**

> 我正在用 ggplot2 比较两个历史阶段的月死亡率。以下是数据列名、汇总结果、代码和我的结论。请检查单位、分母、时间范围和因果措辞，最多指出 3 个问题，并给出核验方法。不要补充未提供的数据，不要替我生成新的历史事实。材料：……

**示范记录：**

| 日志项目 | 示例内容 |
|---|---|
| 我的疑问 | 能否用“长表死亡人数总和÷长表军队人数总和×1000”计算全因阶段率？ |
| 待核验的建议 | 先检查每月军队人数是否因三类死因重复；如重复，应先还原为每月一行 |
| 核验方法 | 按“日期”统计行数；核对每月军队人数只有一个取值；比较错误分母与去重后的分母 |
| 核验结果 | 本数据每月有 3 行，直接相加的全因分母是正确分母的 3 倍 |
| 处理决定 | 采纳去重建议，使用 `monthly_summary` 计算全因阶段率，并保留代码与结果 |
| 我承担的责任 | 运行代码、检查数值与单位，说明最终采用该方法的理由 |

**不应直接采纳的建议示例：**“给任何堆叠极坐标图加 `scale_y_sqrt()` 就一定正确。”需要核查变换顺序及面积关系；本讲稿已用累计边界方法给出可验证的修正。

## 个人检测与参考答案

教师可提前给出题目；课堂最后 4 分钟完成检测与简短反馈。

| 检测题 | 参考答案 |
|---|---|
| `aes(fill = 死亡原因)` 与 `geom_col(fill = "steelblue")` 的区别？ | 前者把变量映射为颜色；后者把颜色设为固定属性 |
| 某月 20,000 人、死亡 100 人，月死亡率与年化值各是多少？ | 月死亡率 5/1000；年化值 60/1000，不能把后者当实际全年死亡概率 |
| 为什么三个死因的月死亡率可以堆叠相加？ | 同月使用相同军队人数作分母，三类对应的死亡人数可以合计 |
| 第 1 阶段疾病死亡人数约为战伤的多少倍？ | 11,157÷772，约 14.45 倍；不是全部 24 个月的倍数 |
| 全因阶段率的分母为什么不能直接累加长表军队人数？ | 同月分母在三类死因中重复，需要先按月去重 |
| 阶段率下降约 80.14%是否等于卫生改革减少了同样比例的死亡？ | 不等于；这是描述性相对变化，不能单独识别干预的因果效果 |

## 自我评价的可观察标准

自评分数与真实学习经历应由学生填写，参考答案不能代填。可按以下行为判断：1 分为尚未完成；2 分为能在完整范例帮助下完成；3 分为能在少量提示下完成并解释；4 分为能独立完成、核验并修正错误。

| 评价维度 | 达到 4 分的可观察表现 |
|---|---|
| 提取分析目的 | 能从“主要死因”与“阶段变化”中分别选择恰当指标 |
| 选择变量与指标 | 能解释人数、构成比、月死亡率的分母及单位 |
| 解释映射 | 能指出横轴、纵轴、颜色与分面对应的变量 |
| 独立绘图 | 能从汇总表生成人数图，并从长表生成同尺度分面图 |
| 用证据支持结论 | 能引用准确数值和范围，且数值能由代码复现 |
| 说明结论边界 | 能指出至少一个其他影响因素，并解释为何不能直接作因果判断 |

# 项目评价标准

沿用空白版的五个评价维度。基础任务可获得全部基础分；进阶或挑战作为拓展展示，课堂优先保证核心成果完整。

| 评价维度 | 权重 | 参考答案所体现的达成表现 |
|---|---:|---|
| 问题与分析目的 | 15% | 明确第 1 阶段与两阶段比较的不同范围，说清每张图的用途 |
| 指标与映射设计 | 20% | 人数、率、构成比口径准确；变量与位置、长度、颜色、分面对应 |
| 代码与图形表达 | 25% | 从头运行成功；标题、单位、排序、配色和比较尺度准确 |
| 证据与结论 | 25% | 至少两项数值支持结论，包含建议与局限；不把阶段差异直接归因为改革 |
| 协作、反思与责任 | 15% | 有实际核验记录，能够解释采纳或修订理由，真实填写个人反思 |

**学生成果验收：**

- 能从原始数据生成所需对象，`p1`、`p3` 和阶段比较表均可复现。
- 每张核心图包含明确时间范围、单位与数据来源。
- 结论包含至少两项数值，且分别服务于主要死因与阶段变化问题。
- 建议与证据对应，明确至少一项局限。
- 个人完成代码解释和指标检测；如使用 AI，记录实际问题、核验过程与处理决定。

**教师收束讲述：**本项目不仅得到“疾病死亡负担较大、两个阶段死亡水平不同”的结果，也展示了结果是怎样形成的：先固定问题与范围，再选指标、建立映射，最后用可复现的数字约束结论。图形越有说服力，越要保证它所表达的量与证据一致。

# 资料来源

正文已在相关位置标出来源：原始数据及变量定义来自 HistData 的 Nightingale 说明；柱形、堆叠与矩形边界的实现依据 ggplot2 官方文档。所有人数、比例、峰值与变化量均由本文 R 代码计算。

