---
title: "项目01：克里米亚战场士兵死亡原因探究"
subtitle: "学生空白版2｜四个问题、两节课、一条证据链"
lang: zh-CN
format:
  html:
    theme: cosmo
    toc: true
    toc-depth: 4
    number-sections: true
    code-copy: true
    code-overflow: wrap
    embed-resources: true
fig-width: 9
fig-height: 5
execute:
  echo: true
  warning: false
  message: false
  error: false
  cache: false
editor: source
---

**姓名：**________________　**学号：**________________　**小组：**________________

| 项目安排 | 内容 |
|---|---|
| 学习主题 | ggplot2 绘图基础与可视化问题求解 |
| 项目角色 | 军队卫生数据顾问 |
| 课时 | 连续两节课，每节 45 分钟，共 90 分钟 |
| 第一课时 | 任务1：哪一种死亡原因造成的死亡水平最高？任务2：高死亡水平是否集中在个别月份？ |
| 第二课时 | 任务3：卫生改革前后发生了什么变化？任务4：玫瑰图适合分析还是传播？ |
| 实践方式 | 先写分析目的和映射设计，再补代码、看结果、写证据；两人合作，第二课时交换操作与核验角色 |
| 最终成果 | 任务1—3各一张证据图；任务4一组同数据的图形比较及评价；一份项目结论 |

::: {.callout-note title="如何使用本空白版"}
本文件与《02_ggplot2绘图基础_南丁格尔玫瑰图项目-PPT (5).qmd》的四任务问题链对应。数据准备代码已经提供；变量映射、关键代码、数值结论和图形评价由你完成。

含 `____` 的练习代码暂设 `#| eval: false`。补全后，逐个将该代码单元改为 `#| eval: true`，再运行或渲染；尚未完成的单元继续保留 `false`。任务4的后一个代码单元依赖前一个，须按顺序完成。直接渲染本文件可得到可填写的任务书。
:::

# 项目背景

## 从真实情境提出问题

克里米亚战争期间，英军面临战伤、疾病和其他原因造成的死亡。南丁格尔对军队健康资料的分析与图形表达，使疾病及卫生条件问题得到重视。本项目使用 `HistData::Nightingale` 数据，研究 **1854 年 4 月至 1856 年 3 月，共 24 个月**的英军记录。[数据与背景来源](https://friendly.github.io/HistData/reference/Nightingale.html)

现在，你需要向没有统计学基础的决策者说明：死亡水平主要来自哪些原因，是否集中在特定月份，两个阶段有何变化，以及怎样用图形准确传达这些发现。

**驱动性问题：这些数据能够为军队卫生工作的改进提供哪些可信证据？**

在看结果前记录初始判断：

- 我认为死亡水平最高的原因可能是：________________。
- 我的判断依据是：________________________________________________。
- 要检验这一判断，我还需要：______________________________________。

## 数据范围与阶段约定

| 项目 | 本项目约定 |
|---|---|
| 研究对象 | 本数据所记录的英军，不能直接代表所有参战军队 |
| 第1阶段 | 1854 年 4 月至 1855 年 3 月，共 12 个月 |
| 第2阶段 | 1855 年 4 月至 1856 年 3 月，共 12 个月 |
| 死因类别 | 可预防疾病、战伤、其他原因 |
| 长表的一行 | 某一个月份、某一类死因的记录 |
| 月份排列 | 每个阶段均按 4 月至次年 3 月排列 |

1855 年 3 月卫生委员会抵达并开展卫生改善，第1阶段包含这一过渡月份。任务标题中的“改革前后”指上述两个历史区段，报告中应写明具体阶段。阶段差异可以描述，但不能仅凭先后变化证明卫生措施的独立因果效果。[阶段背景](https://friendly.github.io/HistData/reference/Nightingale.html)

## 四个问题怎样前后衔接

| 任务 | 当前问题 | 新增的分析视角 | 本任务留下的下一问 |
|---|---|---|---|
| 任务1 | 哪一种死亡原因造成的死亡水平最高？ | 比较第1阶段三类死因的平均水平 | 平均值会不会掩盖月份差异？ |
| 任务2 | 高死亡水平是否集中在个别月份？ | 展开第1阶段的月份与死因构成 | 第2阶段是否仍有相同的模式？ |
| 任务3 | 卫生改革前后发生了什么变化？ | 在相同尺度下比较两个阶段 | 如何把这些发现准确传达给不同受众？ |
| 任务4 | 玫瑰图适合分析还是传播？ | 用同一组数据比较两种图形表达 | 最终报告应选择什么图，并说明哪些局限？ |

**问题链：比较死因平均水平 → 定位高值月份 → 比较阶段变化 → 评价图形表达 → 形成有证据的建议。**

## 学习目标与可检查的成果

| 学习目标 | 对应成果 | 达成要求 |
|---|---|---|
| 选择与问题匹配的指标 | 四个任务的分析目的 | 写明范围、比较对象、指标和受众，不混用人数与死亡率 |
| 建立变量与视觉通道的对应关系 | 四张映射表、代码解释 | 能说明数据、横轴、纵轴、颜色、分面及坐标的作用 |
| 用 ggplot2 构建证据图 | 任务1—3的图及任务4的比较图 | 代码可运行，时间范围、标题、单位、分类顺序和尺度准确 |
| 用数值支持图表解读 | 每个任务的证据记录 | 任务1报告三个均值和一项差值；任务2定位高值月份；任务3量化一种死因的阶段变化 |
| 根据受众评价图形 | 任务4评价表与项目结论 | 完成至少三个维度的比较；分别给出分析与传播的图形选择及理由 |
| 核验证据并审慎表达 | 一条核验记录、一项局限 | 用代码或结果核查建议，不把观察差异直接写成因果效果 |

## 两节课的活动安排

安装软件、安装包和复杂数据整理由教师课前准备；进阶、挑战任务在基础任务完成后选做，不另外增加课内必交内容。

| 课时 | 本节时间 | 时长 | 活动 |
|---|---|---:|---|
| 第一课时 | 0—5 分钟 | 5 分钟 | 项目背景、初始预测、问题链 |
| 第一课时 | 5—13 分钟 | 8 分钟 | 读取数据，探究指标、映射与基本语法 |
| 第一课时 | 13—27 分钟 | 14 分钟 | 任务1四步：2＋3＋6＋3分钟 |
| 第一课时 | 27—42 分钟 | 15 分钟 | 任务2四步：2＋3＋6＋4分钟 |
| 第一课时 | 42—45 分钟 | 3 分钟 | 保存两张图，写出进入任务3的假设 |
| 第二课时 | 0—5 分钟 | 5 分钟 | 回顾证据，阅读分面知识卡 |
| 第二课时 | 5—22 分钟 | 17 分钟 | 任务3四步：2＋3＋7＋5分钟 |
| 第二课时 | 22—38 分钟 | 16 分钟 | 任务4四步：2＋3＋6＋5分钟，包含极坐标知识卡 |
| 第二课时 | 38—45 分钟 | 7 分钟 | 综合结论、互查、提交与个人出口卡 |
| **合计** |  | **90 分钟** | **每节45分钟** |

# 新知探究

本节是任务的工具卡。第一课时使用“数据、指标、基本图形语法”；第二课时开始任务3、4时再阅读“分面、极坐标”。先知道问题，再按需调用知识。

## 数据入口：先认识记录，再选择指标

**教师提供，学生核对。**首次缺包时运行安装代码；数据准备代码每次从头运行。它直接从 R 包读取原始数据，不依赖其他脚本或已存在的工作区对象。

```{r}
#| label: install-packages
#| eval: false
install.packages(c("HistData", "tidyverse", "knitr", "rmarkdown"))
```

```{r}
#| label: prepare-data
#| code-fold: true
#| code-summary: "展开数据准备代码（教师提供，不要求课内从头编写）"
library(HistData)
library(tidyverse)
data("Nightingale", package = "HistData")

cause_colors <- c("可预防疾病" = "#56B4E9",
                  "战伤" = "#E69F00",
                  "其他原因" = "#777777")
stage_labels <- c("第1阶段" = "第1阶段（1854.04—1855.03）",
                  "第2阶段" = "第2阶段（1855.04—1856.03）")
month_order <- c(4:12, 1:3)

nightingale <- as_tibble(Nightingale) %>% arrange(Date)
nightingale_long <- nightingale %>%
  rename(Disease.count = Disease, Wounds.count = Wounds,
         Other.count = Other) %>%
  pivot_longer(
    cols = c(Disease.count, Wounds.count, Other.count,
             Disease.rate, Wounds.rate, Other.rate),
    names_to = c("死亡原因", ".value"), names_sep = "\\."
  ) %>%
  rename(日期 = Date, 月份 = Month, 年份 = Year,
         军队人数 = Army, 死亡人数 = count, 年化死亡率 = rate) %>%
  mutate(
    死亡原因 = factor(
      recode(死亡原因, Disease = "可预防疾病",
             Wounds = "战伤", Other = "其他原因"),
      levels = c("可预防疾病", "战伤", "其他原因")
    ),
    月份中文 = factor(as.integer(format(日期, "%m")),
                      levels = month_order,
                      labels = paste0(month_order, "月")),
    时间标签 = format(日期, "%Y-%m"),
    阶段 = factor(if_else(日期 < as.Date("1855-04-01"),
                          "第1阶段", "第2阶段"),
                  levels = c("第1阶段", "第2阶段")),
    月死亡率 = 死亡人数 / 军队人数 * 1000
  ) %>%
  select(日期, 时间标签, 月份, 月份中文, 年份, 军队人数,
         阶段, 死亡原因, 死亡人数, 月死亡率, 年化死亡率)

nightingale_before <- nightingale_long %>% filter(阶段 == "第1阶段")
nightingale_after <- nightingale_long %>% filter(阶段 == "第2阶段")

# 任务1：对第1阶段的12个月等权求均值。
n_summary_before <- nightingale_before %>%
  group_by(死亡原因) %>%
  summarise(平均月死亡率 = mean(月死亡率), .groups = "drop")

# 任务2、3：先得到每个月的全因死亡水平。
monthly_total <- nightingale_long %>%
  group_by(日期, 月份中文, 阶段) %>%
  summarise(军队人数 = first(军队人数),
            总死亡人数 = sum(死亡人数), .groups = "drop") %>%
  mutate(全因月死亡率 = 总死亡人数 / 军队人数 * 1000)
monthly_before <- monthly_total %>% filter(阶段 == "第1阶段")

# 任务3：保持与任务1相同的等权平均口径。
n_summary_stage <- nightingale_long %>%
  group_by(阶段, 死亡原因) %>%
  summarise(平均月死亡率 = mean(月死亡率), .groups = "drop")

# 任务4：用单一死因比较两种表达方式，避免多死因叠放遮挡。
n_task4 <- nightingale_long %>% filter(死亡原因 == "可预防疾病")
task4_rate_max <- max(n_task4$月死亡率)

plot_family <- if (.Platform$OS.type == "windows") "Microsoft YaHei" else "sans"
theme_set(theme_minimal(base_size = 12, base_family = plot_family))
theme_update(legend.position = "bottom")
```

| 数据对象 | 粒度与用途 |
|---|---|
| `nightingale_long` | 24个月×3种死因，共72行；用于两阶段比较 |
| `nightingale_before`、`nightingale_after` | 各12个月×3种死因；用于阶段内分析 |
| `n_summary_before` | 第1阶段每种死因一行，指标为平均月死亡率；用于任务1 |
| `monthly_before` | 第1阶段每月一行，含全因月死亡率；用于任务2核验 |
| `monthly_total` | 全部24个月的全因月死亡率；用于任务3核验 |
| `n_summary_stage` | 阶段×死因，每组一行，指标为平均月死亡率；用于任务3 |
| `n_task4` | 两个阶段的可预防疾病月度记录；用于任务4的两种图形 |

```{r}
#| label: inspect-data
head(nightingale_long, 3)
# 在控制台运行 str(nightingale_long) 或 glimpse(nightingale_long)，核对类型。
```

**快速识读：**长表的一行表示________________；“月份中文”和“月死亡率”的类型分别为________________与________________；我需要核对的数据字段是________________。

## 指标工具卡：本版统一怎样比较“死亡水平”

军队人数是当月军队平均人数的估计值；“可预防疾病”是对原数据中可预防或可减轻疾病类别的课堂简称，不表示每一例死亡都可避免。[变量定义](https://friendly.github.io/HistData/reference/Nightingale.html)

| 指标 | 计算或含义 | 适合回答什么 |
|---|---|---|
| 死亡人数 | 实际记录的死亡数量，单位为人 | 绝对死亡负担有多大？ |
| 月死亡率 | 当月某类死亡人数÷当月军队人数×1000 | 不同军队规模下，该月死亡水平多高？ |
| 平均月死亡率 | 同一阶段12个月月死亡率的算术平均 | 该阶段某类死因的月均水平多高？ |
| 全因月死亡率 | 同月三类死亡人数之和÷当月军队人数×1000 | 当月总体死亡水平多高？ |

$$
r_{m,c}=\frac{D_{m,c}}{N_m}\times1000,\qquad
\bar r_c=\frac{1}{12}\sum_{m=1}^{12}r_{m,c}.
$$

$m$ 表示月份，$c$ 表示死因。任务1与任务3都用同一种“平均月死亡率”：**每个月权重相同**。它不等于“阶段总死亡人数÷各月军队人数之和×1000”，后者按军队人数加权。本项目主线不混用这两种均值。

原数据的 `年化死亡率` 约等于月死亡率的12倍，存在舍入误差；本次四个任务统一使用月死亡率及其平均值。率的变化不代表已经排除了战事、季节、军队构成等其他影响因素。

**单位练习：**假设某月有20,000名士兵，某类死亡100人，月死亡率为____（每千人）；若误写成“____%”，会造成什么问题？________________。这是单位练习，不是历史数据答案。

## 图形工具卡：变量怎样进入图形

| 组成 | 作用 | 本项目可用的表达 |
|---|---|---|
| 数据 | 确定使用哪张表、每行表示什么 | `ggplot(data = …)` |
| 映射 | 建立变量与位置、长度、颜色的关系 | `aes(x = …, y = …, fill = …)` |
| 几何对象 | 把映射呈现为柱形等对象 | `geom_col()` |
| 标签 | 解释标题、时间范围、轴与图例单位 | `labs()` |
| 分面 | 按分类变量拆成可比较的小图 | `facet_wrap()` |
| 坐标 | 决定在直角坐标或极坐标中表达 | `coord_polar()` 等 |

**基础语法支架：**

```r
ggplot(data = 数据框, aes(x = 横轴变量, y = 纵轴变量)) +
  geom_col() +
  labs(title = "需要回答的问题", x = "横轴含义", y = "纵轴指标及单位")
```

本项目已经有“月死亡率”或其平均值，使用 `geom_col()` 直接表达已有数值。`geom_bar()` 默认统计每类记录有多少行，不能直接代替死亡率。[柱形图说明](https://ggplot2.tidyverse.org/reference/geom_bar.html)

**映射与固定属性：**`aes(fill = 死亡原因)` 表示用颜色区分类别；`geom_col(fill = "steelblue")` 表示所有柱子使用同一个固定颜色。不是把变量名从 `aes()` 内移到外面就能得到等价图形。

**我的快速判断：**`aes(fill = "steelblue")` 表示映射还是固定属性？________________。我准备怎样运行代码验证？________________。

## 第二课时按需阅读：分面与极坐标工具卡

**任务3开始前：**`facet_wrap(~ 阶段, scales = "fixed")` 将阶段分成面板。比较高度时应统一纵轴尺度、颜色含义和月份顺序；相同柱高才表示相同数值。

**任务4开始前：**`coord_polar(theta = "x")` 将横轴方向转换为角度方向。等角扇形面积为 $A=\frac12\theta r^2$，因此半径与数值成正比时，面积会放大数值差异。对于每月只有一种死因的图，可让半径与死亡率的平方根成正比，使扇形面积对应死亡率。

::: {.callout-important title="任务4的比较范围"}
任务4用“可预防疾病”这一类作课堂简化演示，两种图使用同一数据、同一指标、同一阶段和数值范围。柱形图用长度，玫瑰图用面积表达死亡率；构建玫瑰图需要改变坐标并调整纵轴尺度。

它不能用来读取三类死因构成，也不是历史原图的精确复刻。多死因叠放可能遮挡；多死因堆叠后直接添加 `scale_y_sqrt()` 也不能自动保证各色块面积正确，因为非线性尺度变换发生在堆叠之前。[堆叠与尺度变换说明](https://ggplot2.tidyverse.org/reference/position_stack.html)
:::

# 项目任务

所有任务都按固定四步展开。**写目的 → 填映射 → 补代码 → 用结果检验判断**，每一步留下可检查的学习记录。

## 第一课时：从死因比较到月度差异

### 任务1：哪一种死亡原因造成的死亡水平最高？

#### 分析目的

**任务边界：**先只研究第1阶段。比较对象是三类死因，比较指标统一为12个月的平均月死亡率，受众是非统计专业的决策者。

> 我希望回答：________________________________________________。  
> 我将比较____阶段的________________，指标为________________，单位为________________。  
> 我预测________________最高；检验预测需要查看________________。

**本任务产出：**一张死因平均水平比较图、三个均值、一项差值和一条结论。

#### 数据映射

先查看 `n_summary_before` 的变量，再填写：

| 数据变量 | 数据类型 | 我选择的视觉通道 | 代码映射 |
|---|---|---|---|
| 死亡原因 | ________________ | ________________ | `x = ____` |
| 平均月死亡率 | ________________ | ________________ | `y = ____` |
| 死亡原因 | ________________ | ________________ | `fill = ____` |

我选择的数据框是________________；每行代表________________。我选择 `geom_col()`，因为________________。

#### 图形建构

**★基础任务：**依据映射表补全代码，运行后添加准确的标题、坐标轴单位与来源。

```{r}
#| label: task1-plot
#| eval: false
p1 <- ggplot(
  data = ____,
  aes(x = ____, y = ____, fill = ____)
) +
  geom_col(width = 0.7) +
  scale_fill_manual(values = cause_colors) +
  labs(
    title = "____",
    subtitle = "第1阶段：1854年4月至1855年3月",
    x = "____", y = "____", fill = "死亡原因",
    caption = "数据：HistData::Nightingale"
  )
p1

# 从汇总表读取准确数值，避免只靠图中估读。
n_summary_before
```

**★★进阶选做：**在同一指标下增加排序或数值标签，写出一条优化理由。不要在优化时悄悄改用总人数或年化率。

#### 图表解读

| 死因 | 平均月死亡率（每千人，保留2位小数） |
|---|---:|
| 可预防疾病 | ________ |
| 战伤 | ________ |
| 其他原因 | ________ |

> **结论：**在第1阶段，________________的平均月死亡率最高。  
> **差异证据：**它为____（每千人），比________________高____（每千人）。  
> **预测核验：**我的初始预测与结果________________；依据是________________。  
> **仍未回答：**这张汇总图不能说明高值具体出现在哪些月份，因为________________。

**口头解释关卡：**与同伴轮流说明 `ggplot()` 使用什么数据、`aes()` 映射什么、`geom_col()` 的柱高来自哪里；说明固定颜色应写在何处。

**验收：**三类均值与表一致；一项差值正确；纵轴从零开始且单位为每千人；结论限定第1阶段。

**进入任务2：**既然平均值压缩了12个月的信息，下一步应展开________________维度。

### 任务2：高死亡水平是否集中在个别月份？

#### 分析目的

**承接任务1：**比较平均水平还不能判断哪些月份较高。本任务仍只用第1阶段，观察月度全因死亡水平及其死因构成。

为了让“集中”可以核查，本任务先把**全因月死亡率最高的3个月**作为高值月份，检查它们是否在时间轴上相邻。这是本次探索采用的明确规则，不是唯一划分方式。

> 我将新增________________变量，把一个阶段的平均值展开为________________。  
> 我判断“集中”的依据是：最高3个月是否________________，以及最高月与最低月相差________________。

**本任务产出：**一张12个月的堆叠柱形图、高值月份记录及其主要死因解释。

#### 数据映射

| 需要表达的信息 | 使用变量 | 视觉通道或图层 |
|---|---|---|
| 月份先后 | ________________ | ________________ |
| 某月某类死因的死亡水平 | ________________ | ________________ |
| 不同死因的贡献 | ________________ | ________________ |

我使用的数据框是________________，它与任务1汇总表的区别是________________。

**堆叠含义：**同月三类死因使用相同的军队人数作分母，所以可以把各类月死亡率相加。每根柱的**总高度**表示________________；颜色区分________________。月份顺序必须是________________。

#### 图形建构

**★基础任务：**先制作月度图，再用教师已提供的 `monthly_before` 核对高值月份。

```{r}
#| label: task2-plot
#| eval: false
p2 <- ggplot(
  data = ____,
  aes(x = ____, y = ____, fill = ____)
) +
  geom_col() +
  scale_fill_manual(values = cause_colors) +
  labs(
    title = "____",
    subtitle = "第1阶段：1854年4月至1855年3月",
    x = NULL, y = "____", fill = "死亡原因",
    caption = "数据：HistData::Nightingale"
  )
p2
```

```{r}
#| label: task2-evidence
#| eval: false
# 补入用于判断每月总体死亡水平的指标名称。
high_months <- monthly_before %>%
  slice_max(order_by = ____, n = 3, with_ties = FALSE) %>%
  arrange(日期)
high_months %>% select(日期, 全因月死亡率)

# 查看全部12个月，用于查找最低值并核对死因构成。
monthly_before %>% select(日期, 全因月死亡率)
nightingale_before %>% select(日期, 死亡原因, 月死亡率)
```

**★★进阶选做：**把 `p2` 的纵轴改为死亡人数，比较高值月份是否一致。给新图改写单位，并说明两图分别回答了什么问题。

#### 图表解读

| 证据项目 | 我的记录 |
|---|---|
| 最高3个月（填写完整年月，按时间排序） | ________________、________________、________________ |
| 这3个月是否相邻？ | ________________ |
| 最高月及全因月死亡率 | ________________；____（每千人） |
| 最低月及全因月死亡率 | ________________；____（每千人） |
| 最高月与最低月的差值 | ____（每千人） |
| 高值月份中主要的死因及核验依据 | ________________；________________ |

> **月份模式：**按最高3个月识别高值的规则，我观察到________________。  
> **构成证据：**这些月份主要由________________死亡贡献，我根据________________核验。  
> **解释假设：**可能与________________有关，但图中没有记录________________，因此不能据此确认原因。

**★★★挑战选做：**说明为什么不能把12个月的死亡率直接相加后，称为“全年死亡概率”。解释：________________________________________________。

**验收：**图中包含12个月且顺序正确；三个高值月份、最高与最低值及差值均可由表复核；将观察结果与原因假设分开。

**第一课时收束：**保存 `p1`、`p2` 与解读。我们已知道________________，但还没有比较________________。我预测第2阶段的________________将________________，第二课时用数据检验。

## 第二课时：从阶段比较到表达选择

### 任务3：卫生改革前后发生了什么变化？

#### 分析目的

**承接任务2：**第一阶段的模式不一定在第二阶段重复。使用全部24个月资料，比较两个阶段的月度变化与平均水平。

> 我比较的两个区段分别是________________与________________。  
> 我保持的指标与单位是________________；新增的比较变量是________________。  
> 我的假设是________________；若出现________________现象，我将修正该假设。

**本任务产出：**一张同尺度分面图、同一死因的两阶段均值及变化、一条相反或需要谨慎解释的证据。

#### 数据映射

保留任务2的月份、率与死因映射，只增加阶段。填写：

| 变量 | 图形中的作用 | ggplot2写法 |
|---|---|---|
| 月份中文 | ________________ | `x = ____` |
| 月死亡率 | ________________ | `y = ____` |
| 死亡原因 | ________________ | `fill = ____` |
| 阶段 | ________________ | `facet_wrap(~ ____)` |

**比较约定：**两个面板的纵轴应________________，月份顺序应________________，同一种死因的颜色应________________。原因是________________。

#### 图形建构

**★基础任务：**基于 `p2` 的思路，把数据换成全部长表，再按阶段分面。

```{r}
#| label: task3-plot
#| eval: false
p3 <- ggplot(
  data = ____,
  aes(x = ____, y = ____, fill = ____)
) +
  geom_col() +
  facet_wrap(~ ____, ncol = 1, scales = "fixed",
             labeller = labeller(阶段 = stage_labels)) +
  scale_fill_manual(values = cause_colors) +
  labs(
    title = "____",
    subtitle = "两阶段均按4月至次年3月排列；纵轴尺度一致",
    x = NULL, y = "____", fill = "死亡原因",
    caption = "数据：HistData::Nightingale"
  )
p3
```

**量化支架：**从 `n_summary_stage` 中选择同一种死因作比较；月份仍然等权，不在这里改用人月加权率。教师已提供汇总与变化公式，学生填写所选死因并解释结果。

```{r}
#| label: task3-evidence
#| eval: false
task3_compare <- n_summary_stage %>%
  filter(死亡原因 == "____") %>%
  select(阶段, 平均月死亡率) %>%
  pivot_wider(names_from = 阶段, values_from = 平均月死亡率) %>%
  mutate(
    绝对变化 = 第2阶段 - 第1阶段,
    相对变化百分比 = (第2阶段 - 第1阶段) / 第1阶段 * 100
  )
task3_compare

# 核查“第2阶段是否每个同名月份都更低”，正值表示更高。
month_pairs <- monthly_total %>%
  select(月份中文, 阶段, 全因月死亡率) %>%
  pivot_wider(names_from = 阶段, values_from = 全因月死亡率) %>%
  mutate(变化 = 第2阶段 - 第1阶段)
month_pairs
```

绝对变化的单位为每千人；相对变化的单位为%。结果为负表示下降、为正表示上升。先用未舍入的值计算，再把展示值保留2位小数；当基期值为零时，相对变化公式不能直接使用。

**★★进阶选做：**分别比较三类死因，并区分“绝对变化最大”和“相对变化最大”是否为同一类。

#### 图表解读

| 证据项目 | 我的结果 |
|---|---|
| 所选死因 | ________________ |
| 第1阶段平均月死亡率 | ____（每千人） |
| 第2阶段平均月死亡率 | ____（每千人） |
| 绝对变化／相对变化 | ____（每千人）／____% |
| 第2阶段是否每个同名月份的全因月死亡率都更低？ | ________________ |
| 支持或反驳“每个月都更低”的一个具体月份及两个数值 | ________________；____与____（每千人） |

> **结论：**两个阶段的月度分布与平均水平呈现________________。  
> **数值证据：**________________的平均月死亡率由____变为____（每千人），相对变化为____%。  
> **需要谨慎的证据：**________________，它说明不能把阶段整体变化理解为________________。  
> **解释边界：**现有记录没有包含________________，因此我不能仅凭两阶段图断言________________。

**核验活动：**一人提出阶段差异结论，另一人寻找具体月份或缺失变量，检查结论是否说得过满；把核验结果写入项目总结的记录表。

**验收：**两个阶段各有12个月、尺度一致；同一死因的两阶段均值与变化正确；至少写出一条谨慎证据，区分时间关联与因果效果。

**进入任务4：**阶段比较已经形成证据。现在的问题是：面对分析人员与普通公众，应怎样________________这些证据？

### 任务4：玫瑰图适合分析还是传播？

#### 分析目的

**承接任务3：**不再增加一个新的历史结论，而是评价如何表达已有的阶段差异。为了公平比较图形，本任务两幅图都只使用可预防疾病的24个月数据。

| 使用情境 | 读者需要完成的判断 | 我的初步选择 |
|---|---|---|
| 分析报告 | 比较指定月份的数值、差值与阶段变化 | ________________ |
| 公众展示 | 理解总体模式，并能看懂指标和证据范围 | ________________ |

> 我想比较________________图与________________图的表达效果。  
> 为使比较公平，两图需要保持________________相同；我会用________________作为评价依据。

**本任务产出：**一组同数据的柱形图与玫瑰图，至少三个维度的评价，以及两种使用情境下的选择理由。

#### 数据映射

先阅读极坐标工具卡，再填写两图各自怎样表达同一个变量。

| 数据或设置 | 柱形图中的表达 | 玫瑰图中的表达 |
|---|---|---|
| 月份中文 | ________________ | ________________ |
| 月死亡率 | ________________ | ________________ |
| 阶段 | ________________ | ________________ |
| 颜色（本任务只有一种死因） | 固定为同一颜色；作用：________________ | 固定为同一颜色；作用：________________ |

**面积检查：**等角扇形半径变为2倍时，面积变为____倍；若要让面积与死亡率成正比，半径应与死亡率的________________成正比。

**解释口径：**本任务玫瑰图表达一种死因的月死亡率，不能用它判断________________。两个阶段的半径尺度必须________________。

#### 图形建构

**★基础任务：**共同的数据、分面、颜色、零起点与数值上限已提供。先完成柱形图，再补全面积修正与极坐标函数。不要把平方根变换加到任务3的多死因堆叠图上。

```{r}
#| label: task4-bar
#| eval: false
p4_base <- ggplot(
  data = n_task4,
  aes(x = ____, y = ____)
) +
  geom_col(width = 1, fill = cause_colors[["可预防疾病"]],
           colour = "white") +
  facet_wrap(~ 阶段, ncol = 2, scales = "fixed",
             labeller = labeller(阶段 = stage_labels)) +
  scale_x_discrete(drop = FALSE, expand = expansion(add = 0.5)) +
  labs(x = NULL, y = "月死亡率（每千人）",
       caption = "同一死因、同一数据范围；数据：HistData::Nightingale")

p4_bar <- p4_base +
  scale_y_continuous(
    limits = c(0, task4_rate_max),
    expand = expansion(mult = 0)
  ) +
  labs(title = "可预防疾病：两阶段月死亡率的柱形表达")
p4_bar
```

```{r}
#| label: task4-rose
#| eval: false
p4_rose <- p4_base +
  # 填入平方根纵轴尺度函数，使等角扇形的面积对应死亡率。
  ____(
    limits = c(0, task4_rate_max),
    expand = expansion(mult = 0)
  ) +
  # 填入极坐标函数，保留月份作为角度方向。
  ____(theta = "x") +
  labs(
    title = "可预防疾病：两阶段月死亡率的玫瑰图表达",
    subtitle = "课堂简化版；扇形面积表示月死亡率（每千人）",
    y = NULL
  )
p4_rose

# 读图后查原数据，核验指定月份的实际差值。
n_task4 %>% select(日期, 阶段, 月死亡率)
```

**★★进阶选做：**将两图同时改为另一种死因，重新计算 `task4_rate_max`，检查你的图形选择是否改变。说明修改了哪些数据条件，而不只是更换图题。

#### 图表解读

不要先给图形贴上“分析图”或“传播图”的标签。两人交换观察，尽量用完成同一读图任务的表现支持评价。

**读图小实验：**选定同一死因、同一阶段的两个月份________________和________________。一人先看柱形图、另一人先看玫瑰图，分别估计差值，再交换图形，最后查原数据核对。实际差值为____（每千人）。从“估读偏差”和“读图用时”中任选一项记录：________________________________________________。

**下表任选至少三个维度填写。**先记录观察，再说明选择理由。

| 判断维度 | 柱形图：评价与理由 | 玫瑰图：评价与理由 |
|---|---|---|
| 比较具体数值与差值 | ________________ | ________________ |
| 读取月份顺序与阶段差异 | ________________ | ________________ |
| 向非专业读者解释指标 | ________________ | ________________ |
| 可能吸引注意的特点及误读风险 | ________________ | ________________ |

> **分析报告：**我选择________________，因为________________。  
> **公众展示：**我选择________________，适用条件是________________。  
> **必须解释的内容：**图中的________________表达死亡率，单位为________________；不能把________________误读为________________。  
> **评价边界：**小组的读图体验只能支持________________，还不足以证明某种图对所有公众都更有效。

**可选 AI 检查（约1分钟，计入本步骤）：**

> 以下是我们对两种图的评价和实际核验记录：……。请检查是否混淆半径与面积、是否改变了数据口径、是否把小组体验推广过度。最多指出两处问题，给出验证办法；不要替我们选择图形或补充未提供的数值。

没有 AI 时由同伴按同样要求检查。使用 AI 本身不加分。

**验收：**两图数据一致、每阶段均为12个月；单死因玫瑰图从零起点按面积编码；至少三个评价维度有理由；分析与传播选择均能说明条件，不以“更好看”代替证据。

# 项目总结

## 将四个任务连成一条证据链

从前面各任务已填写的解读中直接摘录到下表，再据此整合项目报告。

| 任务 | 我作出的关键判断 | 支持判断的具体数值或观察 | 仍存在的局限 |
|---|---|---|---|
| 任务1：比较死因平均水平 | ________________ | ________________ | ________________ |
| 任务2：定位高值月份 | ________________ | ________________ | ________________ |
| 任务3：比较阶段变化 | ________________ | ________________ | ________________ |
| 任务4：评价图形表达 | ________________ | ________________ | ________________ |

**回看初始预测：**我的判断发生了________________变化，原因是________________。今后遇到新的数据问题，我会先________________，再________________。

## 项目结论：结论—证据—建议—局限

综合已完成的解读，写成 **180—250字**的报告。至少引用三项数值：任务1的均值、任务2的月度证据、任务3的阶段比较；另用一句话说明图形选择。数值须注明范围与单位。

> **结论：**第1阶段________________；高值月份________________；两个阶段________________。  
> **证据：**任务1显示________________；任务2显示________________；任务3显示________________。  
> **建议：**这些证据支持优先重视________________，并继续监测________________。  
> **图形选择：**面向________________，我选择________________，理由是________________。  
> **局限：**数据未记录________________；因此不能据此确定________________。

**互查提示：**不要用平均月死亡率最高直接替代“累计死亡人数最多”；不要把观察到的阶段变化直接写成卫生措施的独立效果；不能仅凭这些记录确定最优经费比例。

## 留下一条可追溯的核验记录

可以来自任务3同伴互查，或任务4的AI检查。未使用AI时如实写“同伴”，不要补写虚构交互。

| 建议来源 | 对方指出的问题或核验项目 | 我用哪段代码或哪个结果验证 | 采纳、修改或拒绝及理由 |
|---|---|---|---|
| ________________ | ________________ | ________________ | ________________ |

## 评价标准与提交清单

| 评价维度 | 分值 | 可检查的评分依据 |
|---|---:|---|
| 分析目的 | 15 | 四任务均明确范围、对象、指标与受众，每项任务3分，共12分；能说明问题如何递进3分 |
| 数据映射与指标 | 20 | 四张映射表正确，每张3分，共12分；区分月率与等权均值4分；能解释变量映射与固定属性4分 |
| 图形建构 | 25 | 五幅图（任务1—3各1幅、任务4两幅）每幅5分：代码可运行2分、映射与尺度正确2分、标签与单位完整1分 |
| 图表解读与结论 | 25 | 任务1均值与差值5分；任务2高值月份及比较5分；任务3变化量与谨慎证据6分；任务4选择与理由5分；综合报告有建议、局限且符合要求4分 |
| 协作、核验与反思 | 15 | 一条具体核验记录5分；个人能解释关键代码并完成出口卡5分；如实比较预测与结果并提出改进5分 |
| **合计** | **100** | **基础任务即可获得全部分值；拓展任务单列反馈** |

小组共同提交一份 `.qmd` 与渲染后的HTML；每人独立填写出口卡。评价时既检查共同成果，也检查个人解释，不能用小组成品代替个人理解。

- [ ] 四个任务都填写了分析目的和映射设计。
- [ ] 任务1—3各有一张正确的证据图，任务4有两种图形的同数据比较。
- [ ] 数值由代码核验；任务1、3采用一致的等权平均口径。
- [ ] 图形标明时间范围、单位和来源；比较面板使用相同尺度。
- [ ] 所有已完成练习单元已设为可执行；重启R后从头运行并渲染成功。
- [ ] 180—250字报告包含至少三项数值、行动建议和一项推断局限。
- [ ] 完成一条真实核验记录，并提交个人出口卡。
- [ ] 未选做的进阶、挑战内容保留即可，不影响基础任务评分。

## 个人出口卡

课内完成第1、3题；第2、4题作为课后选答。

1. 今天我能独立解释的一段代码是________________；它服务的问题是________________。
2. 任务1的平均值与任务2的月度值分别回答________________和________________。
3. 我不会仅凭阶段变化就断言________________，因为________________。
4. 面向不同受众选择图形时，我最需要检查________________。

**课后迁移（选做）：**面对“不同货物类型的港口吞吐量有何差异、近年的结构有何变化”这一新问题，先写四步分析方案，再寻找适用数据。不要求课内完成。

## 阅读依据

本文件依据同目录《02_ggplot2绘图基础_南丁格尔玫瑰图项目-PPT (5).qmd》的问题链组织。数据定义、几何对象及尺度变换说明可查阅正文所附 HistData 与 ggplot2 官方链接。参考资料用于核验方法，任务中的具体判断应由你运行代码后形成。
