---
title: "项目01：克里米亚战场士兵死亡原因探究"
subtitle: "学生空白版3｜从分析问题到图形证据"
lang: zh-CN
format:
  html:
    theme: cosmo
    toc: true
    toc-depth: 3
    number-sections: true
    code-copy: true
    code-overflow: wrap
    embed-resources: true
fig-width: 9
fig-height: 5
execute:
  echo: true
  warning: false
  message: false
  error: false
  cache: false
editor: source
---

**姓名：**________________　**学号：**________________

本项目依次完成四项任务：**比较死因 → 定位高值月份 → 比较阶段变化 → 评价图形表达**。每项任务都按“分析目的—数据映射—图形建构—图表解读”展开，最终形成有数值证据和明确局限的项目结论。

**使用说明：**数据准备代码已提供。补全练习代码中的 `____` 后，将该单元的 `#| eval: false` 改为 `#| eval: true`，再按顺序运行；未完成的单元保留 `false`。任务4的两段代码需依次执行。本文可直接渲染为空白任务文档。

# 项目背景

## 情境与目标

克里米亚战争期间，英军面临战伤、疾病和其他原因造成的死亡。南丁格尔通过分析与展示军队健康资料，使疾病及卫生条件问题得到重视。本项目使用 `HistData::Nightingale` 数据，探究1854年4月至1856年3月英军的死亡情况。[数据与背景来源](https://friendly.github.io/HistData/reference/Nightingale.html)

**项目问题：不同死因、不同月份和不同阶段的死亡水平有何差异？怎样用图形准确呈现这些差异，为卫生工作的改进提供证据？**

完成项目后，应能选择合适指标、解释ggplot2的数据映射、绘制证据图，并用“结论—证据—建议—局限”表达分析结果。

**我的初始判断：**死亡水平最高的原因可能是________________；我的依据是________________。

## 数据与指标

| 内容 | 本项目约定 |
|---|---|
| 研究范围 | 本数据记录的英军，共24个月 |
| 第1阶段 | 1854年4月至1855年3月 |
| 第2阶段 | 1855年4月至1856年3月 |
| 死亡原因 | 可预防疾病、战伤、其他原因 |
| 长表一行 | 某个月份、某类死因的一条记录 |
| 月份顺序 | 每个阶段均从4月排至次年3月 |
| 军队人数 | 当月军队平均人数的估计值 |

1855年3月是卫生改善开始的过渡月份，包含在第1阶段中。“改革前后”在本项目中指上述两个历史区段；两阶段差异不能单独证明卫生措施的因果效果。[阶段说明](https://friendly.github.io/HistData/reference/Nightingale.html)

$$
\text{月死亡率（每千人）}
=\frac{\text{当月死亡人数}}{\text{当月军队人数}}\times1000
$$

- **平均月死亡率：**同一阶段12个月月死亡率的算术平均，每个月权重相同；任务1与任务3均采用此口径。
- **全因月死亡率：**同月三类死因月死亡率之和；用于判断一个月的总体死亡水平。
- **死亡人数与年化死亡率：**分别表达绝对数量与年化后的指标，不能替代本项目图中的月死亡率。等权均值也不能与按军队人数加权的阶段率混用。

## 数据准备

首次缺包时运行安装代码，再运行已提供的数据准备代码。数据整理过程可以展开查看。

```{r}
#| label: install-packages
#| eval: false
install.packages(c("HistData", "tidyverse", "knitr", "rmarkdown"))
```

```{r}
#| label: prepare-data
#| code-fold: true
#| code-summary: "展开数据准备代码"
library(HistData)
library(tidyverse)
data("Nightingale", package = "HistData")

cause_colors <- c("可预防疾病" = "#56B4E9",
                  "战伤" = "#E69F00",
                  "其他原因" = "#777777")
stage_labels <- c("第1阶段" = "第1阶段（1854.04—1855.03）",
                  "第2阶段" = "第2阶段（1855.04—1856.03）")
month_order <- c(4:12, 1:3)

nightingale <- as_tibble(Nightingale) %>% arrange(Date)
nightingale_long <- nightingale %>%
  rename(Disease.count = Disease, Wounds.count = Wounds,
         Other.count = Other) %>%
  pivot_longer(
    cols = c(Disease.count, Wounds.count, Other.count,
             Disease.rate, Wounds.rate, Other.rate),
    names_to = c("死亡原因", ".value"), names_sep = "\\."
  ) %>%
  rename(日期 = Date, 月份 = Month, 年份 = Year,
         军队人数 = Army, 死亡人数 = count, 年化死亡率 = rate) %>%
  mutate(
    死亡原因 = factor(
      recode(死亡原因, Disease = "可预防疾病",
             Wounds = "战伤", Other = "其他原因"),
      levels = c("可预防疾病", "战伤", "其他原因")
    ),
    月份中文 = factor(as.integer(format(日期, "%m")),
                      levels = month_order,
                      labels = paste0(month_order, "月")),
    时间标签 = format(日期, "%Y-%m"),
    阶段 = factor(if_else(日期 < as.Date("1855-04-01"),
                          "第1阶段", "第2阶段"),
                  levels = c("第1阶段", "第2阶段")),
    月死亡率 = 死亡人数 / 军队人数 * 1000
  ) %>%
  select(日期, 时间标签, 月份, 月份中文, 年份, 军队人数,
         阶段, 死亡原因, 死亡人数, 月死亡率, 年化死亡率)

nightingale_before <- nightingale_long %>% filter(阶段 == "第1阶段")
nightingale_after <- nightingale_long %>% filter(阶段 == "第2阶段")

# 任务1：对第1阶段的12个月等权求均值。
n_summary_before <- nightingale_before %>%
  group_by(死亡原因) %>%
  summarise(平均月死亡率 = mean(月死亡率), .groups = "drop")

# 任务2、3：先得到每个月的全因死亡水平。
monthly_total <- nightingale_long %>%
  group_by(日期, 月份中文, 阶段) %>%
  summarise(军队人数 = first(军队人数),
            总死亡人数 = sum(死亡人数), .groups = "drop") %>%
  mutate(全因月死亡率 = 总死亡人数 / 军队人数 * 1000)
monthly_before <- monthly_total %>% filter(阶段 == "第1阶段")

# 任务3：保持与任务1相同的等权平均口径。
n_summary_stage <- nightingale_long %>%
  group_by(阶段, 死亡原因) %>%
  summarise(平均月死亡率 = mean(月死亡率), .groups = "drop")

# 任务4：用单一死因比较两种表达方式，避免多死因叠放遮挡。
n_task4 <- nightingale_long %>% filter(死亡原因 == "可预防疾病")
task4_rate_max <- max(n_task4$月死亡率)

plot_family <- if (.Platform$OS.type == "windows") "Microsoft YaHei" else "sans"
theme_set(theme_minimal(base_size = 12, base_family = plot_family))
theme_update(legend.position = "bottom")
```

| 任务 | 使用的数据 |
|---|---|
| 任务1 | `n_summary_before`：第1阶段三类死因的平均月死亡率 |
| 任务2 | `nightingale_before`：第1阶段月度长表；`monthly_before`：全因月死亡率核验表 |
| 任务3 | `nightingale_long`：全部长表；`n_summary_stage`：阶段均值；`monthly_total`：全因月度核验表 |
| 任务4 | `n_task4`：两个阶段的可预防疾病记录，用于两种图形的同数据比较 |

可用 `head(nightingale_long)`、`str(nightingale_long)` 查看数据。**我确认长表的一行表示：**________________________________________________。

# 新知探究

## ggplot2语法框架

ggplot2先指定数据，再建立变量与视觉属性的映射，最后通过图层组织图形。

```r
ggplot(data = 数据框,
       aes(x = 横轴变量, y = 纵轴变量, fill = 分类变量)) +
  geom_col() +
  labs(title = "图形标题", x = "横轴含义", y = "纵轴指标及单位") +
  facet_wrap(~ 分组变量) +  # 需要分组比较时添加
  theme_minimal()
```

## 核心内容

| 内容 | 主要作用 |
|---|---|
| `ggplot(data = …)` | 指定数据框 |
| `aes(x, y, fill)` | 把变量映射到位置、长度和填充颜色 |
| `geom_col()` | 将已有数值绘制为柱高；`geom_bar()` 默认统计记录数 |
| `labs()` | 添加标题、坐标轴和图例标签 |
| `facet_wrap()` | 按分类变量分面；比较数值高低时保持相同尺度 |
| `coord_polar()` | 转为极坐标；面积编码的具体要求见任务4 |
| `theme_minimal()` | 调整整体外观，不改变数据 |

**映射与固定属性：**`aes(fill = 死亡原因)` 用颜色表达变量；`geom_col(fill = "steelblue")` 将全部柱子设为固定颜色。标题和单位应与实际映射的变量一致。[柱形图说明](https://ggplot2.tidyverse.org/reference/geom_bar.html)

# 项目任务

## 任务1：哪一种死亡原因造成的死亡水平最高？

### 分析目的

**主要解决的问题：在第1阶段，三类死因中哪一类的平均月死亡率最高，差异有多大？**

固定时间范围，先比较死因的平均水平，为后续观察月份差异建立依据。

> 我比较的对象是________________，指标为________________，单位为________________。  
> 我希望让________________读者了解________________。

### 数据映射

| 数据变量 | 数据类型 | 视觉通道 | 代码映射 |
|---|---|---|---|
| 死亡原因 | ________________ | ________________ | `x = ____` |
| 平均月死亡率 | ________________ | ________________ | `y = ____` |
| 死亡原因 | ________________ | ________________ | `fill = ____` |

使用的数据框：________________。选择 `geom_col()` 的理由：________________。

### 图形建构

补全代码，明确标题、时间范围和单位，再从汇总表读取准确数值。

```{r}
#| label: task1-plot
#| eval: false
p1 <- ggplot(
  data = ____,
  aes(x = ____, y = ____, fill = ____)
) +
  geom_col(width = 0.7) +
  scale_fill_manual(values = cause_colors) +
  labs(
    title = "____",
    subtitle = "第1阶段：1854年4月至1855年3月",
    x = "____", y = "____", fill = "死亡原因",
    caption = "数据：HistData::Nightingale"
  )
p1

# 从汇总表读取准确数值，避免只靠图中估读。
n_summary_before
```

**可选优化：**添加数值标签或调整排序。我的修改及理由：________________。

### 图表解读

| 死因 | 平均月死亡率（每千人，保留2位小数） |
|---|---:|
| 可预防疾病 | ________ |
| 战伤 | ________ |
| 其他原因 | ________ |

> **结论：**第1阶段________________的平均月死亡率最高。  
> **证据：**它为____（每千人），比________________高____（每千人）。  
> **局限：**平均值不能显示________________，因此下一步需要观察月份变化。

**成果检查：**三类死因均呈现；数值与表一致；纵轴从零开始；结论限定第1阶段。

## 任务2：高死亡水平是否集中在个别月份？

### 分析目的

**主要解决的问题：第1阶段哪些月份的总体死亡水平较高，这些月份是否相邻，主要由哪类死因贡献？**

任务1的平均值隐藏了时间差异。本任务将**全因月死亡率最高的3个月**作为高值月份，检查其时间分布。这是本次探索的识别规则。

> 我将任务1的________________展开为________________。  
> 我判断高值是否集中的依据是________________。

### 数据映射

| 需要表达的信息 | 使用变量 | 视觉通道 |
|---|---|---|
| 月份先后 | ________________ | ________________ |
| 某月某类死因的死亡水平 | ________________ | ________________ |
| 不同死因的贡献 | ________________ | ________________ |

使用的数据框：________________。同月各类死亡率的分母相同，可以堆叠相加；柱形总高度表示________________，颜色表示________________。

### 图形建构

制作月度堆叠柱形图，再用 `monthly_before` 核对高值月份。月份按4月至次年3月排列。

```{r}
#| label: task2-plot
#| eval: false
p2 <- ggplot(
  data = ____,
  aes(x = ____, y = ____, fill = ____)
) +
  geom_col() +
  scale_fill_manual(values = cause_colors) +
  labs(
    title = "____",
    subtitle = "第1阶段：1854年4月至1855年3月",
    x = NULL, y = "____", fill = "死亡原因",
    caption = "数据：HistData::Nightingale"
  )
p2
```

```{r}
#| label: task2-evidence
#| eval: false
# 补入用于判断每月总体死亡水平的指标名称。
high_months <- monthly_before %>%
  slice_max(order_by = ____, n = 3, with_ties = FALSE) %>%
  arrange(日期)
high_months %>% select(日期, 全因月死亡率)

# 查看全部12个月，用于查找最低值并核对死因构成。
monthly_before %>% select(日期, 全因月死亡率)
nightingale_before %>% select(日期, 死亡原因, 月死亡率)
```

### 图表解读

| 证据项目 | 我的记录 |
|---|---|
| 最高3个月（完整年月，按时间排序） | ________________、________________、________________ |
| 三个月是否相邻 | ________________ |
| 最高月及全因月死亡率 | ________________；____（每千人） |
| 最低月及全因月死亡率 | ________________；____（每千人） |
| 最高月与最低月的差值 | ____（每千人） |
| 高值月份的主要死因及核验依据 | ________________；________________ |

> **结论与证据：**按最高3个月识别高值，我观察到________________；主要死因是________________。  
> **解释边界：**这可能与________________有关，但数据缺少________________，不能据此确认原因或稳定的季节规律。

**成果检查：**12个月完整且顺序正确；高值月份与差值可核验；区分观察与解释。

**引出下一问：**第1阶段的模式在第2阶段是否仍然存在？

## 任务3：卫生改革前后发生了什么变化？

### 分析目的

**主要解决的问题：两个阶段的月度死亡水平与死因构成有何差异，同一种死因的平均水平变化了多少？**

沿用任务2的指标和映射，增加第2阶段数据，比较变化并核查例外情况。

> 我比较的两个区段是________________与________________。  
> 我的假设是________________；需要通过________________验证。

### 数据映射

| 变量 | 图形中的作用 | ggplot2写法 |
|---|---|---|
| 月份中文 | ________________ | `x = ____` |
| 月死亡率 | ________________ | `y = ____` |
| 死亡原因 | ________________ | `fill = ____` |
| 阶段 | ________________ | `facet_wrap(~ ____)` |

两个面板应保持________________的纵轴尺度、________________的月份顺序和________________的颜色含义。

### 图形建构

将数据换成全部长表，按阶段分面。再选择一种死因，比较两阶段的等权平均月死亡率。

```{r}
#| label: task3-plot
#| eval: false
p3 <- ggplot(
  data = ____,
  aes(x = ____, y = ____, fill = ____)
) +
  geom_col() +
  facet_wrap(~ ____, ncol = 1, scales = "fixed",
             labeller = labeller(阶段 = stage_labels)) +
  scale_fill_manual(values = cause_colors) +
  labs(
    title = "____",
    subtitle = "两阶段均按4月至次年3月排列；纵轴尺度一致",
    x = NULL, y = "____", fill = "死亡原因",
    caption = "数据：HistData::Nightingale"
  )
p3
```

```{r}
#| label: task3-evidence
#| eval: false
task3_compare <- n_summary_stage %>%
  filter(死亡原因 == "____") %>%
  select(阶段, 平均月死亡率) %>%
  pivot_wider(names_from = 阶段, values_from = 平均月死亡率) %>%
  mutate(
    绝对变化 = 第2阶段 - 第1阶段,
    相对变化百分比 = (第2阶段 - 第1阶段) / 第1阶段 * 100
  )
task3_compare

# 核查“第2阶段是否每个同名月份都更低”，正值表示更高。
month_pairs <- monthly_total %>%
  select(月份中文, 阶段, 全因月死亡率) %>%
  pivot_wider(names_from = 阶段, values_from = 全因月死亡率) %>%
  mutate(变化 = 第2阶段 - 第1阶段)
month_pairs
```

绝对变化的单位为每千人，相对变化的单位为%；正值表示上升、负值表示下降。计算保留原始精度，展示时保留2位小数；基期为零时不能直接计算相对变化。

### 图表解读

| 证据项目 | 我的结果 |
|---|---|
| 所选死因 | ________________ |
| 第1阶段／第2阶段平均月死亡率 | ____／____（每千人） |
| 绝对变化／相对变化 | ____（每千人）／____% |
| 第2阶段是否每个同名月份都更低 | ________________ |
| 支持或反驳上述判断的月份及两个数值 | ________________；____与____（每千人） |

> **结论：**两个阶段的死亡水平与构成呈现________________。  
> **证据：**________________的平均月死亡率由____变为____（每千人），相对变化为____%。  
> **谨慎表达：**________________说明整体变化不等于每个月都________________。数据未记录________________，因此不能将全部变化归因于卫生改革。

**成果检查：**两阶段各12个月且尺度一致；均值口径相同；变化量准确；至少指出一项推断局限。

**引出下一问：**怎样把这些发现准确地呈现给分析人员和普通公众？

## 任务4：玫瑰图适合分析还是传播？

### 分析目的

**主要解决的问题：面对精确分析和公众展示两种目的，柱形图与玫瑰图各有什么优势、限制和适用条件？**

两种图均使用可预防疾病的24个月数据，保持数据、指标、阶段和数值范围一致。该单死因示例用于评价表达方式，不用于读取三类死因构成。

> 面向分析人员，我需要图形帮助比较________________。  
> 面向普通公众，我需要图形帮助理解________________。

### 数据映射

| 数据或设置 | 柱形图中的表达 | 玫瑰图中的表达 |
|---|---|---|
| 月份中文 | ________________ | ________________ |
| 月死亡率 | ________________ | ________________ |
| 阶段 | ________________ | ________________ |
| 固定颜色 | 作用：________________ | 作用：________________ |

等角扇形面积满足 $A=\frac12\theta r^2$。为了让面积与死亡率成正比，半径应按死亡率的平方根缩放；本任务使用 `scale_y_sqrt()`，并保留零起点与一致的尺度。

**我的解释：**柱形图通过________________表达数值，玫瑰图通过________________表达数值；不能直接把半径倍数当作________________倍数。

### 图形建构

先完成柱形图，再补全极坐标和平方根尺度函数。两段代码按顺序运行。

```{r}
#| label: task4-bar
#| eval: false
p4_base <- ggplot(
  data = n_task4,
  aes(x = ____, y = ____)
) +
  geom_col(width = 1, fill = cause_colors[["可预防疾病"]],
           colour = "white") +
  facet_wrap(~ 阶段, ncol = 2, scales = "fixed",
             labeller = labeller(阶段 = stage_labels)) +
  scale_x_discrete(drop = FALSE, expand = expansion(add = 0.5)) +
  labs(x = NULL, y = "月死亡率（每千人）",
       caption = "同一死因、同一数据范围；数据：HistData::Nightingale")

p4_bar <- p4_base +
  scale_y_continuous(
    limits = c(0, task4_rate_max),
    expand = expansion(mult = 0)
  ) +
  labs(title = "可预防疾病：两阶段月死亡率的柱形表达")
p4_bar
```

```{r}
#| label: task4-rose
#| eval: false
p4_rose <- p4_base +
  # 填入平方根纵轴尺度函数，使等角扇形的面积对应死亡率。
  ____(
    limits = c(0, task4_rate_max),
    expand = expansion(mult = 0)
  ) +
  # 填入极坐标函数，保留月份作为角度方向。
  ____(theta = "x") +
  labs(
    title = "可预防疾病：两阶段月死亡率的玫瑰图表达",
    subtitle = "单死因示例；扇形面积表示月死亡率（每千人）",
    y = NULL
  )
p4_rose

# 读图后查原数据，核验指定月份的实际差值。
n_task4 %>% select(日期, 阶段, 月死亡率)
```

本例每月只有一种死因。多死因堆叠图不能直接套用平方根尺度，因为变换发生在堆叠之前；覆盖叠放也可能遮挡。此处的玫瑰图不是历史原图的精确复刻。[堆叠说明](https://ggplot2.tidyverse.org/reference/position_stack.html)

### 图表解读

选定同一阶段的两个月份________________和________________，分别从两图估计差值，再查数据核对。实际差值为____（每千人）；我的读图体验或估读误差是________________。

| 比较维度 | 柱形图：评价与理由 | 玫瑰图：评价与理由 |
|---|---|---|
| 精确比较数值与差值 | ________________ | ________________ |
| 观察月份顺序与阶段差异 | ________________ | ________________ |
| 向非专业读者解释及可能的误读 | ________________ | ________________ |

> **分析报告：**我选择________________，因为________________。  
> **公众展示：**我选择________________，适用条件是________________。  
> **必须说明：**图中的________________表示死亡率，单位为________________。我的读图体验尚不足以证明________________。

**成果检查：**两图数据一致；玫瑰图面积编码准确；三个维度都有依据；选择理由与受众及使用目的对应。

# 项目总结

## 汇总证据，回答项目问题

| 任务 | 我的主要发现 | 支持发现的数值或观察 |
|---|---|---|
| 任务1：比较死因 | ________________ | ________________ |
| 任务2：定位高值月份 | ________________ | ________________ |
| 任务3：比较阶段变化 | ________________ | ________________ |
| 任务4：评价图形表达 | ________________ | ________________ |

将上述结果整合为 **180—250字**的项目结论，至少引用三项数值，并注明范围和单位。

> **结论：**第1阶段________________；高值月份________________；两个阶段________________。  
> **证据：**________________________________________________。  
> **建议：**应优先重视________________，并继续监测________________。  
> **图形选择：**面向________________，我采用________________，理由是________________。  
> **局限：**数据缺少________________，因此不能确定________________。

## 方法反思与核验

- 我现在如何理解“分析目的决定图形选择”：________________。
- 初始判断是否改变，依据是什么：________________。
- 哪段代码或哪项解释需要进一步改进：________________。

**可选AI提示：**“请根据我提供的图表、数值与结论，检查单位、比较范围、面积编码和因果措辞。最多指出两处问题并给出核验方法，不补充未提供的数值。”

记录一次自行、同伴或AI辅助的核验：

| 核验来源 | 待检查的问题 | 核验依据与处理结果 |
|---|---|---|
| ________________ | ________________ | ________________ |

## 成果自查

- [ ] 四个任务均有明确问题、映射设计、图形和解读。
- [ ] 任务1—3各完成一张证据图，任务4完成同数据的两图比较。
- [ ] 任务1与任务3使用一致的等权平均口径；图形单位和来源完整。
- [ ] 数值、月份和变化量可复核，结论没有超出数据支持范围。
- [ ] 项目结论包含数值证据、建议、图形选择和局限。
- [ ] 补全后的代码能从头运行，并成功渲染为HTML。
