---
title: "项目指导书：克里米亚战场士兵死亡原因探究"
subtitle: "从真实问题到可视化证据——ggplot2绘图基础（学生空白版）"
lang: zh-CN
format:
  html:
    theme: cosmo
    toc: true
    toc-depth: 3
    number-sections: true
    code-copy: true
    code-overflow: wrap
    embed-resources: true
execute:
  warning: false
  message: false
  echo: true
editor: source
---

# 项目基本信息

| 项目要素 | 内容 |
|---|---|
| 项目名称 | 克里米亚战场士兵死亡原因探究 |
| 学习主题 | ggplot2绘图基础 |
| 项目角色 | 军队卫生改革数据顾问 |
| 项目课时 | 2课时，每课时45分钟 |
| 驱动性问题 | 士兵主要死于战伤还是可预防疾病？卫生改革前后发生了什么变化？ |
| 最终成果 | 1份可复现的可视化分析报告、2类证据图、1份决策建议 |

**姓名：** ____________________　　**学号：** ____________________　　**小组：** ____________________

::: {.callout-important title="你的任务"}
你不是“照着代码画图”，而是要像一名数据顾问一样，完成以下完整过程：

**提出问题 → 认识数据 → 选择指标 → 建立映射 → 构建图形 → 解读证据 → 提出建议**
:::

# 一、项目背景

1854年，克里米亚战争爆发。人们普遍认为，前线士兵主要死于战斗和伤口。然而，南丁格尔在战地医院发现，大量士兵可能并非死于战伤，而是死于霍乱、痢疾、斑疹伤寒等与卫生条件密切相关的疾病。

她持续记录士兵人数和死亡原因，用数据和图形向英国政府说明问题，并推动营地和医院改善排污、通风、清洁与护理条件。

现在，你将使用1854年4月至1856年3月的24个月数据，回答两个问题：

1. **士兵主要死于战伤，还是可预防疾病？**
2. **卫生改革前后，死亡模式发生了怎样的变化？**

## 项目成果要求

完成项目后，你需要提交：

- 补充完整的本项目文件（`.qmd`）；
- 第1课时证据图：不同死亡原因的死亡水平比较图；
- 第2课时证据图：卫生改革前后比较图或南丁格尔玫瑰图；
- 一段按照“**结论—证据—建议—局限**”组织的图表解读；
- 简要的学习反思和AI使用记录。

# 二、项目学习目标

完成本项目后，我能够：

- 用自己的语言说明ggplot2“图形语法”的基本思想；
- 根据分析目的，确定需要比较的变量和合适的视觉通道；
- 使用`ggplot()`、`aes()`、`geom_col()`、`labs()`、`facet_wrap()`和`coord_polar()`构建图形；
- 区分“变量映射”和“属性设定”；
- 从图中提取证据，形成有边界、有责任的结论；
- 在AI辅助学习时检查数据、代码和结论，不把判断交给AI。

# 三、两课时项目路线

| 课时 | 项目任务 | 建议时间 | 阶段成果 |
|---|---|---:|---|
| 第1课时 | 找出士兵死亡的主要原因 | 45分钟 | 基础证据图 + 初步结论 |
| 第2课时 | 判断卫生改革前后发生的变化 | 45分钟 | 对比图/玫瑰图 + 决策建议 |

## 3.1 问题链：用问题推动项目向前

本项目不按“教师讲一个函数—学生模仿一段代码”的顺序展开，而是围绕一个真实问题逐步追问。每解决一个问题，就形成一项新的项目成果。

| 层级 | 要解决的问题 | 需要作出的关键决策 | 形成的证据/成果 |
|---|---|---|---|
| 驱动性问题 | 数据能否说明改善卫生条件比单纯救治战伤更值得优先投入？ | 需要哪些数据证据支持公共决策？ | 项目决策建议 |
| 子问题1 | 士兵主要死于战伤，还是可预防疾病？ | 比较人数还是死亡率？选择什么图形？ | 死亡原因比较图 |
| 子问题2 | 高死亡水平是否只出现在个别月份？ | 如何同时呈现时间、死因与死亡水平？ | 月度堆叠柱形图 |
| 子问题3 | 卫生改革前后发生了什么变化？ | 如何控制军队人数差异并比较两个阶段？ | 分面对比图 |
| 子问题4 | 玫瑰图能否更好地传递证据？ | 精确比较与视觉传播如何取舍？ | 玫瑰图及图形评价 |
| 决策问题 | 证据支持怎样的行动建议？ | 哪些结论可以说，哪些不能说？ | 结论—证据—建议—局限 |

## 3.2 每轮项目实践的行动规则

每次运行代码前后，都要完成一个“问题闭环”：

1. **问：**当前要解决的具体问题是什么？
2. **想：**我预测会看到什么？需要哪些变量和指标？
3. **画：**怎样把变量映射为位置、长度、颜色或分面？
4. **读：**图中哪一处是支持结论的证据？
5. **判：**图是否回答了问题？是否还需要修改或补充证据？

::: {.callout-important title="项目实践规则"}
先写问题和预测，再运行代码；先指出图中证据，再写结论。若图形不能回答当前问题，应返回修改指标、映射或图层，而不是直接进入下一个任务。
:::

每个课时均设三级任务：

- **基础任务（★）**：全体同学完成；
- **进阶任务（★★）**：完成基础任务后自主选择；
- **挑战任务（★★★）**：适合学有余力的同学或小组合作完成。

# 四、准备工作：获得可分析的数据

::: {.callout-note title="数据处理说明"}
本项目重点是**可视化问题求解**，不是数据整理。因此，下面的数据处理代码已经给出。请先运行并观察结果，不要求背诵。

原始数据中的`.rate`是“每千人年化死亡率”，容易被误解。本项目统一重新计算更直观的**月死亡率**：

$$\text{月死亡率（每千人）}=\frac{\text{当月死亡人数}}{\text{当月军队人数}}\times 1000$$

它表示“这个月每1000名士兵中约有多少人死亡”。
:::

## 4.1 安装并加载R包

只需在第一次使用时安装R包：

```{r}
#| eval: false
install.packages(c("tidyverse", "HistData", "knitr"))
```

每次打开项目后加载R包：

```{r}
library(tidyverse)
library(HistData)
library(knitr)
```

## 4.2 数据整理（已提供）

```{r}
# 读取南丁格尔原始数据
nightingale <- HistData::Nightingale

# 宽格式转换为长格式，并计算每月每千名士兵死亡人数
nightingale_long <- nightingale %>%
  mutate(
    阶段 = rep(c("卫生改革前", "卫生改革后"), each = 12)
  ) %>%
  rename(
    Disease.count = Disease,
    Wounds.count  = Wounds,
    Other.count   = Other
  ) %>%
  pivot_longer(
    cols = c(
      Disease.count, Wounds.count, Other.count,
      Disease.rate, Wounds.rate, Other.rate
    ),
    names_to = c("死亡原因", ".value"),
    names_sep = "\\."
  ) %>%
  rename(
    日期       = Date,
    月份       = Month,
    年份       = Year,
    军队人数   = Army,
    死亡人数   = count,
    年化死亡率 = rate
  ) %>%
  mutate(
    死亡原因 = recode(
      死亡原因,
      "Disease" = "可预防疾病",
      "Wounds"  = "战伤",
      "Other"   = "其他原因"
    ),
    死亡原因 = factor(
      死亡原因,
      levels = c("可预防疾病", "战伤", "其他原因")
    ),
    阶段 = factor(
      阶段,
      levels = c("卫生改革前", "卫生改革后")
    ),
    月死亡率 = 死亡人数 / 军队人数 * 1000,
    时间标签 = format(日期, "%Y-%m"),
    时间标签 = factor(时间标签, levels = unique(时间标签))
  ) %>%
  select(
    日期, 时间标签, 月份, 年份, 军队人数, 阶段,
    死亡原因, 死亡人数, 月死亡率, 年化死亡率
  )
```

## 4.3 快速认识数据

```{r}
kable(head(nightingale_long, 9),
      caption = "整理后的数据（前9行）",
      digits = 2)
```

```{r}
glimpse(nightingale_long)
```

## 4.4 数据字典

| 变量 | 含义 | 类型/单位 |
|---|---|---|
| 日期、时间标签 | 观测月份 | 时间变量 |
| 军队人数 | 当月士兵总人数 | 数值变量/人 |
| 阶段 | 卫生改革前或卫生改革后 | 分类变量 |
| 死亡原因 | 可预防疾病、战伤、其他原因 | 分类变量 |
| 死亡人数 | 当月因某类原因死亡的人数 | 数值变量/人 |
| 月死亡率 | 当月每1000名士兵中的死亡人数 | 数值变量/每千人 |
| 年化死亡率 | 将当月死亡水平折算为一年的指标 | 数值变量/每千人年 |

## 4.5 数据观察记录

先观察数据，再写下你的发现。

1. 数据覆盖的时间范围：____________________________________________

2. 数据中包含的死亡原因：__________________________________________

3. 同一个月份为什么会出现3行记录？_________________________________

4. 比较不同月份时，为什么“月死亡率”通常比“死亡人数”更合适？

> 我的解释：  
> ____________________________________________________________________  
> ____________________________________________________________________

---

# 第一课时：谁是士兵死亡的主要“元凶”？（45分钟）

## 任务情境

你要向没有统计学基础的政府官员说明：士兵死亡的主要原因究竟是什么？你的图形必须简单、准确，并能提供直接证据。

## 1.1 明确分析目的（5分钟）

请先独立填写，再与同伴比较答案。

| 思考问题 | 我的答案 |
|---|---|
| 我们要比较什么？ | ________________________________________ |
| 需要使用哪些变量？ | ________________________________________ |
| 哪个指标更公平：死亡人数还是月死亡率？ | ________________________________________ |
| 希望图形突出什么？ | ________________________________________ |
| 图形的主要受众是谁？ | ________________________________________ |

**用一句话写出分析目的：**

> 为了____________________________________________________________，  
> 我将比较________________________________________________________。

**我的预测：**我认为主要死亡原因是________________，理由是____________
____________________________________________________________________。

**判断预测是否成立所需的证据：**____________________________________。

## 1.2 建立“变量—视觉通道—图层”关系（8分钟）

ggplot2的图形语法可以简单理解为：

> 先确定**使用什么数据**，再决定**变量如何变成位置、长度、颜色等视觉元素**，最后用**图层**把图形组合出来。

基本框架：

```{r}
#| eval: false
ggplot(data = 数据框, aes(x = 横轴变量, y = 纵轴变量)) +
  geom_图层() +
  labs(title = "标题", x = "横轴标题", y = "纵轴标题")
```

请完成本任务的映射设计：

| 数据变量 | 数据类型 | 选择的视觉通道 | 选择理由 |
|---|---|---|---|
| 死亡原因 | __________ | __________ | __________________________ |
| 死亡水平 | __________ | __________ | __________________________ |

我准备使用的几何图层是`geom________()`，因为________________________。

## 1.3 生成汇总数据（教师提供，5分钟）

为了公平比较不同死亡原因，先计算整个观察期内“每1000人月的死亡人数”。这里的“人月”表示1名士兵观察1个月。

```{r}
cause_summary <- nightingale_long %>%
  group_by(死亡原因) %>%
  summarise(
    总死亡人数 = sum(死亡人数),
    总人月数 = sum(军队人数),
    每千人月死亡数 = 总死亡人数 / 总人月数 * 1000,
    .groups = "drop"
  )

kable(cause_summary, digits = 2,
      caption = "不同死亡原因的总体死亡水平")
```

观察表格后，我预测死亡的主要原因是：______________________________。

**问题检查：**仅观察整个时期的汇总结果，能否判断高死亡水平是否集中在个别月份？为什么？

> ____________________________________________________________________  
> ____________________________________________________________________

## 1.4 分级绘图任务（17分钟）

### 基础任务A（★，必做）：完成第一张证据图

**当前问题：哪一种死亡原因造成的相对死亡水平最高？**

根据注释补全`____`处的代码。完成后运行代码并检查坐标轴、图例与标题是否准确。

```{r}
#| eval: false
p1 <- ggplot(
  data = cause_summary,
  aes(x = ____, y = ____, fill = ____)
) +
  geom____() +
  labs(
    title = "________________________________",
    subtitle = "指标：每1000人月死亡数",
    x = "________",
    y = "________",
    fill = "________"
  ) +
  theme_minimal()

p1
```

**代码解释关卡：**

- `ggplot(data = cause_summary)`的作用：______________________________
- `aes()`的作用：____________________________________________________
- `geom_col()`的作用：________________________________________________
- `fill = 死亡原因`写在`aes()`内，表示它是一个______________________。

### 进阶任务B（★★，选做）：让证据更容易被看见

**当前问题：怎样让普通读者更快发现最重要的比较结果？**

从以下优化中选择至少2项：排序、添加数值标签、使用合适配色、去除重复图例、完善副标题。

```{r}
#| eval: false
p1_advanced <- ggplot(
  data = cause_summary,
  aes(
    x = reorder(死亡原因, 每千人月死亡数),
    y = 每千人月死亡数,
    fill = 死亡原因
  )
) +
  geom_col(width = 0.7) +
  # 在这里添加你的优化图层
  ________________________________________________ +
  labs(
    title = "________________________________",
    subtitle = "________________________________",
    x = NULL,
    y = "每1000人月死亡数",
    fill = "死亡原因"
  ) +
  theme_minimal()

p1_advanced
```

我选择的优化是：____________________________________________________。

这些优化能帮助读者：________________________________________________。

### 挑战任务C（★★★，选做）：人数与死亡率会讲出不同故事吗？

**当前问题：更换指标后，结论是否稳定？**

分别用“总死亡人数”和“每千人月死亡数”绘图，比较两幅图的结论。

> 两幅图的共同结论：  
> ____________________________________________________________________

> 两幅图可能存在的差异及原因：  
> ____________________________________________________________________  
> ____________________________________________________________________

## 1.5 图表解读与阶段汇报（10分钟）

请使用“结论—证据—谨慎表达”的结构完成初步解读。

> **结论：**士兵死亡的主要原因是____________________________。  
> **证据：**该原因的每千人月死亡数约为________，约为战伤的________倍。  
> **谨慎表达：**这张图能说明________________________________________，但还不能说明____________________________________________________。

### 第一课时检查点

- [ ] 我先明确了问题，再选择图形。
- [ ] 我能解释横轴、纵轴和颜色分别表达什么。
- [ ] 我的图形单位明确，标题与图中数据一致。
- [ ] 我的结论能在图中找到证据。
- [ ] 我没有把“相关变化”直接说成“因果关系”。

---

# 第二课时：卫生改革前后发生了什么变化？（45分钟）

## 任务情境

第一张图找到了主要死亡原因，但政府还需要知道：卫生改革后，死亡水平是否下降？哪类死亡发生了最明显的变化？

## 2.1 回顾与提出假设（5分钟）

基于上一课时的结果，我的假设是：

> 卫生改革后，________________导致的死亡将________________，因为  
> ____________________________________________________________________。

要检验这个假设，我需要增加的比较变量是：__________________________。

## 2.2 设计改革前后对比图（7分钟）

请先设计，再写代码。

| 变量 | 图形中的作用 | 视觉通道/图层 |
|---|---|---|
| 时间标签 | 表示月份顺序 | __________________ |
| 月死亡率 | 表示死亡水平 | __________________ |
| 死亡原因 | 区分死亡类型 | __________________ |
| 阶段 | 比较改革前后 | __________________ |

我选择把两个阶段放在同一坐标系/分面中（圈出一种），理由是：

> ____________________________________________________________________

## 2.3 分级绘图任务（20分钟）

### 基础任务A（★，必做）：用分面柱形图比较改革前后

**当前问题：卫生改革后，各类死亡原因的月死亡水平发生了怎样的变化？**

请补全关键代码。提示：用`fill`区分死亡原因，用`facet_wrap()`分开展示两个阶段。

```{r}
#| eval: false
p2 <- ggplot(
  data = nightingale_long,
  aes(x = ____, y = ____, fill = ____)
) +
  geom_col() +
  facet_wrap(~____, ncol = 1, scales = "free_x") +
  labs(
    title = "________________________________",
    subtitle = "________________________________",
    x = NULL,
    y = "________________________________",
    fill = "________________________________"
  ) +
  theme_minimal() +
  theme(axis.text.x = element_text(angle = 45, hjust = 1))

p2
```

从图中记录至少两条“看得见、说得清”的证据：

1. __________________________________________________________________

2. __________________________________________________________________

### 进阶任务B（★★，选做）：把柱形图转换为南丁格尔玫瑰图

**当前问题：改变坐标系能否让改革前后的差异更容易被公众感知？**

在柱形图基础上加入`coord_polar()`，观察坐标系变化带来的视觉效果。

```{r}
#| eval: false
p3 <- ggplot(
  data = nightingale_long,
  aes(x = 时间标签, y = 月死亡率, fill = 死亡原因)
) +
  geom_col(width = 1, color = "white", linewidth = 0.2) +
  facet_wrap(~阶段, ncol = 2, scales = "free_x") +
  coord_polar() +
  scale_y_sqrt() +
  labs(
    title = "卫生改革前后士兵死亡水平变化",
    subtitle = "扇形面积表示当月每千名士兵的死亡水平",
    x = NULL,
    y = "当月每千名士兵死亡人数",
    fill = "死亡原因"
  ) +
  theme_minimal() +
  theme(
    axis.text.x = element_text(size = 7),
    panel.grid.minor = element_blank()
  )

p3
```

::: {.callout-tip title="为什么使用scale_y_sqrt()？"}
在极坐标图中，扇形面积与半径的平方有关。如果直接让半径与数值成正比，面积会过度放大差异。`scale_y_sqrt()`让半径与数值的平方根对应，使扇形面积更接近与数值成正比。
:::

比较普通柱形图与玫瑰图：

| 比较角度 | 普通柱形图 | 玫瑰图 |
|---|---|---|
| 哪个更容易精确比较数值？ | __________ | __________ |
| 哪个更能吸引受众注意？ | __________ | __________ |
| 哪个更适合分析？ | __________ | __________ |
| 哪个更适合传播？ | __________ | __________ |

我的选择是用________________作为主要证据图，因为____________________。

### 挑战任务C（★★★，选做）：量化改革前后的变化

**当前问题：图中“明显下降”究竟下降了多少？**

不要只说“看起来下降了”，请计算各阶段、各死亡原因的每千人月死亡数。

```{r}
#| eval: false
stage_summary <- nightingale_long %>%
  group_by(____, ____) %>%
  summarise(
    总死亡人数 = sum(____),
    总人月数 = sum(____),
    每千人月死亡数 = ____ / ____ * 1000,
    .groups = "drop"
  )

stage_summary
```

可预防疾病的死亡水平从改革前的________下降到改革后的________，下降约________%。

我的计算方法：______________________________________________________。

## 2.4 形成决策建议（8分钟）

**决策问题：如果你是军队卫生改革数据顾问，有限资源应优先投入哪里？现有证据允许你把话说到什么程度？**

请把图形证据转化为一段完整、审慎的分析。

> **结论：**卫生改革前后，__________________________________________。  
> **证据1：**改革前，_______________________________________________。  
> **证据2：**改革后，_______________________________________________。  
> **建议：**应优先__________________________________________________。  
> **局限：**现有数据没有同时记录____________________________________，因此仅凭该图不能完全证明________________________________________。

## 2.5 小组发布与互评（5分钟）

每组选1名“数据顾问”进行1分钟汇报，其他小组依据下表给出反馈。

| 互评项目 | 是 | 部分做到 | 否 | 改进建议 |
|---|:---:|:---:|:---:|---|
| 问题与图形匹配 | □ | □ | □ | __________ |
| 指标与单位准确 | □ | □ | □ | __________ |
| 结论有图形证据 | □ | □ | □ | __________ |
| 表达不过度、不误导 | □ | □ | □ | __________ |

# 五、项目总结：我构建了怎样的可视化思维？

## 5.1 ggplot2图形语法小结

请在括号内填入合适的内容。

```{r}
#| eval: false
ggplot(data = __________, aes(x = __________, y = __________)) +
  geom__________() +            # 几何对象：用什么图形表达
  labs(__________) +            # 标题、坐标轴和图例标签
  facet_wrap(~__________) +     # 按分类变量分面比较
  coord__________() +           # 改变坐标系统
  theme__________()             # 调整整体外观
```

ggplot2最核心的思维不是背代码，而是建立：

> **分析问题 → 数据变量 → 视觉通道 → 几何图层 → 图形证据**

## 5.2 全流程复盘

| 环节 | 我的决策或收获 |
|---|---|
| 真实问题 | ______________________________________________ |
| 分析目的 | ______________________________________________ |
| 核心指标 | ______________________________________________ |
| 图形选择 | ______________________________________________ |
| 主要证据 | ______________________________________________ |
| 决策建议 | ______________________________________________ |
| 结论边界 | ______________________________________________ |

## 5.3 AI协同学习记录

::: {.callout-warning title="AI使用原则"}
可以让AI帮助解释报错、比较代码或提出改进建议，但必须由你检查：数据是否正确、代码是否可运行、图形是否匹配问题、结论是否得到证据支持。
:::

- 我是否使用了AI：□ 否　□ 是
- 我向AI提出的问题：________________________________________________
- AI给出的关键建议：________________________________________________
- 我验证建议的方法：________________________________________________
- 我没有直接采纳/修改了哪部分？为什么？

> ____________________________________________________________________  
> ____________________________________________________________________

## 5.4 自我评价

请用1—4分评价自己的学习表现（1=尚未做到，4=能够独立完成）。

| 评价维度 | 1 | 2 | 3 | 4 | 我的改进计划 |
|---|:---:|:---:|:---:|:---:|---|
| 能从真实问题中提取分析目的 | □ | □ | □ | □ | __________ |
| 能选择合适变量和指标 | □ | □ | □ | □ | __________ |
| 能解释变量与视觉通道的映射 | □ | □ | □ | □ | __________ |
| 能用ggplot2独立构建基础图形 | □ | □ | □ | □ | __________ |
| 能用证据支持结论 | □ | □ | □ | □ | __________ |
| 能说明结论的边界 | □ | □ | □ | □ | __________ |

# 六、项目评价标准

| 评价维度 | 权重 | 达成表现 |
|---|---:|---|
| 问题与分析目的 | 15% | 问题明确，能说明“为什么画图” |
| 指标与映射设计 | 20% | 指标合理，变量—视觉通道—图层关系正确 |
| 代码与图形表达 | 25% | 代码可运行，图形完整，标签和单位准确 |
| 证据与结论 | 25% | 结论有证据，能提出建议并说明局限 |
| 协作、反思与责任 | 15% | 有过程记录，能核验AI建议，表达审慎 |

# 七、提交前检查

- [ ] 所有必做空白已填写。
- [ ] 所有必做代码均能运行。
- [ ] 至少完成1项进阶或挑战任务。
- [ ] 图形标题、坐标轴、图例和单位准确。
- [ ] 报告包含“结论—证据—建议—局限”。
- [ ] 已填写小组互评、自我评价和AI使用记录。
- [ ] 已成功渲染HTML文件，并与`.qmd`源文件一起提交。

# 八、课后迁移任务（任选一项）

## 基础项目（★）

使用`palmerpenguins`数据，比较不同企鹅物种的体重或鳍长，完成“问题—映射—图形—结论”。

## 进阶项目（★★）

选择一个内容平台用户数据集，比较不同用户群体的使用行为，并说明人数与比例指标应如何选择。

## 挑战项目（★★★）

自主选择包含至少1个分类变量和1个数值变量的数据集，提出一个真实问题，完成一份可复现的可视化分析报告。报告必须说明图形选择理由、证据、局限和AI使用过程。

**我选择的项目：** ____________________

**我准备研究的问题：** ____________________________________________

**我计划使用的变量和图形：** ______________________________________
