---
title: "03 数据处理"
format: 
  html:
    theme: cosmo
    toc: true
    number-sections: true
    fig-default:
      dev: ragg-png
exeute:
  warning: false
  message: false
---

# 学习目标

+ 掌握数据的读取与保存方法

+ 掌握dplyr包的基本数据处理方法

+ 掌握长宽数据的转换方法

+ 掌握正态分布和均匀分布随机数的生成方法

# 数据的读取与保存

## EXCEL数据的读取与保存

### excel格式数据的读取

界面操作（右上角）：Environment-Import Dataset-From Text(base)

注意：

csv格式：From Text(base)

| 数据格式| 界面按钮 |
|------|------|
| csv格式     | From Text(base)     |
| xlsx格式     | From EXCEL     |
| txt格式     | From Text(readr)     |

: 常见数据格式

+ 语法说明

read.csv("文件保存路径/文件名.csv")

注意事项：文件路径使用/或者\\\\符号
```{r}
#data1_1 <- read.csv("D:/Project/Rproject/RClass2026/data/mydata/chap01/data1_1.csv", stringsAsFactors=TRUE)
```



| 参数 | 说明 |
|------|------|
| stringsAsFactors=TRUE     | 字符串作为因子    |

: 参数说明


读取table1_1的数据
```{r}
#table1_1 <- read.csv("D:/Project/Rproject/RClass2026/data/mydata/chap01/table1_1.csv")
```


### EXCEL格式数据的保存

write.csv(变量名,file="文件保存路径/文件名.csv")

 
 

| 参数 | 说明 |
|------|------|
| row.names=F     | 不保存行名 |

: 参数说明

```{r}
#write.csv(data1_1,file = "./test.csv",row.names = F)
```

## RData格式数据的读取与保存

### RData格式数据的读取

语法：

load("文件保存路径/文件名.RData")
```{r}
load("./data1_1.RData")
```


### RData格式数据的保存

语法：

save(变量名,file="文件保存路径/文件名.RData")
```{r}
#save(data1_1,table1_1,file = "./data1_1.RData")
```

# dplyr包进行数据处理

## dplyr包的安装与加载
```{r}
# 本机已装就秒过，没装自动补装对应的R包
if (!requireNamespace("dplyr", quietly = TRUE)) {
  install.packages("dplyr")
}
library(dplyr)
```

或者使用tidyverse集合包
```{r}
if (!requireNamespace("tidyverse", quietly = TRUE)) {
  install.packages("tidyverse")
}
library(tidyverse)
```

## dplyr包的主要函数

| 函数 | 主要作用 | 常用写法 | 示例 |
|---|---|---|---|
| `select()` | 选择指定列 | `select(数据, 列名)` | `select(df, name, score)` |
| `filter()` | 按条件筛选行 | `filter(数据, 条件)` | `filter(df, score >= 80)` |
| `arrange()` | 按某一列排序 | `arrange(数据, 列名)` | `arrange(df, score)` |
| `mutate()` | 新增或修改变量 | `mutate(数据, 新变量 = 表达式)` | `mutate(df, total = math + english)` |
| `rename()` | 修改列名 | `rename(数据, 新列名 = 原列名)` | `rename(df, 成绩 = score)` |
| `summarise()` | 对数据进行汇总统计 | `summarise(数据, 统计量 = 函数(变量))` | `summarise(df, avg = mean(score))` |
| `group_by()` | 对数据进行分组 | `group_by(数据, 分组变量)` | `group_by(df, class)` |

```r
library(dplyr)

df %>%
  select(...) %>%          # 选择列
  filter(...) %>%          # 筛选行
  arrange(...) %>%         # 排序
  mutate(...) %>%          # 新增/修改变量
  rename(...) %>%          # 修改列名
  group_by(...) %>%        # 分组
  summarise(...)           # 汇总统计
```

## dplyr包课堂示例

### filter 函数

(1) 筛选出网购金额大于等于800的所有学生

```{r}

```

(2) 筛选出网购金额在700-800之间且性别为男的所有学生
```{r}

```

(3) 筛选出金融学专业的男博士
```{r}

```

(4) 筛选出在读学位为硕士和博士的学生，并显示前3行
```{r}

```

### 其他函数

#### select 函数

(5) 筛选出网购金额大于等于800的所有学生并输出性别、网购金额两列
```{r}
data1_1 %>%
  filter(网购金额 >= 800) %>%
  select(性别, 网购金额)
```

#### arrange函数

(6) 在(5)的基础上，按照网购金额降序排列
```{r}
data1_1  |> 
  filter(网购金额 >= 800)  |> 
  select(性别, 网购金额) |> 
  arrange(desc(网购金额))
```

#### summarise函数

(7) 在(6)的基础上，计算网购金额的平均值
```{r}
data1_1  |> 
  filter(网购金额 >= 800)  |> 
  select(性别, 网购金额) |> 
  arrange(desc(网购金额)) |> 
  summarise(平均网购金额 = mean(网购金额))
```

(8) 在(6)的基础上，计算学生数量
```{r}
data1_1  |> 
  filter(网购金额 >= 800)  |> 
  select(性别, 网购金额) |> 
  arrange(desc(网购金额)) |> 
  summarise(学生数量 = n())
```

#### group_by函数

(9) 基于data1_1数据框,按性别分组，计算每组的网购金额平均值以及网购金额总额
```{r}
data1_1  |> 
  group_by(性别) |> 
  summarise(平均网购金额 = mean(网购金额))
```

#### mutate函数

(10) 在(9)的基础上，新增一列，计算每组网购金额总额占总网购金额的百分比

```{r}
library(dplyr)

data1_1 %>%
  group_by(性别) %>%
  summarise(
    网购金额平均值 = mean(网购金额),
    网购金额总额 = sum(网购金额)
  ) %>%
  mutate(
    占总网购金额百分比 = 网购金额总额 / sum(网购金额总额) * 100
  )
```

### rename函数

(11) 将data1_1数据框中的“网购金额”列重命名为“购物金额”

语法说明：

rename(新列名=旧列名)
```{r}
data1_1 %>%
  rename(购物金额 = 网购金额)
```

## dplyr包课堂练习
```{r}
df <- data.frame(
  id = 1:6,
  name = c("张三", "李四", "王五", "赵六", "小陈", "小刘"),
  gender = c("男", "女", "男", "女", "女", "男"),
  score = c(85, 92, 78, 88, 95, 81),
  age = c(20, 21, 19, 22, 20, 21)
)
```

1. 选择 name、gender、score 和 age 四列；
```{r}

```

2. 筛选年龄不低于 20 岁的学生；
```{r}

```

3. 新增变量 level：成绩不低于 90 分记为“优秀”，否则记为“普通”；
```{r}
df |> 
  mutate(level = ifelse(score >= 90, "优秀", "普通")) |> 
  head()
```

4. 按性别分组，分别计算学生人数、平均成绩和优秀学生人数；
```{r}

```

5. 按成绩score从高到低排序；
```{r}

```

6. 将 gender 列重命名为“性别”。
```{r}

```

# 长宽数据转换

## table1_1数据框的长宽数据转换

数据框table1_1中每一门课程占据1列，这种数据形式称为宽数据，但在用R进行数据分析和绘图时，需要将“课程”和“分数”放在单独的列中，这种格式为长格式

实现将宽数据转换为长数据的方法有：

1. reshape2包的melt函数

2. tidyr包的pivot_longer函数

### reshape2包的melt函数

安装并加载reshape2包
```{r}
# 本机已装就秒过，没装自动补装对应的R包
if (!requireNamespace("reshape2", quietly = TRUE)) {
  install.packages("reshape2")
}
library(reshape2)
```

语法说明：

```r
melt(数据框,
  id.vars="id列名",
  variable.name="转换后变量列列名",
  value.name="值列名")
```

| 参数 | 说明 |
|------|------|
| id.vars     | 保持不变的列名  |
| measure.vars     | 需要转换的列名 |
| variable.name     | 转换后变量列列名 |
| value.name     | 值列名 |
```{r}
table1_1_long <- melt(table1_1, 
                 id.vars = "姓名", 
                 variable.name = "课程", 
                 value.name = "分数")
```


### tidyr包的pivot_longer函数

安装并加载tidyr包
```{r}
# 本机已装就秒过，没装自动补装对应的R包
if (!requireNamespace("tidyr", quietly = TRUE)) {
  install.packages("tidyr")
}
library(tidyr)
```

语法说明：

```r
melt(数据框,
  cols=需要转换的列名或列号,
  names_to ="转换后变量列列名",
  values_to ="值列名")
```

| 参数 | 说明 |
|------|------|
| cols     | 需要转换的列名 |
| names_to    | 转换后变量列列名 |
| values_to     | 值列名 |
```{r}
table1_1_long2 <- pivot_longer(table1_1, 
                 cols = 2:4, 
                 names_to = "课程", 
                 values_to = "分数")
```

## 长宽数据转换课堂练习题

某班调查了 5 名学生一天使用不同类型手机 App的时长，单位为分钟。原始数据如下:
```{r}
app_usage <- data.frame(
  姓名 = c("张三", "李四", "王五", "赵六", "小陈"),
  微信 = c(85, 60, 95, 70, 80),
  短视频 = c(120, 90, 150, 65,110),
  学习软件 = c(45, 80, 30, 90, 60),
  游戏 = c(60, 30, 100, 20, 45)
)

app_usage
```

要求：将上述宽数据转换成长数据，将“微信、短视频、学习软件、游戏”合并为变量 App类型，对应的使用时长存放在变量 使用时长中。
、在长数据基础上，计算每种 App 的平均使用时长。
```{r}

```

# 随机数

## 正态分布随机数的生成：rnorm

语法说明：
rnorm(n, mean = 0, sd = 1)

| 参数 | 说明 |
|------|------|
| n     | 随机数的数量 |
| mean   | 平均数 |
| sd   | 标准差 |

生成5个标准正态分布的随机数，平均数为0，标准差为1
```{r}
# 设置随机数种子
set.seed(123)
```


## 均匀分布随机数的生成：runif

语法说明：
runif(n, min = 0, max = 1)

| 参数 | 说明 |
|------|------|
| n     | 随机数的数量 |
| mean   | 平均数 |
| sd   | 标准差 |

生成0~10之间5个均匀分布的随机数
```{r}

```


# 总结

| 函数 | 说明 |
|------|------|
| read.csv     | csv格式数据的读取  |
| load   | RData格式数据的读取  |
| dplyr包   | 数据的基本操作 |
| tidyr包的pivot_longer   | 将宽数据转换为长数据 |
| rnorm | 正态分布随机数的生成 |
| runif | 均匀分布随机数的生成 |