---
title: "实验1 数据结构与基本操作"
format:
  html:
    toc: true
    toc-location: left
    toc-title: "目录"
    toc-depth: 3
    theme: cerulean
    highlight-style: ayu-mirage
  docx: 
    highlight-style: ayu-mirage
lang: zh-CN
---

# 实验目的和要求
1.掌握R语言中向量、矩阵、数据框和因子的基本操作

2.能够进行基本的数据处理和分析任务

3.提高代码规范性和可读性

::: callout-tip
### 常用函数提示

-   **向量操作**：`c()`, `names()`, `length()`, `sum()`, `mean()`, `which()`
-   **矩阵操作**：`matrix()`, `rownames()`, `colnames()`, `dim()`, `apply()`
-   **数据框操作**：`data.frame()`, `str()`, `head()`, `names()`, `$`, `[,]`
-   **因子操作**：`factor()`, `levels()`, `table()`, `prop.table()`, `as.numeric()`
:::


# 实验硬件设备与软件环境
1. 计算机：Windows或Mac操作系统均可
2. R版本：R 4.0及以上
3. RStudio版本：RStudio 1.3及以上
4. 主要R包：dplyr, ggplot2, tidyr等（根据需要安装）


# 实验内容与步骤


### 按要求生成以下序列并输出:

(1) 1,4,7,10,13,...,100

(2) 2,4,8,16,32,...,1024

(3) 1,-2,3,-4,5,-6,...,99,-100

(4) 1,0,3,0,5,0,7,0,...,99,0
```{r}
# 请在此处编写代码

```



### 某电商公司记录了一周7天的日销售额（单位：万元）：120, 135, 98, 167, 189, 203, 156

 (1) 创建向量`sales`存储这7天的销售数据,并为每天命名（周一到周日)

 (2) 计算并输出这一周的总销售额和平均销售额

 (3) 输出周末两天（周六、周日）的销售额

 (4) 筛选出销售额超过150万元的天数，并显示具体是哪几天

 (5) 假设下周销售目标是本周每天销售额增长15%，计算并创建新向量`target_sales`

 (6) 将周三的销售数据修正为105万元，并重新计算平均销售额

```{r}
# 请在此处编写代码

```



### 某班级4名学生在3门课程（数学、英语、物理）的期中和期末成绩如下：

| 学生 | 数学期中 | 数学期末 | 英语期中 | 英语期末 | 物理期中 | 物理期末 |
|------|----------|----------|----------|----------|----------|----------|
| 张三 | 85       | 88       | 78       | 82       | 92       | 95       |
| 李四 | 76       | 79       | 88       | 85       | 81       | 84       |
| 王五 | 92       | 90       | 85       | 89       | 78       | 82       |
| 赵六 | 68       | 72       | 76       | 80       | 85       | 88       |

 (1) 创建一个4×6的矩阵`scores`存储以上成绩数据，为矩阵添加行名（学生姓名）和列名（科目_考试类型，如"数学_期中"）

(2) 提取所有学生的数学成绩（期中和期末）

(3) 查看张三和王五的所有成绩

(4) 计算每个学生每门课程的平均成绩（期中+期末)/2，创建新矩阵`avg_scores`

(5) 计算每门课程所有学生的期末平均成绩

```{r}
# 请在此处编写代码

```



### 某公司员工基本信息如下：

| 姓名 | 部门   | 工龄 | 基本工资 | 岗位   |
|------|--------|------|----------|--------|
| 陈明 | 技术部 | 3    | 8500     | 工程师 |
| 刘红 | 市场部 | 5    | 7200     | 专员   |
| 王军 | 技术部 | 7    | 12000    | 经理   |
| 李娜 | 人事部 | 2    | 6000     | 助理   |
| 张伟 | 市场部 | 4    | 9500     | 主管   |
| 赵敏 | 技术部 | 6    | 11000    | 工程师 |

(1) 创建数据框`employees`存储以上信息

(2) 使用适当的函数查看数据框的结构和前几行数据

(3) 选择并显示所有员工的姓名和基本工资

(4) 筛选出技术部的所有员工信息

(5) 选择工龄大于等于5年的员工，显示其姓名、部门和工龄

(6) 找出基本工资最高的员工信息

(7) 将岗位列名修改为"职位"

(8) 为李娜的工龄数据修正为3年

(9) 添加新列"年终奖"，规则为：经理20000元，主管15000元，工程师12000元，其他10000元

```{r}
# 请在此处编写代码

```



### 某服务公司对50位客户进行满意度调查，得到如下数据： "很满意", "满意", "一般", "很满意", "满意", "不满意", "很满意", "满意", "一般", "满意", "很满意", "满意", "很满意", "一般", "满意", "很满意", "满意", "不满意", "很满意", "满意", "一般", "很满意", "满意", "满意", "很满意", "一般", "满意", "很满意", "满意", "不满意", "很满意", "满意", "一般", "很满意", "满意", "很满意", "满意", "一般", "满意", "很满意", "满意", "很满意", "一般", "满意", "不满意", "很满意", "满意", "满意", "很满意", "一般"

(1) 将满意度数据存储为字符向量`satisfaction_char`, 将其转换为因子`satisfaction_factor`

(2) 创建一个有序因子`satisfaction_ordered`，并按满意度水平排序，设置水平顺序为：不满意 \< 一般 \< 满意 \< 很满意，将满意度因子重新编码为数值型评分：不满意=1, 一般=2, 满意=3, 很满意=4

(2) 输出因子的水平数量和水平名称

(3) 统计各满意度水平的频数和比例

```{r}
# 先创建满意度数据
satisfaction_data <- c("很满意", "满意", "一般", "很满意", "满意", "不满意", "很满意", "满意", "一般", "满意", "很满意", "满意", "很满意", "一般", "满意", "很满意", "满意", "不满意", "很满意", "满意", "一般", "很满意", "满意", "满意", "很满意", "一般", "满意", "很满意",  "满意", "不满意", "很满意", "满意", "一般", "很满意", "满意", "很满意", "满意", "一般", "满意", "很满意", "满意", "很满意", "一般", "满意", "不满意", "很满意", "满意", "满意", "很满意", "一般")
# 请在此处编写代码

```

# 实验小结与心得




