---
title: "01 R语言与数据可视化概述"
format:
  revealjs:
    theme: night
    width: 1280
    height: 720
    margin: 0.08
    code-block-bg: "#f5f5f5"
    code-block-border-left: "#337ab7"
    highlight-style: github

    slide-number: c/t
    progress: true
    controls: true

    transition: fade
    background-transition: fade

    center: true

    toc: true
    toc-depth: 2

    code-line-numbers: true
    code-overflow: wrap

    fig-align: center

    chalkboard: true
    preview-links: auto
execute:
  warning: false
  message: false
  echo: true
---

# R软件的基本使用

## RStudio软件界面介绍

## 对象赋值与运行

R语言的标准赋值符号是`<-`,快捷键为Alt+ -,也允许使用`=`进行赋值
代码运行可以点击运行按钮，也可以用快捷键Ctrl+Enter键

```{r}
a <- 5
a
b <- 3
print(b)
```

## 对象的基本运算
```{r}
a+b
a-b
```

## 包的安装和使用

R 包类似于Python 里的模块（module /package），就是别人提前写好、打包在一起的一堆现成 R 函数，拿来直接调用，不用自己从零写代码。
```{r}
#| eval: false
# 安装包：ragg 是 R 的高质量位图绘图设备包
install.packages("ragg")
# 查看包的帮助说明
?ggplot2
```

## 基本绘图
```{r}
plot(1:5,1:5,main="绘图测试")
```

# 数据类型

[数据类型](../../images/data_structure.png)

## 向量(Vector)

向量是一维数组，通常可由c函数创建
向量的数据类型可以是数值型、字符串或者逻辑型（TRUE或FALSE）

R语言中向量的索引从1开始
```{r}
# 创建一个一维向量
a <- c(2,5,8,3,9)
# 提取a向量中第2位的元素
a[2] #访问a向量中第2位的元素
a[c(2,5)] #访问a向量中第2、5位的元素
```

## 向量的计算


```{r}
# 计算向量a的长度(元素个数)
length(a)
# 计算向量a的平均值
mean(a)
# 计算向量a的总和
sum(a)
```

## 矩阵(Matrix) {.center .smaller}
二维数组，其中的每个元素都是相同的数据类型

### Matrix语法
::: columns

::: {.column width="48%"}

**基本语法**

```{r}
#| eval: false
matrix(
  data, #数据，一般为向量
  nrow, #几行
  ncol, #几列
  byrow = FALSE #是否按行填充,默认按列填充
)
```

**常用参数**

::: {.table-sm}
| 参数 | 含义 |
|------|------|
| data | 放入矩阵中的数据 |
| nrow | 行数 |
| ncol | 列数 |
| byrow | 是否按行填充 |
:::
:::


::: {.column width="52%"}

```{r}
# 用matrix函数创建矩阵
a<-1:6           # 生成1到6的数值向量
mat<-matrix(a,   # 创建向量a的矩阵
  nrow=2,ncol=3, # 矩阵行数为2，列数为3
  byrow=TRUE)    # 按行填充矩阵的元素
mat              # 显示矩阵mat
# 给矩阵添加行名和列名
rownames(mat)=c("甲","乙")   # 添加行名
colnames(mat)=c("A","B","C")   # 添加行名
# 用t函数对矩阵转置
t(mat)                    # 矩阵转置
```

:::
:::


## 数组(Array)

::: columns

::: {.column width="48%"}

与矩阵类似，但维数可以大于2
```{r}
#| eval: false
array(
  data,    # 数据，一般为向量
  dim,     # 维度向量 c(行数,列数,层数...)
  dimnames # 各维度名称，可选
)

```

:::

::: {.column width="52%"}
```{r}
# 创建数组
dim1<-c("男","女")    # 指定第1个维度为2个元素
dim2<-c("赞成","中立","反对")       # 指定第2个维度为3个元素
dim3<-c("东部","西部","南部","北部")    # 指定第3个维度为4个元素
data<-round(runif(24,50,100))      # 生成24个均匀分布的随机数，并取整
d<-array(
  data,    # 数据
  c(2,3,4), # 三个维度的元素长度
  dimnames=list(dim1,dim2,dim3) #三个维度的名称
  ) # 创建数组并赋值给对象d
```

:::

:::

## 数据框(Data Frame)
::: columns
::: {.column width="48%"}
数据框是R语言中最常用的数据类型之一，类似于Excel表格或SQL数据库中的表格。数据框可以包含不同类型的数据（数值型、字符型、逻辑型等），每列可以有不同的数据类型。

### 语法
```{r}
#| eval: false
data.frame(
  col1,col2,col3,...
)
```


:::
::: {.column width="52%"}
```{r}
# 写入姓名和分数向量
names<-c("刘文涛","王宇翔","田思雨","徐丽娜","丁文斌") # 写入学生姓名向量
stat<-c(68,85,74,88,63)  # 写入各门课程分数向量
math<-c(85,91,74,100,82)
econ<-c(84,63,61,49,89)

# 将向量组织成数据框形式
table1_1<-data.frame(
  学生姓名=names,
  统计学=stat,
  数学=math,
  经济学=econ)
 # 将数据组织成数据框形式，并储存在对象table1_1中
table1_1   # 显示table1_1中的数据

```

:::

:::

## 数据框的基本操作

::: columns

::: {.column width="50%"}
```{r}
# 查看数据框前3行
head(table1_1,3)
# 查看数据框后3行
tail(table1_1,3)
# 查看数据框的结构
str(table1_1)
```
:::

::: {.column width="50%"}

```{r}
#| echo: false
library(kableExtra)
knitr::kable(table1_1, format="html") %>%
  kable_styling(
    font_size = 32, # 直接设置像素，12更小、16更大
    full_width = FALSE
  ) %>%
  row_spec(seq(2,nrow(table1_1),2), background="#2b2b2b") #深色斑马行，适配league黑色背景

```

:::

:::

## 数据框的索引
::: columns

::: {.column width="50%"}
```{r}
# 查看数据框的行数和列数
dim(table1_1)
# 查看数据框的行数
nrow(table1_1)
# 查看数据框的列数
ncol(table1_1)
# 查看数据框的列名
colnames(table1_1)
# 查看数据框的行名
rownames(table1_1)  
# 访问数据框中第2行第3列的元素
table1_1[2,3]
```
:::
::: {.column width="50%"}

```{r}
#| echo: false
library(kableExtra)
knitr::kable(table1_1, format="html") %>%
  kable_styling(
    font_size = 32, # 直接设置像素，12更小、16更大
    full_width = FALSE
  ) %>%
  row_spec(seq(2,nrow(table1_1),2), background="#2b2b2b") #深色斑马行，适配league黑色背景

```

:::

## 数据框的基本操作-dplyr包

dplyr提供了多个数据处理函数，并提供了管道操作符“%>%”可以连续操作数据

+ select函数可选择列变量

+ mutate可以创建一个新列、修改列







## 测试
::: columns

::: {.column width="48%"}
### 左侧内容

这里放左侧内容。
:::

::: {.column width="52%"}
### 右侧内容

这里放右侧内容。
:::

:::