---
title: "01_html"
format: 
  html:
    theme: cosmo
    toc: true
    fig-default:
      dev: ragg-png
exeute:
  warning: false
  message: false
---

# 学习目标

1. 掌握R语言的基本操作
2. 掌握R语言中常用的数据类型，包括向量、矩阵和数据框
3. 掌握R语言中数据类型的基本操作，包括创建、索引和访问数据

# R软件基础

## 对象赋值与运行

R语言的标准赋值符号是 <-，快捷键为 Alt + -，也允许使用 = 进行赋值。代码运行可以点击运行按钮，也可以使用快捷键 Ctrl + Enter 键。

插入代码块：Code-Insert Chunk，快捷键为 Alt + Ctrl + I。

将5赋值为a,输出向量a
```{r}

```

## 对象的基本运算

R语言支持对对象进行基本的算术运算，例如加减乘除等。通过对对象进行运算，可以得到新的结果，并继续用于后续的数据分析与可视化。

向量a+3
```{r}

```

# 数据类型

## 向量(vector)

向量是一维数组，通常用于存储一组有序数据。向量中的元素通常属于同一数据类型，可以是数值型、字符型或逻辑型（TRUE 或 FALSE）。

R语言中向量的索引从 1 开始，表示从第一个元素开始计数。


### 向量的创建

创建一个向量，用于存储一组数值数据。向量的创建方式通常使用 c() 函数，能够将多个元素组合成一个向量。

创建一个向量a并输出，存储5个数值2,5,8,3,9
```{r}

```

### 向量的索引

提取指定位置的元素时，可以直接使用方括号进行索引。通过索引，可以访问单个元素，也可以同时访问多个元素。

提取第2个位置的元素
```{r}

```

提取向量a第2、5两个位置的元素
```{r}

```


## 矩阵(matrix)

矩阵是二维数组，其中的每个元素都属于同一种数据类型。矩阵常用于表示二维表格数据，例如学生成绩表、实验结果矩阵等。

**基本语法**

matrix(data, nrow, ncol, byrow, dimnames)

其中：
- data 表示矩阵中的数据
- nrow 表示矩阵的行数
- ncol 表示矩阵的列数
- byrow 表示是否按行填充，默认是按列填充
- dimnames 用于设置行名和列名

**案例**

创建一个 2×3 的矩阵，用于展示学生三门课程的成绩。

|      | 语文 | 数学 | 英语 |
| ---- | ---- | ---- | ---- |
| 张三 | 1    | 2    | 3    |
| 李四 | 4    | 5    | 6    |

在矩阵中，可以通过行名和列名对矩阵进行标识，便于理解数据含义。通常需要设置行名和列名，以更清晰地表达矩阵所代表的对象和变量。

创建一个 2×3 的矩阵，并输出
```{r}

```
将行名更改为张三、李四
```{r}

```
将列名更改为语文,数学,英语
```{r}

```


**练习题**

创建如下矩阵，该矩阵表示哈尔滨和宁波四季的平均温度。

|        | 春 | 夏 | 秋 | 冬 |
| ------ | -- | -- | -- | -- |
| 哈尔滨 | 4  | 22 | 6  | -18 |
| 宁波   | 14 | 27 | 18 | 6  |

矩阵的索引通常使用 mat[行号, 列号] 的形式，其中行号和列号用于定位矩阵中的具体元素。例如，可以提取某一行、某一列，或者单个位置上的值。
```{r}

```

宁波夏天的平均温度是？
```{r}

```
宁波四季的平均温度是？
```{r}

```

## 数据框 data.frame

数据框是R语言中最常用的数据类型之一，类似于Excel表格或数据库中的表格。数据框可以包含不同类型的数据（数值型、字符型、逻辑型等），每列可以有不同的数据类型。

**语法**

data.frame(col1, col2, ..., coln)

其中 col1、col2、...、coln 表示各列向量，数据框中的每一列可以看作一个变量，每一行则代表一个观测对象。

**案例**

创建数据框 df，用于存储学生成绩信息，具体信息如下表所示。

| 姓名   | 统计学 | 数学 | 经济学 |
| ------ | ------ | ---- | ------ |
| 刘文涛 | 68     | 85   | 84     |
| 王宇翔 | 85     | 91   | 63     |
| 田思雨 | 74     | 74   | 61     |
| 徐丽娜 | 88     | 100  | 49     |
| 丁文斌 | 63     | 82   | 89     |

1. 先创建姓名和各门课程的向量。
```{r}

```

2. 再将这些向量组合成数据框。
```{r}

```

3. 通过查看数据框前几行、数据框结构和索引等方式，理解数据框的基本操作。

3. 数据框的基本操作

(1) 查看数据框前3行
```{r}

```

(2) 查看数据框结构
```{r}

```

(3) 数据框索引
田思雨的数学成绩是多少？
```{r}

```
王宇翔的所有成绩是多少？
```{r}

```
所有学生的经济学成绩是多是多少？
```{r}

```
`$`符号可以用来访问数据框中的列
```{r}

```

数据框的索引方式包括按位置索引和按列名访问。使用 $ 符号可以快捷访问数据框中的某一列，例如访问某门课程的全部成绩。

# 总结

1. R语言中常用的数据类型包括向量、矩阵和数据框。
2. 向量是一维数组，可以包含数值、字符或逻辑型数据，适合存储一组有序的信息。
3. 矩阵是二维数组，所有元素必须具有相同的数据类型，通常用于二维表格数据。
4. 数据框是类似于表格的数据结构，可以包含不同类型的数据，适合处理真实数据分析中的多变量信息。
