---
title: "01_html"
format: 
  html:
    theme: night
    toc: true
    fig-default:
      dev: ragg-png
exeute:
  warning: false
  message: false
---

# 学习目标

1. 掌握R语言的基本操作
2. 掌握R语言中常用的数据类型，包括向量、矩阵和数据框
3. 掌握R语言中数据类型的基本操作，包括创建、索引和访问数据

# R软件基础

## 对象赋值与运行

R语言的标准赋值符号是`<-`,快捷键为Alt+ -,也允许使用`=`进行赋值
代码运行可以点击运行按钮，也可以用快捷键Ctrl+Enter键
```{r}
# 将5赋值为a
a <- 5
a #print(a)
```
插入代码块  Code-Insert Chunk   快捷键 Alt+Ctrl+I


## 对象的基本运算
```{r}
a+3
```


# 数据类型

## 向量(vector)

向量是一维数组，通常可由c函数创建
向量的数据类型可以是数值型、字符串或者逻辑型（TRUE或FALSE）

R语言中向量的索引从1开始

### 向量的创建

创建一个向量a，存储5个数值2,5,8,3,9
```{r}
a <- c(2,5,8,3,9)
a
```

### 向量的索引

提取第2个位置的元素
```{r}
# 提取第2个位置的元素
a[2]
```
提取向量a第2、5两个位置的元素
```{r}
# 提取向量a第2、5两个位置的元素
a[c(2,5)]
```

## 矩阵(matrix)

二维数组，其中的每个元素都是相同的数据类型

**基本语法**
```{r}
#| eval: false
matrix(
    data,  # 数据
    nrow, #行数
    ncol, #列数
    byrow, #是否按行进行填充，默认是按列进行填充
    dimnames #设置行名和列名
)
```

**案例**

创建一个2X3的矩阵，数据为1:6

|      | 语文 | 数学 | 英语 |
| ---- | ---- | ---- | ---- |
| 张三 | 1    | 2    | 3    |
| 李四 | 4    | 5    | 6    |


```{r}
mat <- matrix(
  1:6,            #数据
  nrow = 2,       #行数
  ncol = 3,       #列数
  byrow = T       #按行填充
)
mat
```
将行名更改为张三、李四
```{r}
rownames(mat) <- c("张三","李四")
mat
```

将列名更改为语文,数学,英语
```{r}
colnames(mat) <- c("语文","数学","英语")
mat
```


**练习题**

创建如下矩阵，该矩阵表示哈尔滨和宁波四季的平均温度

|        | 春 | 夏 | 秋 | 冬 |
| ------ | -- | -- | -- | -- |
| 哈尔滨 | 4  | 22 | 6  | -18 |
| 宁波   | 14 | 27 | 18 | 6  |

```{r}
v <- c(4,22,6,-18,14,27,18,6)
temp <- matrix(
  v,
  nrow = 2,
  ncol = 4,
  byrow = T
)
rownames(temp) <- c("哈尔滨","宁波")
colnames(temp) <- c("春","夏","秋","冬")
temp
```

矩阵的索引
mat[行号,列号]
宁波夏天的平均温度是？
```{r}
temp[2,2]
```
宁波四季的平均温度是？
```{r}
temp[2,]
```


## 数据框 data.frame

数据框是R语言中最常用的数据类型之一，类似于Excel表格或SQL数据库中的表格。数据框可以包含不同类型的数据（数值型、字符型、逻辑型等），每列可以有不同的数据类型。

**语法**
col为列名，col1,col2,...,coln为列向量
```{r}
#| eval: false
data.frame(col1,col2,...,coln)
```

**案例**

创建数据框df存储学生成绩信息，具体信息如下表所示

| 姓名   | 统计学 | 数学 | 经济学 |
| ------ | ------ | ---- | ------ |
| 刘文涛 | 68     | 85   | 84     |
| 王宇翔 | 85     | 91   | 63     |
| 田思雨 | 74     | 74   | 61     |
| 徐丽娜 | 88     | 100  | 49     |
| 丁文斌 | 63     | 82   | 89     |

1. 创建姓名和分数向量
```{r}
# 写入姓名和分数向量
names<-c("刘文涛","王宇翔","田思雨","徐丽娜","丁文斌") # 写入学生姓名向量
stat<-c(68,85,74,88,63)                        # 写入各门课程分数向量
math<-c(85,91,74,100,82)
econ<-c(84,63,61,49,89)
```
2.根据向量创建数据框
```{r}
df <- data.frame(
  姓名=names,
  统计学=stat,
  数学=math,
  经济学=econ
)
df
```
3. 数据框的基本操作

(1) 查看数据框前3行
```{r}
head(df,3)
```

(2) 查看数据框结构
```{r}
str(df)
```

(3) 数据框索引
田思雨的数学成绩是多少？
```{r}
df[3,3]
```
王宇翔的所有成绩是多少？
```{r}
df[2,]
```
所有学生的经济学成绩是多是多少？
```{r}
df[,4]
```
`$`符号可以用来访问数据框中的列
```{r}
df$经济学
```



# 总结
1. R语言中常用的数据类型包括向量、矩阵和数据框。
2. 向量是一维数组，可以包含数值、字符或逻辑型数据。可以通过c函数创建向量，并使用索引访问元素。
3. 矩阵是二维数组，所有元素必须具有相同的数据类型。可以通过matrix函数创建矩阵，并使用行号和列号进行索引。
4. 数据框是类似于表格的数据结构，可以包含不同类型的数据。可以通过data.frame创建数据框




















