---
title: "实验2 数据处理"
format:
  html:
    toc: true
    toc-location: left
    toc-title: "目录"
    toc-depth: 3
    theme: cerulean
    highlight-style: ayu-mirage
  docx: 
    highlight-style: ayu-mirage
lang: zh-CN
---

# 实验目的和要求

1. 掌握CSV和RData格式文件的读取与保存方法
2. 熟练使用dplyr包进行数据筛选、选择、排序、计算和汇总
3. 掌握随机数生成方法及其应用
4. 能够创建和分析频数分布表

::: callout-tip
### 常用函数提示

-   **数据读取**：`read.csv()`, `read_csv()`, `load()`
-   **数据保存**：`write.csv()`, `save()`
-   **dplyr核心函数**：`filter()`, `select()`, `arrange()`, `mutate()`, `summarise()`, `group_by()`
-   **管道操作**：`%>%` 
-   **随机数生成**：`rnorm()`, `runif()`, `set.seed()`
-   **频数表**：`table()`, `prop.table()`, `addmargins()`, `count()`
:::

# 实验硬件设备与软件环境

1. 计算机：Windows或Mac操作系统均可
2. R版本：R 4.0及以上
3. RStudio版本：RStudio 1.3及以上
4. 主要R包：dplyr, readr, tidyr等

```{r setup, include=FALSE}
# 加载必要的包
library(dplyr)
library(knitr)

# 设置全局选项
knitr::opts_chunk$set(
  echo = TRUE,
  message = FALSE,
  warning = FALSE,
  comment = "#>"
)
```

# 实验内容与步骤

## 数据读取与保存

### 创建示例数据并保存为CSV和RData格式

创建一个包含学生成绩的数据框，包含以下信息：

| 学号 | 姓名   | 班级 | 数学 | 英语 | 物理 |
|------|--------|------|------|------|------|
| 001  | 陈知遥   | 1班  | 85   | 78   | 92   |
| 002  | 温知夏   | 1班  | 76   | 88   | 81   |
| 003  | 叶明舒   | 2班  | 92   | 85   | 78   |
| 004  | 江屿川   | 2班  | 68   | 76   | 85   |
| 005  | 苏晚禾   | 1班  | 90   | 82   | 88   |
| 006  | 赵书昀   | 2班  | 73   | 79   | 76   |

(1) 创建数据框`students`存储以上信息
```{r}
students <- data.frame(
  学号 = c("001", "002", "003", "004", "005", "006"),
  姓名 = c("陈知遥","温知夏","叶明舒","江屿川","苏晚禾","赵书昀"),
  班级 = c("1班", "1班", "2班", "2班", "1班", "2班"),
  数学 = c(85, 76, 92, 68, 90, 73),
  英语 = c(78, 88, 85, 76, 82, 79),
  物理 = c(92, 81, 78, 85, 88, 76)
)
```

(2) 将数据框保存为CSV文件，文件名为"students.csv"
```{r}

```

(3) 将数据框保存为RData文件，文件名为"students.RData"
```{r}

```

(4) 清除环境中的变量，使用`read.csv()`读取"students.csv"文件，并查看数据结构,查看数据的前3行

(5) 使用`load()`读取"students.RData"文件


```{r}
# 请在此处编写代码

```



### dplyr包数据操作

使用上面创建的学生成绩数据完成以下操作：

(1) 使用`filter()`筛选出数学成绩大于80分的学生

(2) 使用`filter()`筛选出1班且英语成绩大于等于80分的学生

(3) 使用`select()`选择学号、姓名和数学三列

(4) 使用`select()`选择除了学号以外的所有列

(5) 结合管道操作，筛选2班学生并只显示姓名和物理成绩

(6) 按数学成绩降序排列

(7) 找出数学成绩最高的前3名学生

(8) 使用`mutate()`添加"总分"列，计算三科成绩总和

(9) 添加"平均分"列，计算三科平均成绩

(10) 添加"等级"列，规则为：平均分>=90为"优秀"，80-89为"良好"，60-79为"及格"，<60为"不及格"

(11)使用`summarise()`计算全班数学的平均分、最高分和最低分

(12) 计算全班三科的平均分

(13) 统计数学成绩大于80分的学生人数

(14) 按班级分组，计算各班三科的平均分

(15) 按班级分组，统计各班学生人数



###  销售数据分析

某公司2024年各季度销售数据如下：

| 产品   | 季度 | 销售额 | 成本  | 区域 |
|--------|------|--------|-------|------|
| 产品A  | Q1   | 120000 | 80000 | 华东 |
| 产品A  | Q2   | 135000 | 85000 | 华东 |
| 产品A  | Q3   | 145000 | 90000 | 华东 |
| 产品A  | Q4   | 156000 | 95000 | 华东 |
| 产品B  | Q1   | 98000  | 65000 | 华南 |
| 产品B  | Q2   | 112000 | 70000 | 华南 |
| 产品B  | Q3   | 125000 | 75000 | 华南 |
| 产品B  | Q4   | 138000 | 80000 | 华南 |
| 产品C  | Q1   | 167000 | 95000 | 华北 |
| 产品C  | Q2   | 189000 | 98000 | 华北 |
| 产品C  | Q3   | 203000 | 102000| 华北 |
| 产品C  | Q4   | 215000 | 105000| 华北 |

(1) 读取数据框`sales_data`并添加"利润"列（销售额-成本）
```{r}

```

(2) 筛选出利润大于60000的记录

(3) 按产品分组，计算各产品全年总销售额和总利润

(4) 按区域分组，计算各区域的平均利润

(5) 找出每个产品利润最高的季度

(6) 计算各产品的利润率（利润/销售额×100%），并按利润率降序排列

```{r}
# 请在此处编写代码

```


## 随机数生成

### 正态分布随机数

(1) 使用`set.seed(123)`设置随机数种子，生成100个均值为0、标准差为1的正态分布随机数，存储为`norm_data`

(2) 计算这100个随机数的平均值和标准差

(3) 生成50个均值为100、标准差为15的正态分布随机数，模拟学生考试成绩

(4) 统计模拟成绩中有多少个大于等于90分

```{r}
# 请在此处编写代码

```

### 均匀分布随机数

(1) 生成100个0到1之间的均匀分布随机数，存储为`unif_data`

(2) 计算这些随机数的平均值和最大最小值

(3) 生成30个1到100之间的均匀分布随机数，模拟随机抽取学号

(4) 将这30个随机数取整后去重，得到实际抽取的学号

```{r}
# 请在此处编写代码

```



## 频数分布表

### 单变量频数表

使用以下数据：某班级50名学生的考试等级

```{r}
# 创建数据
grades <- c("A", "B", "C", "B", "A", "B", "C", "D", "B", "A",
            "B", "C", "B", "A", "B", "C", "B", "A", "B", "C",
            "A", "B", "C", "B", "A", "B", "D", "B", "A", "B",
            "C", "B", "A", "B", "C", "B", "A", "B", "C", "D",
            "B", "A", "B", "C", "B", "A", "B", "C", "B", "A")
```

(1) 使用`table()`创建频数表


(2) 使用`prop.table()`将频数表转换为比例表（保留4位小数）



(3) 使用`addmargins()`为频数表添加总计


```{r}
# 请在此处编写代码

```

### 双变量交叉表（列联表）

某电商平台收集了200名客户的年龄段和消费等级数据：

(1) 读取模拟数据customer_data

(2) 创建年龄段与消费等级的交叉表

(3) 计算各年龄段中高消费客户的比例

(4) 找出客户数量最多的年龄段-消费等级组合

(5) 使用dplyr进行分组统计，计算各年龄段的客户数量

```{r}
# 请在此处编写代码

```



# 实验小结与心得
